ACORDAO-COMPLETO-2463376

ACÓRDÃO 2721/2022 ATA 46/2022 - PLENÁRIO

VISTOS, relatados e discutidos estes autos que cuidam de Representação oferecida pelo Ministério Público de Contas junto ao TCU, representado pelo Procurador Júlio Marcelo de Oliveira, a partir de notícias a respeito de possíveis irregularidades ocorridas no Banco do Brasil, relacionadas à concessão de crédito à empresa Torke Empreendimentos e Participações Ltda., administrada por Valdirene Aparecida de Marchiori, no valor de R$ 2,79 milhões, com recursos provenientes de linha subsidiada do Banco Nacional de Desenvolvimento Econômico e Social (BNDES) .
ACORDAM os Ministros do Tribunal de Contas da União, reunidos em Sessão Plenária, diante das razões expostas pelo Relator, em:
9.1. com fulcro no art. 237, inciso I, do RI/TCU, conhecer da presente Representação para, no mérito, considerá-la improcedente;
9.2. acolher as razões de justificativas apresentadas pelos responsáveis relacionados nos autos, a saber: 
9.2.1. Alexandre de Melo Canizella, CPF XXX.719.668-XX, Hamilton Soares Homobono, CPF XXX.586.466-XX e Simone Aparecida Floriano, CPF XXX.654.638-XX, em razão de, no âmbito do Comitê de Crédito da Agência, terem emitido parecer favorável à concessão de crédito à empresa Torke Empreendimentos e Participações LTDA sem a realização de análises técnicas suficientes (peça 14, p. 43) ; 
9.2.2. Fabiana Aparecida Schiavon, CPF XXX.697.758-XX, Geroncio Paes de Luna Filho, CPF XXX.666.424-XX, Marlon de Castro Lauria, CPF XXX.354.516-XX e Maurício Macoto Tinen, CPF XXX.762.118-XX, em razão de, no âmbito do Comitê de Crédito da Superintendência de Varejo e Governo SP Capital, terem emitido parecer favorável à concessão de crédito à empresa Torke Empreendimentos e Participações LTDA sem a realização de análises técnicas suficientes (peça 14, p. 44) ; 
9.2.3. Asclepius Ramatiz Lopes Soares, CPF XXX.087.101-XX, João Vagnes de Moura Silva, CPF XXX.043.411-XX, Márcio Aloisio Tavares Scalioni, CPF XXX.115.176-XX, por terem deferido o pleito apresentado na Súmula de Operação - Proposta: 356.906.681 (peça 14, p. 47) sem a realização de análises técnicas suficientes; 
9.2.4. Marcelo Nobuhiko Shimmoto, Oscar Yassuo Sawae e Carlos Roberto Petri por terem aprovado a Súmula de Análise de Risco e Limite de Crédito DICRE/DAC (SUD. II/III) 2013/0005472, em 2/4/2013 (peça 14, p. 53) ;
9.3. enviar cópia do presente Acórdão ao Banco do Brasil e aos responsáveis e demais interessados, informando que a presente deliberação, acompanhada do Relatório e do Voto que a fundamenta, está disponível para a consulta no endereço www.tcu.gov.br/acordaos, além de esclarecer que, caso requerido, o TCU poderá fornecer sem custos as correspondentes cópias, de forma impressa;
9.4. arquivar os presentes autos.

Representação do Ministério Público de Contas junto ao TCU a respeito de possíveis irregularidades ocorridas no Banco do Brasil S.A, relacionadas à concessão de crédito à empresa Torke Empreendimentos e Participações Ltda.

Banco do Brasil S.A.

3. Representante/Interessados/Responsáveis:
3.1. Representante: Procurador Júlio Marcelo.

13.1. Ministros presentes: Bruno Dantas (na Presidência), Benjamin Zymler e Antonio Anastasia (Relator).
13.2. Ministros-Substitutos convocados: Augusto Sherman Cavalcanti, Marcos Bemquerer Costa e Weder de Oliveira.

ANTONIO ANASTASIA

Transcrevo a seguir, nos termos do art. 1º, § 3º, inciso I, da Lei nº 8.443/92, a instrução lavrada no âmbito da Secretaria de Controle Externo do Sistema Financeiro Nacional e dos Fundos de Pensão (peça 204) , cujas conclusões contaram com a anuência do corpo diretivo daquela unidade técnica (peças 205 e 206) .
"INTRODUÇÃO
	Trata-se de representação do Ministério Público de Contas junto ao TCU a respeito de possíveis irregularidades ocorridas no Banco do Brasil S.A. (Banco do Brasil ou BB) , relacionadas à concessão de crédito à empresa Torke Empreendimentos e Participações Ltda. (CNPJ 07.899.444/0001-50) , administrada por Valdirene Aparecida de Marchiori (peça 45, p. 6) , no valor de R$ 2,79 milhões, com recursos a partir de uma linha subsidiada do Banco Nacional de Desenvolvimento Econômico e Social (BNDES) , com possível infringência aos normativos internos das duas instituições financeiras (peça 1) .
HISTÓRICO
2.	Após a instrução da matéria, o processo foi submetido ao Tribunal, que determinou o prosseguimento do feito para aprofundamento das apurações, nos termos do Acórdão 2865/2018-TCU-Plenário (Rel.: Min. José Múcio) , cujo teor é o seguinte (peça 153) :
9.1. conhecer da presente representação, por atender aos requisitos legais e regimentais de admissibilidade, para, nos termos dos arts. 157 e 250 do RITCU, passar a promover o saneamento do presente processo; 
9.2. determinar, nos termos dos arts. 157 e 250 do RITCU, que a unidade técnica adote as seguintes medidas:
9.2.1. promova o necessário prosseguimento do presente feito com o intuito de aprofundar a apuração de todas as irregularidades perpetradas, a partir dos dois financiamentos concedidos pelos agentes públicos do Banco do Brasil, aí incluído o Sr. Aldemir Bendine, em favor da Torke Empreendimentos e Participações Ltda., entre outras falhas detectadas nos demais contratos porventura celebrados;
9.2.2. promova o subjacente trabalho conjunto para o efetivo compartilhamento de informações com o órgão competente do Ministério Público Federal (MPF) , contando aí, para tanto, com o eventual apoio da Seccor, sem prejuízo de autorizar a subsequente audiência de todos esses agentes públicos do Banco do Brasil para que apresentem as suas justificativas em relação às falhas originalmente imputadas no presente processo pelo MPTCU e às irregularidades ora anunciadas no presente julgamento pelo TCU, entre outras irregularidades porventura identificadas a partir das informações obtidas pelo referido compartilhamento com o MPF;
9.3. determinar que, se ainda não fez, a Secretaria-Geral de Controle Externo no TCU (Segecex) adote as medidas cabíveis para que, no prazo de 30 (trinta) dias, a unidade técnica competente autue o específico processo apartado de representação, por meio de cópia destes autos, com vistas a promover a devida apuração sobre todos os indícios de irregularidade no sistema de aposentadoria instituído indevidamente em prol da alta direção do Banco do Brasil e das demais instâncias superiores dessa empresa estatal, entre outras irregularidades porventura identificadas, sem prejuízo de estender essa mesma apuração em relação a outras empresas estatais federais; e
9.4. determinar que a SecexFazenda envie a cópia do presente Acórdão, acompanhado do Relatório e do Voto que o fundamenta, à Exma. Sra. Procuradora de República no Estado de São Paulo Karen Louise Jeanette Kahn, à Força-Tarefa do MPF na Operação Lava-Jato em Curitiba - PR e à Força-Tarefa do MPF na Operação Lava-Jato no Rio de Janeiro - RJ, para ciência e eventuais providências. 
MEDIDAS ADOTADAS EM CUMPRIMENTO AO Acórdão 2865/2018-TCU-Plenário
3.	Inicialmente, quanto à determinação do subitem 9.3, para autuação de processo específico de representação com vistas a promover a apuração dos indícios de irregularidade no sistema de aposentadoria do Banco do Brasil, sem prejuízo de estender essa mesma apuração em relação a outras empresas estatais federais, foi autuado o processo de representação TC-Processo 001.329/2019-7, o qual se encontra concluso no Gabinete do Relator, Sr. Ministro Raimundo Carreiro, com proposta de conhecimento da representação para considera-la improcedente.
Novas diligências realizadas
4.	Em atendimento às determinações contidas nos subitens 9.2.1 e 9.2.2, foram realizadas diligências à Força Tarefa do Ministério Público Federal da Operação Lava Jato e Curitiba-PR e no Rio de Janeiro-RJ, às Superintendências da Polícia Federal nos Estados do Paraná e Rio de Janeiro e ao Banco do Brasil, conforme instruções da SecexFinanças juntadas às peças 166 e 174. 
5.	As diligências já foram devidamente atendidas e as respostas encontram-se às peças 186 (Força Tarefa da Lava Jato em Curitiba) , 187 (Banco do Brasil) , 189-191 (Polícia Federal/Delegacia Regional de Repressão a Corrupção e Crimes Financeiros do Rio de Janeiro) , 192-193 (Polícia Federal) e 194 (Força Tarefa da Lava Jato no Rio de Janeiro) . 
Forças Tarefa da Operação Lava Jato do Ministério Público Federal em Curitiba-PR e no Rio de Janeiro-RJ
6.	Na diligência a essas duas forças tarefas da Operação Lava Jato foi solicitado o que segue:
	a) encaminhar eventuais informações relacionadas às investigações do Ministério Público Federal, especialmente das operações que envolvam informações e irregularidades, inclusive delações, de que participe Aldemir Bendine (CPF XXX.980.408-XX) e o Grupo JBS (Seara Alimentos Ltda., CNPJ 02.914.460/0112-76) , mormente relacionadas a:
	a.1) operações de crédito para a empresa Torke Empreendimentos e Participações Ltda., CNPJ 07.899.444/0001-50, como instrumento de operacionalização de transferências irregulares de recursos para Aldemir Bendine (CPF XXX.980.408-XX) ou terceiros a ele relacionados;
 	a.2) operações que possam envolver triangulação entre a empresa Torke Empreendimentos e Participações Ltda., CNPJ 07.899.444/0001-50, a empresa Veloz Transportes, Empreendimentos, Participações e Administração de Bens Ltda., CNPJ 18.004.559/000155, e a empresa Agrícola Jandelle S.A., CNPJ (da matriz) 74.101.569/0024-76, e possa envolver ainda as empresas JBS Aves Ltda., JBS Foods S.A. e JBS S.A. (em razão da aquisição da Agrícola Jandelle S.A. pela JBS Aves Ltda.) em lavagem de dinheiro;
	a.3) relações entre Aldemir Bendine e as pessoas de Valdirene Aparecida de Marchiori (CPF XXX.119.379-XX) , Adelino Marcos de Marchiori (CPF XXX.770.319-XX) , Rosângela Hernandes (CPF XXX.625.799-XX) , Evaldo Ulinski (CPF XXX.579.529-XX) , demonstradas por meio de comunicações telemática (telefone fixo, celular, SMS, redes sociais, e-mail pessoal e profissional, entre outros) , vínculos jurídicos (contrato de prestação de serviços, de fornecimento, procuração, de fiança, de arrendamento ou qualquer outro) , vínculos financeiros (conta bancária, transferência financeira, procuração, aval, fiança, entre outros) , testemunhos, depoimentos, delações ou qualquer outra fonte eficiente para estabelecer a relação de aproximação e de interesses recíprocos a justificar a atuação em comum, com o objetivo de implementar a recepção de propina do Grupo JBS por parte de Aldemir Bendine;
	b) informar sobre a existência de inquéritos na Polícia Federal, de procedimentos administrativos do Ministério Público Federal ou de processos judiciais perante o Poder Judiciário instaurados para apurar as condutas irregulares de Aldemir Bendine, especialmente envolvendo o Grupo JBS e as empresas mencionadas acima, fornecendo descrição dos autos (tipo, número, objetivo, autoridade responsável, pessoas arroladas, estágio do processo, entre outras) e respectiva cópia, caso seja autorizado o compartilhamento do sigilo com o Tribunal de Contas da União, excetuando-se o Inquérito Policial 048/2015-11-SR/DPF/SP e o processo 0013292-89.2015.4.03.6181/SP (que já são de conhecimento do TCU) ;
	c) em relação aos elementos de prova encontrados nas operações do Ministério Público Federal, relacionados ou não às questões anteriores, fornecer cópia dos autos em que foram produzidos;
	d) informar sobre eventual impossibilidade na prestação das informações supra, inclusive em razão de sigilo, nos termos da Lei de Acesso à Informação ou outra legislação específica.
7.	A Força Tarefa do MPF em Curitiba informou, em resposta, que "eventual apuração acerca dos fatos relativos à concessão de crédito pelo Banco do Brasil, à época presidido por Aldemir Bendine, à empresa Torke Empreendimentos e Participações Ltda., administrada por Valdirene Aparecida de Marchiori, bem como a relação com o Grupo JBS, não foi conduzida no âmbito da atuação da Força-Tarefa Lava Jato do Ministério Público Federal em Curitiba/PR". Prossegue explicando que "As solicitações de informações e pedidos de compartilhamento correspondentes a esse objeto podem ser feitos diretamente à unidade ministerial responsável pela condução do caso para que sejam submetidos à deliberação pelo Juízo competente".
8.	Já a força tarefa no Rio de Janeiro informou "que o escopo da investigação da Força Tarefa da Lava Jato no Rio de Janeiro tem como objeto os crimes cometidos pela organização criminosa de SÉRGIO CABRAL e o esquema de corrupção existente na Eletronuclear (Operação Radioatividade - Usina de Angra 3) , não tendo quaisquer elementos ou linhas de investigação relacionadas às pessoas citadas no ofício".
Polícia Federal  
9.	As instruções às peças 166 e 174 propuseram a realização de diligência à equipe de apoio da Polícia Federal à Operação Lava Jato nos Estados do Rio de Janeiro e Paraná, por intermédio dos coordenadores dessa equipe em ambos os estados. Os ofícios foram dirigidos a esses coordenadores sem identificação (peça 177 e 178) . Conforme proposto na instrução à peça 174, foram requeridos os seguintes elementos informativos: 
a) encaminhar as seguintes informações/documentos, relacionadas à apuração da regularidade de operações de crédito em favor da empresa Torke Empreendimentos e Participações Ltda., CNPJ 07.899.444/0001-50, administrada por Valdirene Aparecida de Marchiori:
 a.1) informar se, no âmbito das investigações da Polícia Federal, especialmente das operações que envolvem delações e irregularidades de que participe Aldemir Bendine (CPF XXX.980.408-XX) e o Grupo JBS (Seara Alimentos Ltda., CNPJ 02.914.460/0112-76) , foram encontradas operações de crédito para a empresa Torke Empreendimentos e Participações Ltda., CNPJ 07.899.444/0001-50, como instrumento de operacionalização de transferências irregulares de recursos para Aldemir Bendine (CPF XXX.980.408-XX) ou terceiros a ele relacionados;
a.2) informar se nas investigações levadas a efeito no âmbito da PF em relação às irregularidades de que participou Aldemir Bendine (CPF XXX.980.408-XX) , especialmente nos vínculos que envolvam o Grupo JBS e os executivos dela, foram apuradas relações entre ele e as pessoas de: Valdirene Aparecida de Marchiori (CPF: XXX.119.379-XX) , Adelino Marcos de Marchiori (CPF XXX.770.319-XX) , Rosângela Hernandes (CPF XXX.625.799-XX) , Evaldo Ulinski (CPF XXX.579.529-XX) , demonstradas por meio de comunicações telemática (telefone fixo, celular, SMS, redes sociais, e-mail pessoal e profissional, entre outros) , vínculos jurídicos (contrato de prestação de serviços, de fornecimento, procuração, de fiança, de arrendamento ou qualquer outro) , vínculos financeiros (conta bancária, transferência financeira, procuração, aval, fiança, entre outros) , testemunhos, depoimentos, delações ou qualquer outra fonte eficiente para estabelecer a relação de aproximação e de interesses recíprocos a justificar a atuação em comum, com o objetivo de implementar a recepção de propina do Grupo JBS por parte de Aldemir Bendine;
a.3) informar sobre a existência de inquéritos ou outros procedimentos administrativos na Polícia Federal instaurados para apurar as condutas irregulares de Aldemir Bendine, especialmente envolvendo a empresa Torke Empreendimentos e Participações Ltda., CNPJ 07.899.444/0001-50, a empresa Veloz Transportes, Empreendimentos, Participações e Administração de Bens Ltda., CNPJ 18.004.559/000155, e a empresa Agrícola Jandelle S.A., CNPJ (da matriz) 74.101.569/0024-76, podendo envolver ainda as empresas JBS Aves Ltda., JBS Foods S.A. e JBS S.A. (em razão da aquisição da Agrícola Jandelle S.A. pela JBS Aves Ltda.) , fornecendo descrição dos autos (tipo, número, objetivo, autoridade responsável, pessoas arroladas, estágio do processo, entre outras) e respectiva cópia, caso seja autorizado o compartilhamento do sigilo com o Tribunal de Contas da União, excetuando-se o Inquérito Policial 048/2015-11-SR/DPF/SP (que já é do conhecimento do TCU) ;
b) em relação aos elementos de prova encontrados nas operações da Polícia Federal, relacionados ou não às questões anteriores, fornecer cópia dos autos em que foram produzidos.
c) informar sobre a eventual impossibilidade na prestação das informações supra, inclusive em razão de sigilo, nos termos da Lei de Acesso à Informação ou outra legislação específica
10.	Em resposta, adentraram o processo os documentos que compõem as peças 189-191 e 192-193, ambos os conjuntos encaminhados pelo Assessor de Controle Interno da Polícia Federal, Delegado Welington Soares Gonçalves. No primeiro conjunto, o Sr. Assessor encaminha Despacho da Sra. Delegada da Delegacia de Repressão a Corrupção e Crimes Financeiros no Estado do Rio de Janeiro afirmando não ter encontrado "dados ou arquivos com os parâmetros informados" no ofício do TCU, que são os mesmos informados ao MPF (peça 191) . 
11.	No segundo conjunto, relacionado à resposta da Polícia Federal no Estado do Paraná, o Sr. Assessor de Controle Interno disponibiliza acesso a página interna daquela Instituição contendo arquivos que buscam dar atendimento à diligência do TCU (peças 192-193) . Tais arquivos passaram a constituir as peças 196 a 203. À peça 198, o Sr. Delegado da Delegacia de Repressão a Corrupção e Crimes Financeiros da Polícia Federal no Paraná informa que, "quanto ao item 'a' e seus desdobramentos, pesquisa mostra que não há investigação instaurada ou concluída para apurar regularidade de operações de crédito em favor da empresa Torke Empreendimentos e Participações Ltda., CNPJ 07.899.444/0001-50, administrada por Valdirene Aparecida de Marchiori, concedida pelo Banco do Brasil".
12.	Com relação ao solicitado na alínea "b", acima, o Sr. Delegado informa que o Sr. Aldemir Bendine foi investigado no âmbito do IPL 208/2016-SR/PF/PR, cujo relatório integra os autos do processo penal 5035263-15.2017.404.7000. Cópia integral dessa ação penal, já com a sentença condenatória final, foi encaminhada à presente representação e ocupa as peças 199 (sentença) a 202. Posteriormente, o Sr Delegado informa que não foram localizados arquivos além daqueles relacionados à ação penal já referida, a qual, embora não se enquadre exatamente na requisição do TCU, foi encaminhada para avaliação por parte da Corte de Contas. 
13.	A ação penal, de autoria do Ministério Público Federal, tem como réu o Sr. Aldemir Bendine, entre outros, e insere-se no âmbito da assim chamada Operação Lava Jato, que envolve diversas outras ações penais, todas tratando de crimes financeiros contra a empresa Petróleo Brasileiro S. A. - Petrobras, controlada pela União. O referido senhor deixou a presidência do Banco do Brasil para assumir, a partir de 7/2/2015, a presidência da Petrobras. Outra característica comum a todas essas ações é vincularem-se à 13ª Vara Federal de Curitiba, na época titularizada pelo Juiz Sérgio Fernando Moro, que foi quem prolatou a sentença condenatória juntada à peça 199.
14.	A ação penal em questão discute o recebimento de vantagem indevida por parte do grupo empresarial Odebrecht, então presidido pelo Sr. Marcelo Odebrecht. O seguinte excerto da sentença resume bem o fato criminoso objeto da ação penal (peça 199, p. 30) :
146. O acusado André Gustavo Vieira da Silva teria atuado como intermediário da solicitação e do recebimento de vantagem indevida por Aldemir Bendine. 
147. A vantagem indevida teria sido solicitada enquanto Aldemir Bendine era Presidente do Banco do Brasil para a aprovação de uma operação de crédito da Odebrecht Agroindustrial, mas Marcelo Bahia Odebrecht só autorizou o pagamento após Aldemir Bendine ter assumido, a partir de 07/02/2015, o cargo de Presidente da Petrobrás, na expectativa de obter dele auxílio para levantamento de bloqueios cautelares impostos pela Petrobrás na contratação do Grupo Odebrecht a partir da Operação Lavajato.
148. Teriam sido pagos três milhões de reais em três vezes, nas datas de 17/06/2015, 24/06/2015 e 01/07/2015, mas ainda assim Aldemir Bendine não teria logrado cumprir o prometido por conta dos desdobramentos da Operação Lavajato, incluindo a prisão cautelar de Marcelo Bahia Odebrecht em 19/06/2015.
15.	Em nenhuma parte da sentença é citada a Sra. Valdirene Aparecida de Marchiori ou qualquer pessoa ou fato que esteja sendo discutido na presente representação. Fica claro, na sentença, que o pedido de propina foi feito em troca de favorecimento no processo de concessão de financiamento à empresa Odebrecht Agroindustrial, pertencente ao Grupo Odebrecht, pelo Banco do Brasil, mas o pagamento de parte do valor pedido só foi feito após a nomeação do Sr. Bendine para a Presidência da Petrobras, supostamente com o objetivo de impedir perseguições ou atos prejudiciais ao grupo.
16.	O Sr. Joesley Batista, controlador da empresa JBS é citado na sentença em duas oportunidades, ambas para registrar notícia jornalística dando conta de que o Sr. Aldemir Bendine fora indicado por Joesley Batista para a presidência da empresa mineradora Vale do Rio Doce, com o conhecimento do indicado, para obter "compensação financeira a seu grupo e a agentes políticos" (peça 199, p. 114-115) . Com isso, o Sr. Juiz pretendia mostrar o envolvimento não ocasional do Sr. Bendine em atividades criminosas.        
Banco do Brasil
17.	Na diligência ao Banco do Brasil (peça 185) , pediu-se que fosse encaminhada ao Tribunal a relação completa de todos os contratos celebrados com a empresa Torke Empreendimentos e Participações Ltda. Em resposta (peça 187) , o Banco do Brasil encaminhou a relação de contratos apresentada no quadro abaixo, informando que todos os contratos firmados com a referida empresa estão liquidados:
	PROPOSTA
	DATA
	LINHA

	COP 356901399
	20/06/2006
	Contrato Único PJ - Capital de Giro

	COP 356901400 
	20/06/2006
	Cheque Ouro Empresarial

	COP 356906681
	02/08/2013
	Finame Empresarial PSI

	COP 356906972
	25/02/2014
	BB Crédito Empresa - Abertura de Teto

	COP 356906975
	25/02/2014
	BB Crédito Empresa - Veículos

Sentença absolutória transitada em julgado
18.	À peça 169, o Banco do Brasil, por seus advogados, encaminha ao processo a sentença final proferida, em 8/10/2019, nos autos do processo 0013292-89.2015.403.6181, que tramitou na 10ª Vara Federal Criminal de São Paulo, tratando de ação penal proposta pelo Ministério Público Federal em virtude da concessão de crédito no valor de R$ 2,79 milhões, obtido por métodos fraudulentos (sentença à peça 170, p. 1-9) . Segundo os advogados, a sentença absolve os réus relacionados na ação em razão da inexistência de irregularidade. Registram que a sentença transitou em julgado para o Ministério Público Federal em 15/10/2019, conforme certidão à peça 170, p. 16.
19.	Em breve histórico, o Banco do Brasil relata que, apesar do inquérito policial não ter encontrado qualquer irregularidade no empréstimo à Torke, o Ministério Público Federal ofereceu denúncia sustentando posição oposta. A denúncia foi, no entanto, rejeitada pelo Sr. Juiz da 10ª Vara Federal Criminal de São Paulo. Interposto o recurso cabível ao E. TRF da 3ª Região, a decisão de 1º grau foi mantida. Em recurso especial perante o E. STJ, o MPF voltou a não lograr êxito, mas em sede de agravo em recurso especial, determinou-se monocraticamente o prosseguimento da ação. Citados os réus e oferecidas as respectivas defesas, sobreveio a sentença absolutória em causa, já transitada em julgado. Como o MPF não interpôs recurso contra essa decisão de mérito, entende o Banco do Brasil que o próprio Parquet restou convencido da regularidade da operação.       
20.	Na sentença, o Sr. Juiz absolve sumariamente todos os réus da acusação de obtenção, mediante fraude, de financiamento em instituição financeira (art. 19 da Lei 7.492/1986) com base no art. 397, inciso III, do Código de Processo Penal, que prevê essa forma de julgamento quando "o fato narrado evidentemente não constitui crime". O excerto a seguir da r. sentença deixa claros os fundamentos fáticos e de direito prevalecentes na deliberação do Magistrado (peça 170, p. 4-5) :
Em que pese esteja pendente decisão definitiva acerca do recebimento da denúncia, as informações constantes nos autos evidenciam manifesta atipicidade da conduta descrita na inicial acusatória a permitir a absolvição sumária dos acusados. Vejamos.
Segundo a acusação, a fraude necessária para configuração do tipo objetivo da norma penal em comento estaria consubstanciada na alteração do objeto social da empresa Torke, realizada por Valdirene, por sugestão de Alexandre, para atender o interesse do irmão Adelino, a fim de obter financiamento perante o Banco do Brasil S. A., oriundo do Programa BNDES de Sustentação do investimento - BNDES PSI, no valor de R$ 2.792.000,00. Neste ponto, na visão da acusação, o fato de o objeto social relacionado ao "transporte de produtos perigosos", somente ter sido incluído no contrato social da Torke em 20/06/2013, um mês antes de Valdirene ter protocolado a proposta de abertura de crédito, caracterizaria falsidade ideológica, visto que a empresa Torke efetivamente nunca teria se dedicado ao ramo de transportes.
Todavia, tal premissa verifica-se equivocada, uma vez que a partir de farta documentação acostada aos autos, não houve o elemento normativo da fraude para configuração do tipo objetivo.
A obtenção de financiamento por parte de Valdirene, por meio da empresa Torke, para favorecer a empresa Veloz, considerado contrato de prestação de serviços de frete para a Agrícola Jandelle, incorporada pela empresa JBS, já era de conhecimento da instituição financeira antes da aprovação da operação e da concessão do financiamento. (destaques originais)  
21.	Após mencionar os documentos bancários do Banco do Brasil que fazem referência expressa ao contrato entre as empresas Veloz e Jandelle, inclusive prevendo a indicação do banco como recebedor dos pagamentos da Veloz à Torke, o Sr. Juiz prossegue em seu arrazoado da seguinte maneira (peça 170, p. 6) : 
Desse modo, não há como falar que a alteração do objeto social induziu em erro a instituição financeira, uma vez que em nenhum momento houve pretensão por parte dos acusados de esconder ou camuflar tais fatos para a obtenção do financiamento.
Vale dizer que o elemento normativo da fraude consiste no engano malicioso, no embuste, estratagema, ardil ou qualquer outro artifício de má-fé voltado ao intento de obtenção do financiamento, como a utilização de documentos falsos ou adulterados. A situação verificada no caso concreto, no entanto, não se trata de fraude (ardil) utilizada para a obtenção do financiamento, mas sim de adequação do contrato social para a concessão do financiamento pretendido.
Apoio da Seccor
22.	Quanto ao trabalho conjunto com a Seccor (subitem 9.2.2 do Acórdão 2865/2018-TCU-Plenário) , a SecexFinanças solicitou as possíveis informações e documentos que aquela unidade pudesse disponibilizar referentes aos contratos firmados pelo Banco do Brasil com a empresa Torke Empreendimentos e Participações Ltda., bem como a práticas suspeitas em que a referida empresa pudesse estar envolvida (peça 172) .
23.	A Seccor encaminhou o relatório RICE Seccor/Diaccor 1/2020 (peça 173) , por meio do qual informa que, em pesquisa realizada em procedimento de produção de conhecimento daquela unidade, não foram identificados relatórios pretéritos produzidos sobre os objetos e alvos indicados. Informou, ainda, que, no âmbito da Justiça Federal, o assunto tratado neste processo foi também objeto do processo criminal 0013292-89.2015.4.03.6181/SP, cujos elementos principais, como o relatório do inquérito policial e a sentença final de mérito, já transitada em julgado, constam da presente representação.
EXAME TÉCNICO
Novos elementos juntados aos autos
24.	Os subitens 9.2.1 e 9.2.2 do Acórdão 2865/2018-TCU-Plenário, proferido nestes autos de representação, determinam, em suma, o aprofundamento das apurações de todas as irregularidades tratadas no processo, com especial ênfase na averiguação da participação do Sr. Aldemir Bendine, ex-Presidente do Banco do Brasil, na produção dessas irregularidades e de outras que possam ser eventualmente encontradas em outras contratações celebradas com aquela Instituição. 
25.	Para tanto, a SecexFinanças deveria, com o apoio da Secretaria de Estratégias de Controle para o Combate à Fraude e Corrupção (Seccor) , obter o compartilhamento de informações com os órgãos competentes do Ministério Público Federal sobre as irregularidades noticiadas nos autos, além de outras que possam ser obtidas a partir das informações compartilhadas. Reunidas essas informações, deveria a Secex proceder à audiência de todos os agentes públicos do Banco do Brasil responsáveis pelos procedimentos irregulares identificados.
26.	É forçoso reconhecer, porém, que os novos elementos carreados para os autos após a prolação do referido Acórdão não trazem quaisquer indícios da participação do Sr. Aldemir Bendine nas possíveis irregularidades discutidas nos autos, seja fazendo uso do seu poder hierárquico como presidente do banco, pressionando seus subordinados no sentido da viabilização dos financiamentos inquinados, seja como beneficiário dos pagamentos efetuados pela Agrícola Jandelle à empresa Veloz, ou por esta à empresa Torke, administrada pela Sra. Marchiori.
27.	Diversamente, vão em sentido contrário. É o caso da sentença final proferida na ação penal 0013292-89.2015.403.6181, da 10ª Vara Federal Criminal de São Paulo, na qual o Sr. Juiz absolveu sumariamente os acusados da prática de fraude pela concessão do financiamento para a compra dos caminhões reboques, com base no art. 397, inciso III, do CPC, que faculta o julgamento sumário no caso de atipicidade do fato denunciado (peça 170) . Concretamente, o Sr. Juiz considerou que a simples alteração do contrato social da empresa Torke, para que nele conste finalidade consentânea com o objeto do financiamento, não constitui fraude.
28.	O TCU segue estritamente o Princípio da Independência das Instâncias, conforme estabelecido amplamente em sua jurisprudência. Mesmo em se tratando de sentença penal tratando do mesmo fato, o Tribunal já assentou que, "Em face do princípio da independência de instâncias, a absolvição penal por atipicidade de conduta não vincula as esferas civil e administrativa" (Acórdão 423/2010-TCU-Segunda Câmara, Rel.: Min. Aroldo Cedraz) . Mas também já admitiu que, a depender da robustez dos seus fundamentos, a sentença penal absolutória por atipicidade há de ser levada na devida conta pelo TCU. É o que sugere a seguinte ementa ao recente Acórdão 1590/2019-TCU-Plenário (Rel.: Min. Ana Arraes) :
É possível, não obstante o princípio da independência das instâncias, considerar sentença judicial absolutória, que conclua pela atipicidade da conduta e pela descaracterização de dolo ou má-fé por parte do réu, como elemento favorável ao responsável no âmbito do TCU, em especial quando a absolvição judicial se basear em conjunto probatório robusto.
29.	No presente caso, é notoriamente dificultoso tomar como fraudulenta a alteração do contrato social de empresa pelo simples fato de ter sido processada a poucos dias da contratação do financiamento e ter sido feita a pedido do gerente responsável pela operação se os fatos desmentem de forma absoluta a existência de qualquer tipo de conluio entre o gerente e a administradora da empresa. Pelo contrário, a prova dos autos é firme no sentido de que o relacionamento entre esses dois responsáveis era estritamente profissional. Além do mais, cabia ao gerente solicitar a adequação dos objetivos sociais em vista da finalidade pretendida do financiamento, que era a locação de máquinas, o que também está estabelecido nos autos de forma indisputável.
30.	Portanto, o provimento judicial no sentido da inexistência de fraude é até mais do que plausível em vista dos elementos probatórios presentes nos autos, situando-se na verdade em campo próximo ao da certeza. Em face disso, há que se tomar a r. sentença absolutória em pauta, já transitada em julgado, como elemento probatório relevante em favor da tese de inexistência de fraude na concessão do financiamento à empresa Torke.
31.	Com relação à existência de outros contratos entre a instituição bancária e a empresa Torke, possivelmente maculados por interferências indevidas do ex-presidente do Banco do Brasil, a resposta à diligência promovida junto à referida instituição permite concluir que tais contratos não existem. Como se pode ver pelo quadro mostrado no item 16, os únicos contratos firmados com a Torke além daqueles que já estão sendo tratados neste processo, em número de dois, foram celebrados em 2006, cujos objetos referem-se a recursos para capital de giro e utilização de cheque ouro empresarial. Ocorre que o Sr. Aldemir Bendine foi nomeado para a Presidência do Banco do Brasil em 23/4/2009, conforme pesquisa na internet, resultando improdutiva essa linha de apuração.             
32.	Quanto a um possível compartilhamento de informações com o Ministério Público Federal em relação a possíveis investigações em andamento envolvendo o ex-presidente do Banco do Brasil, especialmente no que diz respeito a possíveis triangulações indevidas com empresas pertencentes ao Sr. Wesley Batista, as duas forças tarefas da Operação Lava Jato, em Curitiba-PR e no Rio de Janeiro-RJ, responderam que não existem informações nesse sentido.
33.	Consultada a Polícia Federal, também por meio do pessoal de apoio àquela operação nas cidades citadas, a resposta é que não foram encontrados arquivos atendendo aos parâmetros fornecidos pelo TCU. Para avaliação da Corte, no entanto, a instituição policial remeteu cópia da ação penal 5035263-15.2017.404.7000, tratando do recebimento, por parte do Sr. Aldemir Bendine, de propina no valor de R$ 3 milhões. Porém, não há qualquer vinculação com o caso tratado nestes autos, não havendo qualquer citação da Sra. Valdirene Marchiori. O Sr. Joesley Batista é citado no caso da suposta indicação do Sr. Bendine para a presidência da Companhia Vale do Rio Doce, com intuito de favorecimento indevido, não havendo relação aparente, nesse intento, com a presente representação.        
34.	Quanto aos demais fatos tratados nos autos a instrução à peça 174 listou todas as irregularidades anotadas no processo relativas aos dois contratos de financiamento firmados entre o Banco do Brasil e a empresa Torke. Procurou-se dessa forma dar cumprimento ao subitem 9.2.1 do Acórdão 2865/2018-TCU-Plenário, que determinou que o aprofundamento na apuração dos fatos deveria abranger as irregularidades perpetradas nos dois financiamentos concedidos pelo Banco do Brasil em favor da empresa Torke Empreendimentos e Participações Ltda., bem como nos demais contratos porventura celebrados com a mesma firma, incluindo também irregularidades porventura praticadas pelo Sr. Aldemir Bendine (ex-Presidente do Banco do Brasil) .
35.	A referida instrução, elaborada pelo AFCE Admilton Pinheiro Salazar Junior, por seus lídimos fundamentos, passa a ser integralmente reproduzida nesta instrução quanto ao mérito dos fatos tratados nos autos, fazendo-se apenas pequenos ajustes de forma, como a numeração dos parágrafos e supressão dos trechos que justificavam a realização da diligência promovida na última etapa processual.
Transcrição da instrução à peça 174 com a nova discussão de mérito da presente representação 
36.	Consta dos autos que o Banco do Brasil concedeu os seguintes financiamentos à empresa Torke Empreendimentos e Participações Ltda.:
	a) Contrato de Abertura de Crédito Fixo NR. 40/00175-X (peça 14, p. 18 a 34) ;
	b) Contrato de Abertura de Crédito Fixo - BB Crédito Empresa NR. 356.902.899 (peça 42, p. 40 a 55) .
37.	Em relação ao Contrato 40/00175-X, firmado em 2/8/2013, cujo objeto era a abertura de crédito até o limite de R$ 2.792.000,00 para a aquisição de cinco caminhões tratores e cinco semi-reboques carroceria fechada, tendo sido utilizado o valor total nessa finalidade (peça 14, p. 18 a 34 e 182 a 191) , os fatos perpetrados que eventualmente poderiam ser irregulares são os seguintes (de acordo com os elementos presentes nos autos até o presente momento) :
	a) concessão de crédito a Valdirene Aparecida de Marchiori (também chamada na imprensa de "Val Marchiori") , por meio da empresa Torke Empreendimentos e Participações Ltda., apesar de apresentar pendência financeira e de não possuir capacidade de pagamento, o que infringiria regras do Banco do Brasil e do BNDES (peça 1, p. 1) ;
	b) a empresa Torke apresentou como comprovação de receita a pensão alimentícia dos dois filhos menores de idade de Val Marchiori (peça 1, p. 1) ;
	c) o crédito foi para a aquisição de caminhões, contudo a empresa Torke não possuía experiência na área de transportes (peça 1, p. 1) ;
	d) Val Marchiori era amiga do presidente do Banco do Brasil (peça 1, p. 1) ;
	e) os caminhões adquiridos foram imediatamente locados à empresa Veloz Empreendimentos (peça 1, p. 1) ;
	f) os fiadores da operação, o irmão e a cunhada de Val Marchiori, donos da empresa Veloz Empreendimentos, não apresentavam recursos para garantir a operação, tendo o Banco do Brasil dispensado a comprovação de capacidade de pagamento da tomadora do crédito e dos fiadores (peça 1, p. 2) ;
	g) o Banco do Brasil primeiro aprovou limite de crédito de R$ 3 milhões para Val Marchiori e depois a instruiu para elaborar uma série de documentos sem os quais ela não teria o financiamento aprovado pelo BNDES (CNPJ, demonstrações contábeis válidas, previsão no contrato social para "aluguel de caminhões") - peça 1, p. 3;
	h) o Banco do Brasil aprovou o crédito em 10 de junho, mas só em 20 de junho ocorreu a alteração do contrato social da empresa Torke incluindo a locação de caminhões no seu objeto social (peça 1, p. 4) ;
	i) houve concessão de financiamento pelo Banco do Brasil S.A. à empresa Torke Empreendimentos e Participações LTDA, CNPJ 07.899.444/0001-50, em 2/8/2013, no valor de R$ 2.792.000,00, a partir de linha subsidiada pelo BNDES, flexibilizando-se a operação a tomador cuja administradora possuía restrições relativas a inadimplemento anterior com o Banco do Brasil e dívida cedida ao mercado, em desacordo com a tabela de anotações cadastrais integrante da Instrução Normativa do Banco do Brasil 529-1 (peça 48, p. 1; peça 49, p. 11, item 71, alínea "a.1") ;
	j) o financiamento foi permeado por evidentes simulações para a fraude na viabilização da operação de crédito (alteração simulada do estatuto social da empresa apenas sob o aspecto formal) -peça 154, p. 2;
	k) a empresa Torke se destinava originalmente à participação "no capital social de outras sociedades, como quotistas ou acionistas e administração de bens próprios", tendo em menos de um mês passado a se destinar à participação "no capital social de outras sociedades, como quotistas ou acionistas, administração de bens próprios, e, ainda, participação em empreendimentos, intermediação de negócios e consultoria empresarial e a prestação de serviços de carga, descarga e remoção, agenciamento, consolidação e desconsolidação de cargas, transporte de passageiros e documentos, locação de veículos e equipamentos, logística multimodal e transporte de cargas rodoviárias, marítimas e ferroviárias, nacionais e internacionais, comissária de despachos aduaneiros, transporte rodoviário de produtos regulados pela Anvisa, transporte rodoviário de produtos perigosos e agenciamento de carga internacional, bem como a prestação de serviços de representação industrial e comercial" (peça 154, p. 3) ;
	l) os agentes públicos do Banco do Brasil teriam considerado na Súmula de Análise de Risco e Limite de Crédito os potenciais recebíveis decorrentes da cessão dos caminhões pela empresa Torke em prol da empresa Veloz para o subsequente fretamento exclusivo em favor da Agrícola Jandelle S.A., a despeito de a Torke se constituir apenas como "fictícia empresa de fachada" (peça 154, p. 3) ;
	m) possível triangulação entre as empresas Torke Empreendimentos e Participações Ltda., CNPJ 07.899.444/0001-50, a empresa Veloz Transportes, Empreendimentos, Participações e Administração de Bens Ltda., CNPJ 18.004.559/0001­55, e a empresa Agrícola Jandelle S.A., CNPJ (da matriz) 74.101.569/0024-76 (integrante do grupo Big Frango, posteriormente adquirido pelo grupo JBS) , haja vista a existência de relações pessoais entre a administradora da empresa Torke e os sócios das demais empresas, bem como a Torke ter adquirido os caminhões  para imediata locação à empresa Veloz (locação efetuada por valor total muito superior ao de aquisição) e esta ter efetuado o subsequente e exclusivo fretamento dos veículos à Agrícola Jandelle (por valor mensal muito superior ao valor mensal de locação) - peça 154, p. 3-4;
	n) possível utilização do contrato e da triangulação acima para lavagem de dinheiro recebido indevidamente por pessoas ligadas a Valdirene Aparecida de Marchiori, inclusive Aldemir Bendine, CPF XXX.980.408-XX (que seria amigo de Valdirene Marchiori) , então presidente do Banco do Brasil, dinheiro recebido seja do grupo JBS, seja de Wesley Batista ou de Joesley Batista (Wesley Batista teria se tornado diretor da Agrícola Jandelle S.A., e reportagem da Folha de São Paulo de 2/9/2017 noticia que "Joesley Batista, dono do grupo JBS, disse a investigadores da Lava Jato ter emprestado R$ 5 milhões ao ex-presidente da Petrobras e do Banco do Brasil, Aldemir Bendine") - peça 154, p. 3-4;
	o) podem ter ocorrido eventuais ilícitos criminais contra o BB e o BNDES (peça 154, p. 5) .
38.	Elencados os potenciais ilícitos - independentemente da avaliação de existência de competência desta Corte - será agora empreendida nova análise em relação a todos esses fatos, que constituem possíveis irregularidades especificamente relacionadas ao Contrato 40/00175-X. Ressalta-se, no entanto, que alguns desses fatos parecem extrapolar a competência deste Tribunal por se tratar de possíveis ilícitos civis ou criminais em atos estritamente privados, sem conexão demonstrada com a entidade jurisdicionada objeto da presente análise.
39.	Fato "a": concessão de crédito a Valdirene Aparecida de Marchiori (também chamada na imprensa de "Val Marchiori") , por meio da empresa Torke Empreendimentos e Participações Ltda., apesar de apresentar pendência financeira e de não possuir capacidade de pagamento, o que infringiria regras do Banco do Brasil e do BNDES.
	Fato "b": a empresa Torke apresentou como comprovação de receita a pensão alimentícia dos dois filhos menores de idade de Val Marchiori.
	Fato "f": os fiadores da operação, o irmão e a cunhada de Val Marchiori, donos da empresa Veloz Empreendimentos, não apresentavam recursos para garantir a operação, tendo o Banco do Brasil dispensado a comprovação de capacidade de pagamento da tomadora do crédito e dos fiadores.
39.1.	Análise: não houve concessão de crédito a Valdirene Aparecida de Marchiori. Houve concessão de crédito à empresa Torke Empreendimentos e Participações Ltda., conforme se verifica no preâmbulo do Contrato 40/00175-X (peça 14, p. 18) .  O contrato social dessa empresa foi registrado na Junta Comercial do Estado de São Paulo (Jucesp) em 9/3/2006 (peça 25, p. 128) . A partir de 14/3/2006, conforme alteração do contrato social registrado na Jucesp em 31/3/2006 (peça 25, p. 128 a 134) os dois sócios anteriores se retiraram da empresa, passando a ser sócios dois filhos menores de Valdirene Aparecida de Marchiori: Victor Marchiori Ulinski e Eike Marchiori Ulinski, nascidos em 24/10/2005. Os dois menores eram representados por sua mãe, Valdirene Aparecida de Marchiori, que aparece no contrato social e no cadastro nacional de pessoa jurídica como administradora da empresa (peça 45, p. 6) .
39.2.	O § 3º do art. 974 do Código Civil ampara a existência de sócios incapazes, a exemplo de sócios menores de dezoito anos, in verbis:
§ 3º O Registro Público de Empresas Mercantis a cargo das Juntas Comerciais deverá registrar contratos ou alterações contratuais de sociedade que envolva sócio incapaz, desde que atendidos, de forma conjunta, os seguintes pressupostos:
I - o sócio incapaz não pode exercer a administração da sociedade;
II - o capital social deve ser totalmente integralizado;
III - o sócio relativamente incapaz deve ser assistido e o absolutamente incapaz deve ser representado por seus representantes legais.
39.3.	Contudo, referido § 3º foi incluído pela Lei 12.399, de 1º/4/2011, mas a participação dos menores na empresa Torke iniciou-se em 31/3/2006, o que poderia gerar dúvidas quanto à legalidade da alteração contratual efetuada nessa data.
39.4.	Necessário, portanto, registrar que a jurisprudência do Supremo Tribunal Federal considerava legal a presença de sócios menores em sociedades por quotas de responsabilidade limitada desde 1976, com o julgamento do Recurso Extraordinário 82.433, cuja ementa se transcreve abaixo (o acórdão pode ser encontrado na Revista Trimestral de Jurisprudência, volume 78, p. 608 a 610, disponível na Internet, no endereço "http://www.stf.jus.br/arquivo/cms/publicacaoRTJ/anexo/078_2.pdf") :
Sociedade por quotas de responsabilidade limitada. Participação de menores, com capital integralizado e sem poderes de gerência e administração, como cotistas. Admissibilidade reconhecida, sem ofensa ao art. 1º do Código Comercial.
39.5.	Tal posicionamento já era adotado pela melhor doutrina, como citado no voto do acórdão referido acima.
39.6.	Em razão da jurisprudência do STF, o Departamento Nacional de Registro do Comércio (DNRC) expediu às Juntas Comerciais o Ofício-circular 22, de novembro de 1976, expressando seu entendimento:
Tendo em vista que a jurisprudência é fonte de lei e como as decisões do STF a tornam exigível aos casos análogos, entende o DNRC que, doravante, as Juntas Comerciais devem aceitar e deferir os contratos sociais onde figurem menores impúberes, desde que as suas cotas estejam integralizadas e não constem nos contratos sociais atribuições aos mesmos, relativos à gerência e administração".
39.7.	Esse entendimento do DNRC se manteve ao longo dos anos, como se verifica nas Instruções Normativas 12, de 29/10/1986 (art. 4º) ; 29, de 19/4/1991 (art. 17) ; e 98, de 23/12/2003 (itens 1.2.10, 1.2.16.5 e 1.2.23.7 do Manual de Atos de Registro de Sociedade Limitada, aprovado pela IN 98/2003) .
39.8.	Conclui-se que a concessão de crédito foi efetuada à empresa Torke Empreendimentos e Participações Ltda. (não à pessoa física Valdirene Aparecida de Marchiori) e que a existência de sócios menores em sociedades por quotas de responsabilidade limitada, representados ou assistidos e sem poderes de administração, já era aceita no sistema jurídico brasileiro mesmo antes do advento da Lei 12.399, de 2011.
39.9.	No que se refere à possível irregularidade de ter sido concedido o crédito à empresa Torke, apesar de haver restrições relativas à capacidade de pagamento da empresa, consta na peça 14, p. 82 a 83, o Balanço Patrimonial da Torke relativo ao exercício de 2011. Verifica-se que a empresa possuía no ativo circulante, em espécie ou em depósitos bancários, valor superior a R$ 1,8 milhão, sendo que mais de R$ 1,2 milhão em depósito bancário no Banco do Brasil. Adicionalmente, a empresa possuía imóveis em valor superior a R$ 9 milhões. O seu passivo se constituía, além do patrimônio líquido, apenas em obrigações tributárias em valor inferior a R$ 125 mil e em empréstimo aos sócios em valor inferior a R$ 9 mil. 
39.10.	Ademais, a Torke havia celebrado com a empresa Veloz Transportes, Empreendimentos, Participações e Administração de Bens Ltda. um contrato de locação dos caminhões a serem adquiridos, por um prazo de 120 meses, pelo valor mensal de R$ 75 mil, que deveria ser depositado na conta corrente da Torke no Banco do Brasil (peça 25, p. 96-108) .
39.11.	Deve-se registrar que é verdade que consta na súmula de análise de risco e limite de crédito, no campo "parecer da agência", a afirmação de que "a operacional afirma que a empresa atua na prestação de serviços diversos, consultoria, marketing e atendimentos especializados a pessoas e empresas. Suas receitas são originadas de campanhas publicitárias da administradora e, também, das pensões alimentícias recebidas pelos sócios da empresa" (peça 14, p. 49) . 
39.12.	Em princípio, rendas de campanhas publicitárias de Valdirene Marchiori são renda dessa pessoa física, não da empresa Torke, da mesma forma que pensões alimentícias de Victor Ulinski e Eike Ulinski são renda dessas pessoas físicas, não da empresa. Como não há documentos comprovando essa afirmação da agência, não se pode afirmar - ao menos processualmente - se a afirmação decorre de provas documentais ou de mera referência testemunhal (mesmo informal) com a Sra. Valdirene Marchiori.
39.13.	Observa-se, pelas características, que a empresa Torke foi criada como uma holding patrimonial, também denominada de "administradora de bens próprios". Uma holding é uma empresa que têm o objetivo de participar de outras empresas como sócia ou acionista. Existem holdings puras, mas existem também holdings mistas, as quais, além de participar de outras empresas, possuem outra (s) atividade (s) . 
39.14.	Já a holding patrimonial é uma empresa constituída com o objetivo específico de administrar o patrimônio de uma ou mais pessoas físicas, que se tornam patrimônio da holding. Assim, as pessoas físicas passam a possuir os bens não mais em seus próprios nomes, mas no nome da pessoa jurídica. A constituição de uma holding patrimonial é perfeitamente legal no direito brasileiro, e ela é utilizada em razão de vantagens relacionadas ao planejamento tributário e à sucessão hereditária. 
39.15.	É comum a utilização de holding patrimonial para a administração de imóveis próprios destinados à locação. Verifica-se que o endereço da empresa Torke é idêntico ao do domicílio de Valdirene Marchiori e de seus dois filhos (peça 25, p. 128 e 129) e que a empresa não possuía empregados, ao menos no ano de 2012 (peça 14, p. 165) . Tais fatos podem decorrer do fato de a Torke ser originariamente uma holding patrimonial familiar, que não possuía necessidade de ter sede em outro endereço, nem de possuir funcionários. Surge a dúvida se tal situação não teria levado a certa confusão de conceitos por parte de Valdirene Marchiori e ela tenha movimentado as rendas das pessoas físicas na conta corrente da empresa, considerando assim que tais valores seriam receitas da empresa. Ou, alternativamente, ela pode ter decidido prover às necessidades de seus dois filhos utilizando apenas o pró-labore a que eles tinham direito da Torke, e em consequência dessa decisão, efetuasse a doação mensal à empresa do valor correspondente às pensões alimentícias de seus filhos e de parte de seus rendimentos pessoais, haja vista que se tratava de uma holding patrimonial familiar.
39.16.	Apesar da existência dessa afirmação no parecer da agência, de que receitas da Torke seriam originadas de campanhas publicitárias da administradora e de pensões alimentícias recebidas pelos sócios da empresa, considerando-se os dados do Balanço Patrimonial da Torke e o contrato de locação com a Veloz, bem como que no anexo à súmula de análise de risco e limite de crédito, no campo "comentários da situação econômico-financeira", foi ressaltado que o capital integralizado era superior a R$ 10 milhões e o ativo imobilizado era superior a R$ 9 milhões (peça 14, p. 61) , constando ainda a "análise de capacidade de pagamento" na peça 14, p. 63 a 67, considera-se improcedente a alegação de que a Torke não possuiria capacidade de pagamento.
39.17.	No que se refere à possível irregularidade de ter sido concedido o crédito à empresa Torke apesar de haver restrições relativas à capacidade de pagamento dos fiadores, constata-se que foram fiadores do Contrato 40/00175-X, conforme a Cláusula Trigésima Primeira, Valdirene Aparecida de Marchiori, Adelino Marcos de Marchiori e Rosângela Hernandes (peça 14, p. 29 a 31) .
39.18.	Na súmula de análise de risco e limite de crédito, no campo "Condições para utilização do Limite de Crédito", em seu item 1, alínea "e", são exigidas como garantias mínimas, entre outras, a "coobrigação obrigatória da administradora Valdirene Aparecida Marchiori, ainda que sem recursos computáveis compatíveis", bem como a "coobrigação dos sócios da Veloz Empreendimentos Participações e Administração de Bens Ltda. mesmo que sem a comprovação de recursos líquidos computáveis".
39.19. 	Embora a redação possa dar margem a alguma dúvida, a condição imposta pela súmula parece ser a de que Valdirene Aparecida de Marchiori, Adelino Marcos de Marchiori e Rosângela Hernandes teriam de ser fiadores do contrato de financiamento, estando dispensada a comprovação de recursos compatíveis. Nesse caso, não se pode atestar exatamente que os fiadores não possuíam capacidade de pagamento; mas sim que o Banco do Brasil dispensou a comprovação de capacidade de pagamento dos fiadores.
39.20.	A dispensa da comprovação da capacidade de pagamento dos fiadores citados está amparada pelos itens 1.3.10, 1.5.1 a 1.5.1.1.1.1 e 2.9 a 2.9.2 da IN 672-1 (peça 14, p. 239, 240 e 242) . Transcrevem-se tais itens a seguir, juntamente com o item 2.10:
1.3.10. A garantia representada por aval ou fiança deve ser prestada por pessoa idônea que possua recursos líquidos compatíveis com a obrigação a assumir, salvo quando a norma geral ou o despacho do limite de crédito analisado no âmbito da Dicre, expressamente, dispensar a exigência de recursos líquidos.
 (...) 
1.5.1. O tratamento diferenciado consiste na vinculação de garantias conforme abaixo:
1.5.1.1. Para clientes risco A ou B: 
1.5.1.1.1. garantia do bem objeto do financiamento e garantia fidejussória, ainda que sem recursos 
líquidos, nas operações de: 
1.5.1.1.1.1. Finame Empresarial e seus programas vinculados;
 (...) 
2.9. A exigência de recursos líquidos compatíveis com a obrigação a assumir pode ser dispensada nas situações abaixo, não impactando os recursos computáveis do prestador da garantia:
2.9.1. quando admitido nos limites de crédito analisados na Dicre; (*) 
2.9.2. quando objetivar, tão somente, a vinculação moral dos dirigentes, entendido que a medida não configura atendimento à exigência de garantias para lastro de operação; (*) 
 (...) 
2.10. A dispensa de recursos líquidos amparada nas situações marcadas com o sinal (*) deve ser registrada na nota técnica, parecer ou no despacho da operação.
39.21.	Registre-se que a principal garantia da operação é o próprio bem adquirido (no caso, os caminhões e os semi-reboques) , dado em alienação fiduciária. A fiança é uma garantia adicional. Ao apresentar como uma das condicionantes que Valdirene Aparecida de Marchiori, Adelino Marcos de Marchiori e Rosângela Hernandes fossem fiadores, dispensando a comprovação de recursos compatíveis, já havia sido afirmado anteriormente que para o estabelecimento do limite de crédito considerou-se, entre outros, a avaliação da projeção do fluxo de caixa que sinalizava que a Torke teria capacidade para honrar os compromissos. 
39.22.	Conclui-se que em decorrência dessa consideração a Diretoria de Crédito (Dicre) dispensou a comprovação da exigência de recursos líquidos dos fiadores, nos termos previstos no item 1.3.10 da IN 672-1. Até mesmo porque a fiança não configurava atendimento à exigência de garantias para lastro da operação (já garantida pela alienação fiduciária dos bens e pelos recebíveis da Veloz) , nos termos do item 2.9.2 da IN 672-1. Consequentemente, de modo estrito, existe base normativa para que os fiadores não tenham comprovado capacidade de pagamento.
39.23.	No que se refere à possível irregularidade de concessão de crédito à empresa Torke, apesar de haver restrições relativas à existência de pendência financeira, foi verificado que o item 4 do campo "Condições para utilização do Limite de Crédito" da Súmula de Análise de Risco e Limite de Crédito (peça 14, p. 53) estabelece que: "tendo em vista as restrições impeditivas em nome da administradora Valdirene Aparecida Marchiori (replicadas) , a contratação de operações em nome da empresa Torke está condicionada a observação das instruções vigentes sobre o assunto e acerca das ocorrências notadamente o contido na IN 529-1, itens 11 (impedimentos) e 12 (replicações) ".
39.24.	No "Enfoque Mercadológico e Empresarial", integrante dos Módulos de Consulta (documento anexo à Súmula de Análise de Risco e Limite de Crédito - peça 14, p. 59) , está registrada a seguinte situação relativa a Valdirene Aparecida de Marchiori:
Consta sua participação na Valmar Veículos Ltda (ficad - 99% - com ingerência) , CNPJ 03.818.177/0001-98 (Baixado na Receita Federal) . A empresa possui restrições impeditivas (Inadimpl. Banco Federal/Dívida Fiscal - Fonte Cadin) no período de 07/2005 a 08/2012. Consta, ainda, anotação de Dívidas Cedidas ao Mercado de 05/2003 (Baixadas pelo Código de Defesa do Consumidor) .
39.25.	Tal irregularidade foi objeto de audiência (TC Processo 029.729/2014-9) , nos termos expostos abaixo, dos responsáveis Alexandre de Melo Canizella, Hamilton Soares Homobono, Simone Aparecida Floriano, Fabiana Aparecida Schiavon, Geroncio Paes de Luna Filho, Marlon de Castro Lauria, Maurício Macoto Tinen, Asclepius Ramatiz Lopes Soares, João Vagnes de Moura Silva, Márcio Aloisio Tavares Scalioni, Marcelo Nobuhiko Shimmoto, Oscar Yassuo Sawae e Carlos Roberto Petri:
concessão de financiamento pelo Banco do Brasil S.A. à empresa Torke Empreendimentos e Participações Ltda., CNPJ 07.899.444/0001-50, em 2/8/2013, no valor de R$ 2.792.000,00, a partir de linha subsidiada pelo BNDES, flexibilizando a operação a tomador cuja administradora possuía restrições relativas a inadimplemento anterior com o Banco do Brasil e dívida cedida ao mercado, em desacordo com a tabela de anotações cadastrais integrante da Instrução Normativa do Banco do Brasil 529-1 (peça 14, p. 18-34; peça 25, p. 10-11 e 217-224 - TC Processo 029.729/2014-9) .
39.26.	Ao analisar as razões de justificativa apresentadas pelos responsáveis em relação a essa irregularidade, a SecexFazenda se manifestou pelo acolhimento das razões apresentadas por Marcelo Nobuhiko Shimmoto, Oscar Yassuo Sawae e Carlos Roberto Petri e pela rejeição das demais. Os argumentos para o acolhimento das razões de justificativa foram expendidos na instrução de peça 128, itens 29 e 30, transcritos abaixo:
29. Desse modo, percebe-se que a Diretoria de Crédito, primeira instância propriamente dita do processo decisório de concessão de crédito, estabeleceu, por meio da Súmula de Análise de Risco e Limite de Crédito, as condicionantes para a aprovação da operação (observação das instruções vigentes sobre o assunto e acerca das ocorrências notadamente o contido na IN 529-1) . Ademais, fez menção à instrução que regulamenta as operações customizadas - IN 673-1 (ainda que não tenha feito alusão ao item que regulamenta a customização) . 
30. Assim, em face de suas competências atinentes à análise do risco de crédito, percebe-se que as restrições e os impedimentos para a realização da operação foram levantados e foi ressaltada a necessidade de se observar os normativos sobre a referida matéria pelas outras instâncias do processo decisório. Desse modo, não há razoabilidade em se responsabilizar os integrantes da diretoria em tela pela aprovação do risco de crédito da operação em análise. 
39.27.	Tendo a SecexFazenda proposto, em relação à irregularidade ora analisada, a rejeição das razões de justificativa e aplicação de multa a Alexandre de Melo Canizella, Hamilton Soares Homobono, Simone Aparecida Floriano, Fabiana Aparecida Schiavon, Geroncio Paes de Luna Filho, Marlon de Castro Lauria, Maurício Macoto Tinen, Asclepius Ramatiz Lopes Soares, João Vagnes de Moura Silva e Márcio Aloisio Tavares Scalioni (peça 128, item 80) , o Ministério Público junto ao TCU manifestou-se de acordo com as conclusões da instrução e anuiu ao encaminhamento proposto (peça 135) .
39.28.	No voto inicial do Relator, Ministro José Múcio, ele se manifestou pelo acolhimento de todas as razões de justificativa (p. 157) . Entendeu que a Súmula de Operação - Proposta 356.906.681 (peça 14, p. 35 a 48) apresentava motivação adequada à operação em questão e que as IN 57-1, IN 673-1 e IN 606-1 autorizavam a superação das restrições. Destacou que a restrição seria relativa a uma dívida de pequena monta, no valor de R$ 900,00, e que não há comprovação de que o deferimento da operação se deu com evidente risco ou efetivo prejuízo à instituição financeira. Ressaltou a Decisão 859/1999-Plenário, que não tratava o caso de ilegalidade, inconstitucionalidade, fraude ou locupletamento, que a operação, no aspecto econômico-financeiro, mostrava-se viável e rentável quando do deferimento do crédito, e que a operação se encontra em situação regular no que tange ao pagamento das prestações.
39.29.	Divergindo do posicionamento do Relator, o Revisor, Ministro-Substituto André Luís de Carvalho, manifestou-se pelo acolhimento da proposta da SecexFazenda, acrescentando outros itens, entre os quais a determinação à então SecexFazenda para autuar específico processo apartado de representação, com o intuito de aprofundar a verificação de outras irregularidades porventura perpetradas (peça 154) .
39.30.	O Ministro Relator apresentou então votos complementares (peças 156 e 155) , tendo, ao final, acolhido, por prudência, proposta do Ministro Revisor no sentido de que fosse aprofundado o exame de mérito.
39.31.	O Ministro Revisor, nas considerações finais de seu voto, após a discussão do feito na Sessão de 5/12/2018, passou a acompanhar o voto final oferecido pelo Ministro Relator.
39.32.	Na Súmula de Operação - Proposta: 356.906.681 (peça 14, p. 35 a 48) , em seu título "7. NOTA TÉCNICA", item 1, alínea "c", consta o seguinte:
c) RELEVÂNCIA DAS ANOTAÇÕES RESTRITIVAS: ADMINISTRADORA/COOBRIGADA DA OPERAÇÃO, A SRA. VALDIRENE APARECIDA MARCHIORI, POSSUI ANOTAÇÃO IMPEDITIVA RELATIVA (DIVIDAS CEDIDAS AO MERCADO) BAIXADA PELO CÓDIGO DE DEFESA DO CONSUMIDOR.
39.33.	Já no item 2, alínea "b", consta o seguinte:
b) PROPOSTA CUSTOMIZADA:
 ( ) NÃO ( X ) SIM - ESPECIFICAR: OPERAÇÃO CUSTOMIZADA EM FUNÇÃO DA EXISTÊNCIA DE ANOTAÇÃO IMPEDITIVA EM NOME DA ADMINISTRADORA/COOBRIGADA DA OPERAÇÃO, A SRA. VALDIRENE APARECIDA MARCHIORI, BAIXADA PELO CDC. 
- MONTANTE DAS OPERAÇÕES CUSTOMIZADAS DO CLIENTE (INCLUSIVE ESTA) : R$ 2.792.000,00
39.34.	No título "8. PARECER" da mencionada Súmula de Operação - Proposta: 356.906.681, consta o parecer da Superintendência de Varejo de São Paulo Capital, nos seguintes termos:
PARECER DA SUPER VAREJO SÃO PAULO CAPITAL-SP - 2013/7182
ALÇADA SUBCOMITE DE OPERAÇÕES: OPERAÇÃO CUSTOMIZADA DEVIDO A EXISTÊNCIA DE ANOTAÇÕES IMPEDITIVAS EM NOME DO COOBRIGADO "VALDIRENE APARECIDA DE MARCHIORI, CONFORME IN 529-1 ITENS 11.2.8, 12.3.2.2, 12.3.2.4. E IN 756-1 ITEM 7.22
MONTANTE DAS OPERAÇÕES CUSTOMIZADAS DO CLIENTE: 2.792.000,00,
CONSIDERANDO O EXPOSTO:
- PARECER FAVORÁVEL DA AGÊNCIA;
 - EMPRESA CONSTITUÍDA E CLIENTE BB DESDE 2006; 
- INEXISTÊNCIA DE ANOTAÇÕES CADASTRAIS IMPEDITIVAS EM NOME DA EMPRESA;
- CAPACIDADE DE PAGAMENTO SUPERAVITÁRIA DE ACORDO COM SÚMULA DICRE 2013/0005472 DE 02/04/2013;
- O RISCO "B" DA OPERAÇÃO E DO CLIENTE;
ENCAMINHAMOS A OPERAÇÃO, COM NOSSO PARECER FAVORÁVEL, NAS SEGUINTES CONDIÇÕES:
 (...) 
39.35.	Finalmente, no título "9. DESPACHO" da mencionada Súmula de Operação, no campo "OUTRAS INFORMAÇÕES" consta o seguinte:
C) CONSULTADA POR ESTA UNIDADE QUANTO À CUSTOMIZAÇÃO PROPOSTA (RESTRIÇÃO CDC) , CONSIDERANDO INCLUSIVE O RESOLVE Nº 3.348.304, AS OPERACIONAIS INFORMARAM (2013/38608081, DE 17/7/2013) : "TRATA-SE DE ANOTAÇÃO BAIXADA PELO CDC REPLICADA DE 03.818.177/0001-98 VALMAR VEICULOS LTDA, CÓDIGO 320 - DÍVIDAS CEDIDAS AO MERCADO, O QUE IMPEDE A FLEXIBILIZAÇÃO DA MESMA. SOLICITAMOS A CONTINUIDADE DA ANÁLISE DA PROPOSTA COMO CUSTOMIZADA EM FUNÇÃO DA EXISTÊNCIA DESTA ANOTAÇÃO DE MARCHIORI, BAIXADA PELO CDC".
39.36.	A principal norma sobre customização se encontra no item 1.6 da IN 673-1, o qual é transcrito abaixo, juntamente com o item 1.6.1 (peça 14, p. 252) :
1.6. Customização 
1.6.1. Operação customizada é derivada de uma operação padronizada que não estando de acordo com as exigências regulamentares, é realizada para atender às necessidades do cliente, preservados os interesses do Banco. A prerrogativa não se aplica nos casos que contrariem ou extrapolem: 
1.6.1.1. dispositivos legais; 
1.6.1.2. determinações/regulamentações do Conselho Monetário Nacional ou do Banco Central do Brasil; 
1.6.1.3. exigências impostas pelos órgãos alocadores de recursos;
1.6.1.4. estatuto do Banco;
1.6.1.5. as políticas de crédito do Banco; 
1.6.1.6. os encargos financeiros praticados pelo Banco; 
1.6.1.7. o limite de crédito do cliente;
1.6.1.8. as definições quanto à customização previstas nas normas das linhas de crédito.
39.37.	Entende-se que a "flexibilização" (mencionada no título "9. DESPACHO" da Súmula de Operação, no campo "OUTRAS INFORMAÇÕES", alínea "c" - peça 14, p. 46) não coincide com o conceito de "customização". A alteração de peso de impedimentos (flexibilização) ocorre em operação que está de acordo com as exigências regulamentares, que autorizam a alteração de peso naquele caso concreto. Já a customização se direciona a operações que não estão de acordo com as exigências regulamentares, mas ainda assim poderão ser deferidas para atender às necessidades do cliente, preservados os interesses do Banco.
39.38.	Quando as "operacionais" informam a existência de anotação (baixada) que não pode ser flexibilizada e solicitam a continuidade da análise da proposta como customização em função da existência dessa anotação (peça 14, p. 46) e o subcomitê de operações defere a proposta de financiamento, isso não significa que o subcomitê infringiu a norma que não permite a flexibilização. O que tal órgão corporativo fez foi deferir a proposta sob a modalidade de customização, que autoriza o deferimento de proposta que não atende à regulamentação (caso da proposta analisada, que possuiria anotação restritiva que não poderia ser flexibilizada) .
38.39.	Registra-se que a impressão que se tem em relação às restrições levantadas quando da análise do pedido de financiamento é que a informação de que "consta, ainda, anotação de Dívidas Cedidas ao Mercado de 05/2003 (Baixadas pelo Código de Defesa do Consumidor) " foi incluída equivocadamente. Com efeito, se a anotação foi baixada, significa que ela não pode produzir efeitos, não podendo ser utilizada para indeferir uma solicitação de financiamento.
39.40.	A IN 529-1, que trata de cadastro (peça 14, p. 274 a 282) , estabelece o seguinte em seus itens 12.6.1, 12.11.1, 12.11.1.2, 12.11.2, 12.11.2.4, 12.12.1, 12.12.3 e 12.12.3.2:
12.6.1. Por determinação do Código de Defesa do Consumidor não podem constar no cadastro anotações restritivas referentes a período superior a 5 anos. Nesses casos, as anotações são baixadas automaticamente pelo motivo "08 - código de defesa do consumidor". A tecla de função F9 "Baixa CDC" permite confirmar a baixa de anotações para atendimento do disposto no Código de Defesa do Consumidor.
 (...) 
12.11.1. O aplicativo Bloqueio foi desenvolvido para controlar e integrar as informações de:
 (...) 
12.11.1.2. anotações cadastrais e de quaisquer outras informações que, de alguma forma, venham gerar impedimentos para a realização de operações de crédito com o cliente.
12.11.2. São incluídos na base do Gerenciador de Bloqueios os clientes enquadrados em algum dos motivos abaixo:
12.11.2.4. anotação cadastral: cliente detentor de qualquer uma das demais anotações cadastrais com peso 03 (impeditiva relativa) e peso 04 (impeditiva absoluta) ;
 (...) 
12.12.1. O desbloqueio automático por motivo anotação cadastral ocorre imediatamente após a baixa da anotação ou no dia útil imediatamente posterior à flexibilização do peso da anotação.
 (...) 
12.12.3. A agência poderá efetuar desbloqueios antecipados nas seguintes situações:
 (...) 
12.12.3.2. bloqueios gerados por anotação cadastral: somente nos casos em que a anotação cadastral se encontra baixada ou teve o seu peso flexibilizado. [grifos nossos]
39.41.	A eventual utilização de anotação baixada para indeferir a solicitação de financiamento da Torke, além de não racional (pois não é lógico utilizar uma anotação que não se encontra mais ativa; ou seja, que já não tem o condão de produzir efeitos) , infringe o previsto na IN 529-1, conforme artigos transcritos acima; com contornos de ilegalidade, da mesma forma que a utilização de dívida prescrita, haja vista o art. 43, §§ 1º e 5º do Código de Defesa do Consumidor (Lei 8.078, de 11 de setembro de 1990) , in verbis:
Art. 43. O consumidor, sem prejuízo do disposto no art. 86, terá acesso às informações existentes em cadastros, fichas, registros e dados pessoais e de consumo arquivados sobre ele, bem como sobre as suas respectivas fontes.
§ 1° Os cadastros e dados de consumidores devem ser objetivos, claros, verdadeiros e em linguagem de fácil compreensão, não podendo conter informações negativas referentes a período superior a cinco anos.
 (...) 
§ 5° Consumada a prescrição relativa à cobrança de débitos do consumidor, não serão fornecidas, pelos respectivos Sistemas de Proteção ao Crédito, quaisquer informações que possam impedir ou dificultar novo acesso ao crédito junto aos fornecedores. [grifos nossos]
39.42.	Ou seja, se os funcionários do Banco do Brasil houvessem indeferido o financiamento usando como motivo uma anotação restritiva que já havia sido baixada - em vez de terem permitido que o banco se beneficiasse (com a remuneração da operação e com o prêmio do seguro dos caminhões) -, teriam sujeitado o banco a potencial ação reparatória de danos materiais e morais por parte da empresa Torke.
39.43.	Ante todo o exposto, considera-se não ser o caso de rejeição das razões de justificativa e de aplicação de multa aos responsáveis, sendo, também neste ponto, o caso de acolhimento das razões de justificativa apresentadas.
40.	Fato "c": o crédito foi para a aquisição de caminhões, contudo a empresa Torke não possuía experiência na área de transportes.
	Fato "e": os caminhões adquiridos foram imediatamente locados à empresa Veloz Empreendimentos.
40.1.	Análise: embora não conste dos autos o contrato social inicial da empresa Torke, registrado na Jucesp em 9/3/2006 (conforme informado na 1ª alteração do contrato social) , consta a 1ª alteração do contrato social, datada de 14/3/2006 e registrada na Jucesp em 31/3/2006 (peça 25, p. 128 a 134) , sendo nela registrada o objetivo social da empresa Torke: "Participação no capital social de outras sociedades, como quotistas ou acionistas e administração de bens próprios". Como nas alterações mencionadas não consta menção ao objetivo social, conclui-se que esse foi o objetivo social inicial da empresa quando de sua constituição.
40.2.	A partir da alteração do contrato social efetuada em 7/4/2006, até a data de 8/4/2013, o objetivo social da Torke passou a ser o seguinte: "Participação no capital social de outras sociedades, como quotistas ou acionistas, administração de bens próprios e a representação comercial de produtos nacionais e estrangeiros por conta de terceiros" (peça 25, p. 136) . 
40.3.	A partir de 8/4/2013, o objetivo social da Torke se modificou novamente (peça 25, p. 149) :
A sociedade tem como objetivo social a Participação no capital social de outras sociedades, como quotistas ou acionistas, administração de bens próprios, e, ainda, participação em empreendimentos, intermediação de negócios e consultoria empresarial e a prestação de serviços de carga, descarga e remoção, agenciamento, consolidação e desconsolidação de cargas, transporte de passageiros e documentos, locação de veículos e equipamentos, logística multimodal e transporte de cargas rodoviárias, marítimas e ferroviárias, nacionais e internacionais, comissária de despachos aduaneiros, transporte rodoviário de produtos regulados pela Anvisa, transporte rodoviário de produtos perigosos e agenciamento de carga internacional, bem como a prestação de serviços de representação industrial e comercial.
40.4.	Consequentemente, desde 8/4/2013 é objetivo social da Torke a locação de veículos e equipamentos, bem como a prestação de serviços de carga, descarga e remoção, agenciamento, consolidação e desconsolidação de cargas, transporte de passageiros e documentos, logística multimodal e transporte de cargas rodoviárias, marítimas e ferroviárias, nacionais e internacionais, transporte rodoviário de produtos regulados pela Anvisa, transporte rodoviário de produtos perigosos e agenciamento de carga internacional. Contudo, entende-se que em relação à locação de bens móveis e imóveis de sua propriedade, a exemplo de caminhões que sejam de sua propriedade (ou que estejam em sua posse direta, tendo sido alienados fiduciariamente em garantia, como no caso do contrato ora analisado) desde o início da empresa essa atividade já se insere em seu objetivo social. 
40.5.	Com efeito, a locação de bens próprios se enquadra no conceito de administração de bens próprios. Portanto, considera-se ser lícito à empresa Torke realizar a locação dos caminhões adquiridos por meio do contrato de financiamento, licitude essa materializada não somente a partir de 8/4/2013 - quando foi expressamente incluído como objetivo social no contrato social a locação de veículos e equipamentos -, mas lícita ainda desde a constituição da empresa, haja vista que a locação de veículos e equipamentos próprios já estaria incluída no objetivo social dentro da expressão "administração de bens próprios".
40.6.	De fato, os documentos constantes dos autos não demonstram que efetivamente a Torke possuía veículos, nem experiência na área de transportes, e tampouco possuía experiência em locação de veículos; todavia, a ausência de experiência da empresa - nos estritos moldes normativos do Banco do Brasil -  não caracteriza irregularidade de per si, haja vista que as ditas normas em nada mencionam experiência prévia do requisitante. Também não exigem tempo mínimo de constituição da empresa. É exatamente o que se traduz mediante a leitura dos itens 1.1.2.2.4 e 1.1.2.2.5 da IN 56-1 do Banco do Brasil, que trata de aspectos operacionais do Finame, transcritos abaixo, juntamente com o item 1.1.2.2 (peça 14, p. 210) :
1.1.2.2. [IN 62-1-1.1.2.2. ] Parâmetros para classificação quanto ao porte:
 (...) 
1.1.2.2.4. [IN 62-1-1.1.2.2.4. ] na hipótese de início de atividades no próprio ano ou que a empresa não tenha operado os 12 meses do ano de referência, a receita será proporcional ao número de meses em que a empresa houver de atividade, desconsideradas as frações; 
1.1.2.2.5. [IN 62-1-1.1.2.2.5. ] para empresas em implantação, considerar a projeção anual de receita do empreendimento, levando-se em conta a capacidade total instalada.
40.7.	Consequentemente, não há elementos nos autos que possam caracterizar como irregular a ausência de experiência prévia da Torke na área de transportes ou na área de locação de veículos - ou no mínimo inexiste mácula normativa capaz de se traduzir em punição subjetiva aos responsáveis pela operação.
40.8.	No que se refere à locação dos veículos, nada obstante os caminhões adquiridos terem sido imediatamente locados à empresa Veloz Transportes, Empreendimentos, Participações e Administração de Bens Ltda. (peça 25, p. 96 a 102 e 103 a 108) , tal fato também não se traduz em irregularidade. Pelo menos não de acordo com os normativos do BB.
40.9.	A autorização para que seja financiada a aquisição de veículos para locação ou comodato se encontra nos itens 1.3.1.1.2 e 1.3.1.1.3 da IN 57-1 do Banco do Brasil, que trata de aspectos negociais do Finame, transcritos abaixo, juntamente com outros itens (peça 14, p. 228) :
1.3.1. O apoio financeiro pode ser concedido nas seguintes modalidades: 
1.3.1.1. Financiamento à Compradora: é o financiamento tradicional, destinado à aquisição de máquinas e equipamentos pelas empresas:
1.3.1.1.1. usuárias das máquinas e equipamentos; 
1.3.1.1.2. cujo objeto social inclua a locação de máquinas e equipamentos, desde que não caracterizada empresa de arrendamento mercantil e que o bem não seja destinado à sublocação;
1.3.1.1.3. que pela sua natureza, a critério do BNDES, possam ser destinados ao uso de terceiros, mediante contrato de comodato.
40.10.	O fato de os veículos a serem adquiridos destinarem-se à locação já era do conhecimento do Banco do Brasil desde o início do processo, como se verifica na súmula de análise de risco e limite de crédito, no campo "parecer da agência": "informou ainda que a Torke firmou contrato de cessão dos veículos com a empresa Veloz Empreendimentos Participações e Administração de Bens Ltda. no valor total de R$ 8.250 mil com parcelas mensais de R$ 75 mil pelo prazo de 110 meses". O fato de que os veículos seriam destinados à locação foi levado em conta pelo banco para a efetivação de algumas exigências, a exemplo das listadas abaixo (peça 14, p. 51 e 53; peça 25, p. 87 a 90) :
	a) coobrigação dos sócios da Veloz, mesmo que sem a comprovação de recursos líquidos computáveis;
	b) termo emitido pela Torke comprometendo-se a indicar o Banco do Brasil como recebedor dos créditos decorrentes do "Termo de Prestação de Serviços e/ou Locação" firmado com a empresa Veloz;
	c) a Torke deveria apresentar o contrato firmado com a Veloz, obrigatoriamente constando o valor total de, no mínimo, R$ 8.250 mil, prestações mensais de, no mínimo, R$ 75 mil e prazo de110 meses.
40.11.	Consequentemente, não se considera irregularidade apta ao enquadramento nos ditames no art. 58, inciso II, da Lei Orgânica do TCU, o fato de que os caminhões adquiridos tenham sido imediatamente locados à empresa Veloz Transportes, Empreendimentos, Participações e Administração de Bens Ltda.
41.	Fato "d": Val Marchiori era amiga do presidente do Banco do Brasil. 
41.1.	Análise: Objetivamente, tanto inexistem elementos que demonstrem, de forma processualmente hábil, o conflito de interesses na pretensa relação de amizade entre Valdirene Aparecida de Marchiori e Aldemir Bendine, então presidente do Banco do Brasil, quanto não se demonstrou processualmente a participação ativa do ex-Presidente do BB na dita operação. De toda sorte, na tradução e comprovação de ilicitude capaz de ensejar consequências penais aos envolvidos no processo, mesmo a consubstanciação da relação de amizade não se constituiria irregularidade positiva capaz de macular a legalidade da operação. Tais laços (novamente em tradução processual) não se constituem em impedimento ou restrição para o estabelecimento de relações jurídicas com o banco, nem afetam os direitos e deveres seja da empresa, seja da pessoa física interessada em negociar com o banco. 
41.2.	Em outras palavras, potencial restrição imposta por esta Corte se materializaria não por haver uma relação de amizade, mas na concretização de favorecimento do banco a Valdirene Aparecida de Marchiori - decorrente ou não de relação de amizade - com infringência ao princípio da impessoalidade. Tal existência de favorecimento indevido a Valdirene Aparecida de Marchiori, pode ser configurada (ou não) pelas ações adotadas pelo Banco do Brasil nas demandas por ela efetuadas, o que se analisou, e será analisado, nos demais itens desta instrução.
42.	Fato "g": o Banco do Brasil primeiro aprovou limite de crédito de R$ 3 milhões para Val Marchiori e depois a instruiu para elaborar uma série de documentos sem os quais ela não teria o financiamento aprovado pelo BNDES (CNPJ, demonstrações contábeis válidas, previsão no contrato social para "aluguel de caminhões") .
42.1.	Análise: a rigor, a aprovação do limite de crédito pelo Banco do Brasil ocorre com a assinatura do contrato de abertura de crédito, que ocorreu na data de 2/8/2013 no caso do contrato ora analisado e tendo como beneficiário a empresa Torke, não Valdirene Marchiori. Afinal, no momento mesmo da assinatura do contrato, o funcionário do Banco do Brasil responsável pela assinatura poderá considerar haver algum defeito no termo de contrato e deixar de assiná-lo, não ocorrendo assim a concessão do limite de crédito.
42.2.	Na data da assinatura do contrato, 2/8/2013, a empresa possuía registro no CNPJ, haja vista que foi incluído o número do CNPJ no termo de contrato - 07.899.444/0001-50 (peça 14, p. 18) e ele coincide com o número que consta na base de dados da Receita Federal do Brasil (peça 45, p. 6) ; as demonstrações contábeis estavam assinadas pela administradora da empresa e pelo contador (peça 14, p. 74 a 87) ; e desde a 6ª alteração do contrato social, efetuada em 8/4/2013, havia previsão expressa no contrato social de que um dos objetivos sociais da Torke era a locação de veículos e equipamentos (peça 25, p. 147 a 153) .
42.3.	Na verdade, houve um equívoco quando o jornal Folha de São Paulo informou que "na análise de risco da operação, feita em abril, o BB constatou que a Torke não tinha CNPJ na Receita Federal - cadastro básico para empresas operarem e emitirem nota fiscal. O banco orientou Marchiori a tirar o CNPJ" (peça 1, p. 3) . Verifica-se na súmula de análise de risco e limite de crédito, elaborada em 2/4/2013, que é citado o CNPJ da Torke (peça 14, p. 59) . A afirmação sobre a ausência de CNPJ se refere ao parecer da agência, não à análise efetuada pela súmula, conforme se verifica no seguinte trecho constante do campo "parecer da agência" na peça 14, p. 49 e 51:
 (...) 
Informou ainda que a Torke firmou contrato de cessão dos veículos com a empresa Veloz Empreendimentos Participações e Administração de Bens Ltda no valor total de R$ 8.250 mil com parcelas mensais de R$ 75 mil pelo prazo de 110 meses.
A empresa Veloz Empreendimentos Participações tem como administrador o Sr. Adelino Marcos de Marchiori, irmão da administradora da Torke Empreendimentos, Valdirene Aparecida Marchiori.
Segundo a Agência, a empresa não possui CNPJ registrado na Receita Federal. Foi solicitada sua inscrição e deverá ser processada pela Receita em até 7 dias úteis. 
Por sua vez, a empresa Veloz Empreendimentos Participações e Administração de Bens Ltda firmou contrato de Prestação de Serviços de Transporte...
42.4.	A expressão "segundo a Agência, a empresa não possui CNPJ registrado na Receita Federal" levanta a dúvida se o termo "empresa" se refere à Torke ou à Veloz, mas como a Torke é cliente do banco desde 2006 (peça 14, p. 43) , conclui-se que era a empresa Veloz que não possuía CNPJ, não a empresa Torke. Contudo, mesmo que o parecer da agência se referisse à Torke, observa-se que na data da elaboração da súmula, 2/4/2013, a Torke já possuía registro no CNPJ, conforme constou na súmula (peça 14, p. 59) .
42.5.	No que se refere às demonstrações contábeis, a súmula de análise de risco e limite de crédito apresentou como condicionante - Condições para utilização do Limite de Crédito, entre outras, que a agência colhesse a assinatura da empresa nos demonstrativos contábeis, bem como autenticasse os mesmos (peça 14, p. 53) . Portanto, já na análise efetuada em 2/4/2013 se exigia a regularização da documentação para que o crédito pudesse ser concedido; e quando ele foi concedido em 2/8/2013 a documentação já havia efetivamente sido regularizada (peça 14, p. 74 a 87) .
42.6.	Consequentemente, não há elementos nos autos que demonstrem irregularidade no fato analisado.
43.	Fato "h": o Banco do Brasil aprovou o crédito em 10 de junho, mas só em 20 de junho ocorreu a alteração do contrato social da empresa Torke incluindo a locação de caminhões no seu objeto social.
43.1.	Análise: conforme análise efetuada acima no item 41.1, a rigor, a aprovação do limite de crédito pelo Banco do Brasil ocorre com a assinatura do contrato de abertura de crédito, que ocorreu na data de 2/8/2013. A partir da 6ª alteração do contrato social, efetuada em 8/4/2013, havia previsão expressa no contrato social de que um dos objetivos sociais da Torke era a locação de veículos e equipamentos (peça 25, p. 147 a 153) . Mesmo que se levasse em conta a data de deferimento da proposta de abertura de crédito pelo subcomitê de operações, 17/7/2013 (peça 14, p. 45) , a alteração do contrato social já havia ocorrido. Considera-se improcedente a alegação de irregularidade.
44.	Fato "i": houve concessão de financiamento pelo Banco do Brasil S.A. à empresa Torke Empreendimentos e Participações LTDA, CNPJ 07.899.444/0001-50, em 2/8/2013, no valor de R$ 2.792.000,00, a partir de linha subsidiada pelo BNDES, flexibilizando-se a operação a tomador cuja administradora possuía restrições relativas a inadimplemento anterior com o Banco do Brasil e dívida cedida ao mercado, em desacordo com a tabela de anotações cadastrais integrante da Instrução Normativa do Banco do Brasil 529-1.
44.1.	Análise: tal fato foi objeto das audiências cujos ofícios constam nas peças 61 a 73 e 77. A análise é a mesmíssima efetuada acima nos itens 39.23 a 39.43. Portanto, considera-se improcedente a alegação de irregularidade, devendo ser acolhidas as razões de justificativa apresentadas. 
45.	Fato "j": o financiamento foi permeado por evidentes simulações para a fraude na viabilização da operação de crédito (alteração simulada do estatuto social da empresa apenas sob o aspecto formal) .
45.1.	Análise: há um equívoco no raciocínio utilizado para a afirmação dessa irregularidade. Vejamos os trechos onde se afirma que isso teria ocorrido, na peça 154, p. 2 e 3:
8. Estranhamente, todavia, depois de ser informada de que o objeto social da Torke não era compatível com a natureza do financiamento demandado, a referida empresária passou a ser orientada pelo gerente do BB a providenciar simuladamente as suscitadas alterações estatutárias fraudulentas para que, sob o aspecto meramente formal, a empresa Torke passasse a contar, em seu portfólio, com as atividades ligadas à prestação de serviços de carga, à locação de veículos e equipamentos, ao transporte rodoviário de produtos perigosos e ao agenciamento de carga internacional (Peça 25, fl. 149) , entre outros itens. 
9. Promovida essa evidente simulação fraudulenta...
 (...) 
16. Ocorre, nesse ponto, que a referida modificação estatutária não foi destinada a permitir que a empresa Torke obtivesse o acesso à aludida linha de crédito empresarial do Finame com o intuito de gerar emprego e renda em prol da sociedade a partir da aquisição dos 5 caminhões, até porque é, no mínimo, estranho que a empresa destinada originalmente à participação "no capital social de outras sociedades, como quotistas ou acionistas e administração de bens próprios", tenha passado - de repente, em menos de 1 (um) mês, - a se destinar à participação "no capital social de outras sociedades, como quotistas ou acionistas, administração de bens próprios, e, ainda, participação em empreendimentos, intermediação de negócios e consultoria empresarial e a prestação de serviços de carga, descarga e remoção, agenciamento, consolidação e desconsolidação de cargas, transporte de passageiros e documentos, locação de veículos e equipamentos, logística multimodal e transporte de cargas rodoviárias, marítimas e ferroviárias, nacionais e internacionais, comissária de despachos aduaneiros, transporte rodoviário de produtos regulados pela Anvisa, transporte rodoviário de produtos perigosos e agenciamento de carga internacional, bem como a prestação de serviços de representação industrial e comercial" [grifos no original].
45.2.	Não é incomum na prática contábil deparar-se com pequenas empresas familiares que iniciam suas atividades com um único objetivo social e posteriormente, ao verificarem oportunidades de negócios em outras áreas, providenciam a inclusão de um novo objetivo social, o que acaba se sucedendo por diversas vezes e em momentos distintos. Em boa parte dos casos, a empresa continua a atuar regularmente apenas no seu objetivo social inicial, mas com a alteração do contrato social ela atua de forma eventual, às vezes de forma pontual, para o aproveitamento de oportunidades de negócio específicas, auferindo assim lucro adicional com aquela atividade realizada.
45.3.	Em outros casos depara-se com essas pequenas empresas que atuam regularmente em um único objetivo social, mas que desde o início de sua constituição já registram como seu objetivo social uma enorme quantidade de objetos sociais diversos de forma a poder aproveitar de imediato qualquer oportunidade de negócio que possa surgir. 
45.4.	Não há consubstanciação de ilícito administrativo, portanto, na adoção dessa sistemática por algumas empresas, sistemática essa que está amparada pelos fundamentos da livre iniciativa e da livre concorrência previstos no art. 1º, inciso IV, e art. 170, caput, inciso IV e parágrafo único da Constituição Federal.
45.5.	No caso ora analisado, a afirmação é de que a Torke teria providenciado simuladamente alterações estatutárias fraudulentas para, sob o aspecto meramente formal, passar a contar, em seu portfólio, com atividades ligadas à locação de veículos e equipamentos.
45.6.	Considerando que a expressão "contar em seu portfólio" signifique que a empresa pretendia simular já ter exercido esse tipo de atividades, apesar de nunca ter locado veículos e equipamentos, entende-se que a afirmação de irregularidade é improcedente. Lembra-se que para a celebração do contrato de financiamento não era necessária experiência prévia na área, conforme se deduz dos itens 1.1.2.2.4 e 1.1.2.2.5 da IN 56-1 do Banco do Brasil, transcritos acima no item 10.6. Ademais, a mera inclusão de um objeto social no contrato social não é de nenhuma forma comprovação de realização daquele tipo de atividade, é apenas uma autorização para que a empresa, se quiser e quando quiser, realize doravante aquele tipo de atividade.
45.7.	Já se a expressão "contar em seu portfólio" significar que a empresa pretendia, a partir da alteração societária, poder atuar nesse tipo de atividade, mesmo que apenas de forma pontual, nesse caso a afirmação está correta. A empresa, que até então jamais havia exercido a locação de veículos e equipamentos, vislumbrou uma oportunidade de negócios consistente em aquisição de caminhões mediante financiamento e subsequente locação dos veículos a terceiro. Sendo informada de que para a realização do financiamento deveria possuir em seu objeto social a locação de veículos e equipamentos (não deveria comprovar já ter exercido tal atividade anteriormente, apenas comprovar que tal atividade constava entre seus objetivos sociais) , prontamente providenciou a alteração do contrato social, o que é perfeitamente lícito. A partir de então ela poderia licitamente realizar a locação dos veículos objetos do financiamento, como poderia doravante realizar a atividade de locação de veículos diuturnamente, se o desejasse, em qualquer oportunidade de negócios por ela vislumbrada.
45.8.	No que se refere à menção a possível ausência de geração de emprego e renda em prol da sociedade, registra-se que as normas do Finame não demandam comprovação de geração de emprego e de renda. O Fundo de Financiamento para Aquisição de Máquinas e Equipamentos Industriais (FINAME) foi criado pelo Decreto 55.275, de 22 de dezembro de 1964, e destinava-se a financiar operações de compra e venda de máquinas e equipamentos de produção nacional, conforme previsto em seu art. 1º. O parágrafo único de seu art. 3º estabeleceu que as operações financiáveis pelo Fundo contemplariam, preferencialmente, a compra e venda de máquinas-ferramentas, equipamentos industriais e veículos pesados, estendendo o Fundo seu campo de atuação quando seus recursos o permitissem. 
45.9.	Por meio do Decreto 59.170, de 2 de setembro de 1966, foi criada a Agência Especial de Financiamento Industrial (FINAME) , incorporando o Fundo de Financiamento para Aquisição de Máquinas e Equipamentos Industriais (FINAME) . O art. 4º estabelece que os recursos da Agência destinar-se-ão ao financiamento de operações de compra e venda de máquinas e equipamentos de produção nacional e ao financiamento de exportação e importação de máquinas e equipamentos. Em nenhuma dessas normas é mencionada a geração de emprego e de renda. Da mesma forma, não se encontra na Instrução Normativa 57-1 do Banco do Brasil nenhuma menção a exigências de geração de emprego e renda (peça 14, p. 228 a 238) . 
45.10.	De toda forma, entende-se que a operação de compra dos caminhões pela Torke e subsequente locação à empresa Veloz gerou renda e empregos. Houve a geração de receitas para a empresa Torke, bem como para a empresa Veloz, que usou os caminhões para fazer fretamento. A Veloz contratou cinco motoristas para dirigir os cinco caminhões alugados da Torke, conforme se lê nos autos do inquérito policial (peça 44, p. 39 a 40) . Ademais, com a operação o Banco do Brasil auferiu receitas decorrentes da remuneração de 3% sobre o valor financiado (conforme previsto no item 4.1.3, alínea "a", da Circular 09/2013-BNDES - peça 14, p. 197) , bem como do seguro dos veículos adquiridos, que a empresa optou por realizar com o banco (peça 14, p. 101 a 118) . Consequentemente, ainda que o Fundo de Financiamento para Aquisição de Máquinas e Equipamentos Industriais (FINAME) não estabeleça exigência de geração de emprego e renda, entende-se que o financiamento da compra de caminhões pela Torke acarretou a geração de empregos e de renda.
45.11.	Por todo o exposto, não há confirmação da existência de simulação ou fraude no que se refere à alteração do objetivo social da Torke. Ao que tudo indica, ela efetivamente adquiriu caminhões para locação e os alugou para a empresa Veloz. Conclui-se assim não haver elementos nos autos que demonstrem ser irregular o fato de a Torke ter alterado seus objetivos sociais de forma a poder atender às exigências para a concessão do financiamento.
46.	Fato "k": A empresa Torke se destinava originalmente à participação "no capital social de outras sociedades, como quotistas ou acionistas e administração de bens próprios", tendo em menos de um mês passado a se destinar à participação "no capital social de outras sociedades, como quotistas ou acionistas, administração de bens próprios, e, ainda, participação em empreendimentos, intermediação de negócios e consultoria empresarial e a prestação de serviços de carga, descarga e remoção, agenciamento, consolidação e desconsolidação de cargas, transporte de passageiros e documentos, locação de veículos e equipamentos, logística multimodal e transporte de cargas rodoviárias, marítimas e ferroviárias, nacionais e internacionais, comissária de despachos aduaneiros, transporte rodoviário de produtos regulados pela Anvisa, transporte rodoviário de produtos perigosos e agenciamento de carga internacional, bem como a prestação de serviços de representação industrial e comercial".
46.1.	Análise: não há configuração de ilícito, nem fato inusitado, na velocidade de alterações de um contrato social. Em um dia um indivíduo não é sócio de nenhuma empresa e no dia seguinte ele faz parte do quadro societário de uma empresa, recém-aberta ou não. Da mesma forma, em determinada circunstância uma empresa possui determinados objetos sociais e em seguida são acrescentados outros objetos, a depender de novas oportunidades de negócio. Ainda que uma empresa realizasse trinta alterações em seus objetivos sociais, uma a cada dia do mês, não haveria ilicitude a ser combatida (embora nesse caso hipotético se possa questionar tal situação, já que a empresa demonstra extrema ineficiência, com desperdício desnecessário de tempo e de dinheiro) . Essas situações estão amparadas pelos princípios da livre iniciativa e da livre concorrência que constam na Constituição Federal.
46.2.	No caso das alterações de objetivos sociais da Torke, observa-se a seguinte situação:
	a) o contrato social inicial, registrado em 9/3/2006, foi alterado pela 1 ª alteração do contrato social, em 14/3/2006, a qual não alterou os objetivos sociais (peça 25, p. 128 a 134) , os quais desde o início da empresa até 7/4/2006 eram os seguintes: "Participação no capital social de outras sociedades, como quotistas ou acionistas e administração de bens próprios";
	b) com a 2ª alteração do contrato social, em 7/4/2006, ocorreu a inclusão de novos objetivos sociais (peça 25, p. 135 a 140) . Os objetivos sociais passaram a ser os seguintes: "Participação no capital social de outras sociedades, como quotistas ou acionistas, administração de bens próprios e a representação comercial de produtos nacionais e estrangeiros por conta de terceiros";
	c) com a 6ª alteração do contrato social, em 8/4/2013, ocorreu a inclusão de novos objetivos sociais (peça 25, p. 147 a 153) . Os objetivos sociais passaram a ser os seguintes: "Participação no capital social de outras sociedades, como quotistas ou acionistas, administração de bens próprios, e, ainda, participação em empreendimentos, intermediação de negócios e consultoria empresarial e a prestação de serviços de carga, descarga e remoção, agenciamento, consolidação e desconsolidação de cargas, transporte de passageiros e documentos, locação de veículos e equipamentos, logística multimodal e transporte de cargas rodoviárias, marítimas e ferroviárias, nacionais e internacionais, comissária de despachos aduaneiros, transporte rodoviário de produtos regulados pela Anvisa, transporte rodoviário de produtos perigosos e agenciamento de carga internacional, bem como a prestação de serviços de representação industrial e comercial".
46.3.	Observa-se assim que haviam decorrido sete anos até a alteração do objetivo social realizada por meio da 6ª alteração do contrato social, em 8/4/2013. De todo modo, ainda que houvesse decorrido apenas um dia entre essas alterações, isso, novamente, não configuraria fato típico a atrair ação punitiva.
46.4.	Conclui-se não ter havido irregularidade na velocidade de alteração dos objetivos sociais da Torke.
47.	Fato "l": os agentes públicos do Banco do Brasil teriam considerado na Súmula de Análise de Risco e Limite de Crédito os potenciais recebíveis decorrentes da cessão dos caminhões pela empresa Torke em prol da empresa Veloz para o subsequente fretamento exclusivo em favor da Agrícola Jandelle S.A., a despeito de a Torke se constituir apenas como "fictícia empresa de fachada".
47.1.	Análise: Verifica-se, na Súmula de Análise de Risco e Limite de Crédito, que na análise da capacidade de pagamento foram considerados a receita operacional líquida no valor aproximado de R$ 290 mil e outros créditos/recursos no valor de R$ 900 mil, correspondentes ao aluguel a ser pago pela empresa Veloz (peça 14, p. 65) .
47.2.	Não se encontrou irregularidade na análise dos funcionários do Banco do Brasil, pois o financiamento foi integralmente pago, sem que a empresa Torke tenha declarado falência ou recuperação judicial e sem que o Banco do Brasil precisasse executar as garantias.
47.3.	Quanto à possibilidade de a empresa Torke constituir-se em empresa fictícia, empresa fantasma ou empresa de fachada, os elementos acostados aos autos não são suficientes para tal conclusão. O Banco do Brasil apresentava os seguintes conceitos sobre empresa de fachada e empresa fictícia, conforme se pode verificar em seu site na Internet, no endereço https://webcache.googleusercontent.com/search?q=cache:fwA7s1zEha4J:https://www.bb.com.br/portalbb/page251,105,5269,0,0,1,1.bb%3FcodigoNoticia%3D4709%26codigoMenu%3D580+&cd=15&hl=pt-BR&ct=clnk&gl=br&lr=lang_pt%7Clang_ja:
Empresa de Fachada
Uma entidade legalmente constituída, que participa do comércio legítimo, é utilizada para contabilizar recursos oriundos de atividades ilícitas. Em alguns casos, a empresa mescla recursos ilícitos com recursos provenientes de sua própria atividade.
Empresa Fictícia
Empresa constituída apenas documentalmente (somente no papel) . Diferentemente da empresa de fachada, a empresa fictícia não tem nenhuma atividade econômica e é utilizada para contabilizar recursos provenientes do crime.
47.4.	Na acepção conceitual de "empresa de fachada", assim, não há elementos que demonstrem que a Torke contabiliza recursos oriundo de atividades ilícitas.
47.5.	Conforme mencionado acima, a Torke é uma holding patrimonial, ou empresa de administração de bens próprios. Ao administrar os bens imóveis de sua propriedade, bem como ao administrar os bens móveis (os caminhões) , locando-os a terceiros, a empresa está atuando da forma que qualquer outra holding patrimonial atua. 
47.6.	Não seria irregular que a Torke atuasse em outros objetos sociais além da administração de bens próprios (lembra-se que houve alterações no contrato social acrescentando diversos objetos sociais) , apenas ela deixaria de ser classificada como uma holding patrimonial pura e passaria a ser classificada como uma holding patrimonial mista. Também não há irregularidade em que o endereço da empresa seja o mesmo do domicílio dos sócios e da administradora (peça 25, p. 128 e 129) e que a empresa não possuísse empregados, ao menos no ano de 2012 (peça 14, p. 165) . 
47.7.	Tais fatos se coadunam com o fato de a Torke ser uma holding patrimonial familiar que possui poucos bens móveis e imóveis, ainda que de valor elevado. Diferentemente de empresas de fachada, a empresa Torke possui um elevado patrimônio (o ativo imobilizado era superior a R$ 9 milhões em 2012 - peça 14, p. 86) , a administradora da empresa é uma pessoa pública, a empresa possuía receita operacional bruta entre R$ 273 mil e R$ 370 mil nos exercícios de 2009 a 2011 (peça 14, p. 76 a 84) . 
47.8.	Conclui-se que, sob o ponto de vista do êxito do negócio e dos benefícios para o Banco do Brasil, foi acertada a decisão dos funcionários do banco que elaboraram a Súmula de Análise de Risco e Limite de Crédito de considerar haver capacidade de pagamento da Torke, eis que a Torke alugou os caminhões para a empresa Veloz, as prestações devidas pela Torke foram todas pagas e o Banco o Brasil foi beneficiado com a remuneração da operação e com a contratação do seguro dos caminhões.
48.	Fato "m": possível triangulação entre as empresas Torke Empreendimentos e Participações Ltda., CNPJ 07.899.444/0001-50, a empresa Veloz Transportes, Empreendimentos, Participações e Administração de Bens Ltda., CNPJ 18.004.559/0001­55, e a empresa Agrícola Jandelle S.A., CNPJ (da matriz) 74.101.569/0024-76 (integrante do grupo Big Frango, posteriormente adquirido pelo grupo JBS) , haja vista a existência de relações pessoais entre a administradora da empresa Torke e os sócios das demais empresas, bem como a Torke ter adquirido os caminhões  para imediata locação à empresa Veloz (locação efetuada por valor total muito superior ao de aquisição) e esta ter efetuado o subsequente e exclusivo fretamento dos veículos à Agrícola Jandelle (por valor mensal muito superior ao valor mensal de locação) .
48.1.	Análise: o fato de os sócios das empresas possuírem relações de parentesco ou de amizade não caracteriza, por si só, irregularidade, nem é motivo suficiente para, isoladamente, levantar suspeitas sobre a regularidade da operação. O fato de a empresa Torke ter adquirido os caminhões e imediatamente alugado para outra empresa, a Veloz, também não caracteriza irregularidade. Na verdade, a possibilidade de aquisição de veículos e equipamentos para locação está expressamente prevista nas normas do Banco do Brasil relacionadas à operação realizada. Também não se vislumbra irregularidade no fato de a empresa locatária dos veículos ter auferido receitas com a atividade de fretamento, seja para uma única empresa ou para várias empresas.
49.	Fato "n": possível utilização do contrato e da triangulação acima para lavagem de dinheiro recebido indevidamente por pessoas ligadas a Valdirene Aparecida de Marchiori, inclusive Aldemir Bendine, CPF XXX.980.408-XX (que seria amigo de Valdirene Marchiori) , então presidente do Banco do Brasil, dinheiro recebido seja do grupo JBS, seja de Wesley Batista ou de Joesley Batista (Wesley Batista teria se tornado diretor da Agrícola Jandelle S.A., e reportagem da Folha de São Paulo de 2/9/2017 noticia que "Joesley Batista, dono do grupo JBS, disse a investigadores da Lava Jato ter emprestado R$ 5 milhões ao ex-presidente da Petrobras e do Banco do Brasil, Aldemir Bendine") .
49.1.	Análise: no que se refere ao fato de a empresa Torke ter locado os caminhões para a empresa Veloz e esta ter realizado serviços de fretamento pra a empresa Agrícola Jandelle, não se vislumbram nos autos indícios de que eventual recebimento pela Torke de valores pela locação dos veículos acima do preço de mercado tenham beneficiado funcionários do Banco do Brasil, nem de que eventual recebimento pela Veloz de valores por fretamento de veículos acima do preço de mercado tenham beneficiado funcionários do Banco do Brasil.
49.2.	Quanto à hipótese de a operação ter servido para lavagem de dinheiro repassado indevidamente por Joesley Batista para Aldemir Bendine, veja-se o seguinte: o Contrato de Abertura de Crédito Fixo NR. 40/00175-X foi firmado em 2/8/2013 (o Contrato de Abertura de Crédito Fixo - BB Crédito Empresa NR. 356.902.899, relativo ao financiamento do veículo Porsche Cayenne S, foi firmado em 25/2/2014) . Nessa data, nem Joesley Batista, nem seu irmão, Wesley Batista, possuíam ingerência na empresa Agrícola Jandelle S.A., haja vista que a empresa AMSE02 Participações Ltda., controladora do Grupo Big Frango (do qual a Agrícola Jandelle S.A. era integrante, juntamente com as empresas Big Frango Indústria e Comércio de Alimentos Ltda. e  Nutribig Administração e Participações Sociais S.A.) , só foi vendida para a JBS Aves Ltda., controlada pela JBS Foods S.A., que era subsidiária integral da empresa JBS S.A., na data de 20/11/2014, conforme comunicado ao mercado constante na peça 171, e apenas na data de 8/7/2015 Wesley Mendonça Batista se tornou diretor da Agrícola Jandelle.
50.	Fato "o": podem ter ocorrido eventuais ilícitos criminais contra o BB e o BNDES.
50.1.	Análise: a denúncia oferecida pelo Ministério Público Federal imputando a prática do crime previsto no art. 19 da Lei 7.492, de 1986, a Valdirene Aparecida de Marchiori e outras duas pessoas, foi julgada improcedente, com absolvição sumária dos acusados, por meio de sentença de 8/10/2019, que transitou em julgado (peça 170) .
50.2.	Ante o pronunciamento do juízo competente, até o momento e com base nos elementos acostados aos autos, não ocorreu o crime de obtenção, mediante fraude, de financiamento em instituição financeira, por parte de Valdirene Aparecida de Marchiori, no âmbito do financiamento ora analisado.
50.3.	Observa-se que o fato de não ter ocorrido o crime citado não impede o TCU de analisar as ações dos responsáveis para efeito de caracterizar eventual irregularidade no âmbito de sua competência, haja vista o princípio da independência das instâncias civil, penal e administrativa.
51.	Como se observa nas instruções constantes nas peças 2, 17, 32, 49, 128, a então SecexFazenda já efetuou uma análise robusta dos elementos do processo. Para atender à determinação do TCU de se aprofundar a análise, além da nova análise exposta nos itens acima, foi efetuada uma verificação das notas fiscais dos caminhões tratores e semi-reboques. 
52.	Os cinco semi-reboques foram adquiridos da empresa Ind. de Carrocerias Metálicas Ibiporã Ltda. na data de 7/8/2013, por meio de cinco notas fiscais sequenciais (NF-e 9605 a 9609 - peça 14, p. 187 a 191) . A autenticidade das notas fiscais foi confirmada no site www.nfe.fazenda.gov.br/portal. Já os cinco caminhões tratores foram adquiridos da empresa Codema Comercial e Importadora Ltda. nas datas de 9/8/2013 e 19/8/2013, por meio de cinco notas fiscais, sendo três delas sequenciais (NF-e 24089, 24090, 24091, 116561, todas de 9/8/2013, e NF-e 117494, de 19/8/2013- peça 14, p. 182 a 186) . A autenticidade dessas notas fiscais também foi confirmada no site www.nfe.fazenda.gov.br/portal. A discrepância da numeração das notas fiscais não sequenciais, em especial da NF-e 116561, que é da mesma data que as notas sequenciais, se explica em razão de as notas sequenciais terem sido emitidas pela filial da empresa, localizada no município de Santos (CNPJ 60.849.197/0017-27) , e as outras duas notas fiscais terem sido emitidas pela matriz da empresa, localizada no município de Guarulhos (CNPJ 60.849.197/0001-60) .
53.	Consta na peça 14, p. 172 a 181 os certificados de registro e licenciamento de veículo. No campo "categoria" dos certificados consta a expressão "ALUGUEL" e no campo "observações" consta a expressão "ALIENAÇÃO BANCO DO BRASIL SA", não havendo indício de irregularidade nos certificados.
54.	Na peça 14, p. 127 a 130 e 131 a 134, consta declarações da Torke de que recebeu os caminhões e semi-reboques em suas instalações, bem como declarações do Banco do Brasil ratificando as declarações da Torke após verificação in loco.
55.	Observa-se na peça 14, p. 125, que a Torke autorizou o débito em conta depósito do Banco do Brasil das prestações mensais para pagamento do crédito concedido, ratificando a previsão constante na Cláusula Vigésima Terceira do Contrato 40/00175-X (peça14, p. 25) .
56.	Em relação ao Contrato de Abertura de Crédito Fixo - BB Crédito Empresa NR. 356.902.899 (peça 42, p. 40 a 55) , firmado em 25/2/2014, cujo objeto era a abertura de crédito até o limite de R$ 230.000,00, o qual poderia ser utilizado em diversas modalidades de crédito previstas no contrato, tendo sido utilizado o valor de R$ 213.931,51 (peça 42, p. 58 e 64) para a aquisição de um veículo da marca Porsche, modelo Cayenne S, no valor de R$ 423.000,00 (peça 42, p. 40 a 55 e 58 a 59) , os fatos perpetrados que eventualmente poderiam ser irregulares são os seguintes (de acordo com os elementos presentes nos autos até o presente momento) :
	a) o Banco do Brasil autorizou o uso de "sobras" de limite de crédito destinado à compra de caminhões para que fosse adquirido um automóvel de passeio, da marca Porsche, usado para fins pessoais (peça 31) ;
	b) utilização do Fundo de Garantia de Operações - FGO na concessão, pelo Banco do Brasil S.A., de financiamento à empresa Torke Empreendimentos e Participações Ltda., CNPJ 07.899.444/0001-50, em 25/2/2014, no valor de R$ 200 mil, para a aquisição de veículo de marca Porsche, modelo Cayenne S, sem demonstração de que o bem adquirido se associasse à consecução dos objetivos sociais da empresa tomadora dos recursos, contrariando o art. 1º, § 2º do estatuto daquele fundo (peça 48, p. 3; peça 49, p. 11, item 71, alínea "a.2") ;
	c) o financiamento para a aquisição do Porsche Cayenne S foi permeado por evidentes simulações para a fraude na viabilização da operação de crédito (alteração simulada do estatuto social da empresa apenas sob o aspecto formal) peça 154, p. 2;
	d) o financiamento foi concedido por meio de linha de crédito empresarial, apesar de a aquisição de um veículo Porsche não se coadunar com o objeto social da empresa Torke; (peça 154, p. 2) ;
	e) o crédito estava condicionado às modalidades listadas no Parágrafo 1º da Cláusula 1ª do Contrato 356.902.899, sendo que a única modalidade correspondente ao objeto adquirido (veículo da marca Porsche) se encontraria na alínea "d" - BB Crédito Empresa - Veículos Novos, não contemplando, assim, a aquisição de veículo de luxo para o uso meramente pessoal, como teria ocorrido no caso concreto (peça 154, p. 2) ;
	f) por se tratar de veículo de luxo para o uso exclusivamente pessoal (não empresarial) , o veículo Porsche adquirido não se destinaria ao uso pela empresa, não se enquadrando portanto na modalidade utilizada como fundamento para a liberação da referida operação de crédito pelo BB, ficando evidenciada simulação para a fraude na obtenção do correspondente financiamento;
	g) configura ato antieconômico a utilização indevida de financiamento empresarial com taxa de juros menor do que a que era praticada pelo BB para a aquisição de veículos por pessoa física (peça 154, p. 2) ;
	h) tanto os agentes públicos do BB quanto Val Marchiori tinham expressa ciência de que a "manobra estatutária" (alteração do estatuto social da empresa Torke) se destinava unicamente a permitir o indevido acesso à linha de crédito empresarial, a despeito do interesse exclusivamente pessoal de Val Marchiori, contrariando inclusive a Cláusula Primeira, Parágrafo Segundo, Alínea "a", do contrato (peça 154, p. 2 e 3) ;
	i) a empresa Torke estava sob a administração da Sra. Val Marchiori e, como então sócios, teria inusitadamente os seus dois filhos menores (Eike Marchiori Ulinski e Victor Marchiori Ulinski, com apenas 7 anos de idade - Peça 45, p. 2, 6 e 11) .
57.	A seguir, será feita uma nova análise em relação a todos esses fatos que ensejam possíveis irregularidades relacionadas ao Contrato 356.902.899. Ressalta-se, novamente, que alguns desses fatos parecem extrapolar a competência deste Tribunal por se tratar de possíveis ilícitos civis ou criminais em atos estritamente privados, sem conexão demonstrada com a entidade jurisdicionada objeto da presente análise.
58.	Fato "a": o Banco do Brasil autorizou o uso de "sobras" de limite de crédito destinado à compra de caminhões para que fosse adquirido um automóvel de passeio, da marca Porsche, usado para fins pessoais.
58.1.	Análise: a linha de crédito utilizada para a aquisição do veículo da marca Porsche não é a linha de crédito do Finame, que possui juros subsidiados e que foi utilizada para a aquisição dos cinco caminhões e semi-reboques. Para a aquisição do Porsche foi utilizada a linha de crédito "BB Crédito Empresa - Veículos Novos" que financia veículos para empresas a juros de mercado. 
58.2.	A autorização para a concessão do financiamento de R$ 200 mil para a aquisição de veículo consta do documento na peça 42, p. 9 a 10. Deduz-se de tal documento, juntamente com a Súmula de Operação - Proposta 356.906.972 (peça 42, p. 31 a 38) e o Contrato 356.902.899 (peça 42, p. 40 a 55) , que o Banco do Brasil, ao analisar a capacidade de pagamento da empresa, define um limite de crédito, sendo que esse valor poderá ser utilizado em mais de uma modalidade de crédito pela empresa. No caso da Torke, o banco definiu um limite de crédito de R$ 3 milhões, tendo sido utilizado o valor de R$ 2,79 milhões por meio da linha de crédito Finame Empresarial PSI (Programa de Sustentação do Investimento) , linha de crédito do BNDES operacionalizada por instituições financeiras para produção e aquisição de máquinas e equipamentos novos, de fabricação nacional, com juros subsidiados. Possuindo ainda o valor de R$ 210 mil como limite de crédito junto ao banco, a Torke solicitou autorização para utilizar linha de crédito empresarial do Banco do Brasil para compra de veículos, a juros de mercado, com a consequente celebração do Contrato 356.902.899 e a utilização, conforme mencionado, da linha de crédito "BB Crédito Empresa - Veículos Novos". Entende-se não haver irregularidade na sistemática adotada pelo banco.
58.3.	A análise relativa à questão específica de aquisição de um automóvel de passeio, da marca Porsche, será realizada abaixo nos itens 61.1 a 61.3 e 62.1. A análise relativa ao uso do veículo para fins pessoais será realizada abaixo nos itens 62.2 a 62.7.
59.	Fato "b": utilização do Fundo de Garantia de Operações - FGO na concessão, pelo Banco do Brasil S.A., de financiamento à empresa Torke Empreendimentos e Participações Ltda., CNPJ 07.899.444/0001-50, em 25/2/2014, no valor de R$ 200 mil, para a aquisição de veículo de marca Porsche, modelo Cayenne S, sem demonstração de que o bem adquirido se associasse à consecução dos objetivos sociais da empresa tomadora dos recursos, contrariando o art. 1º, § 2º do estatuto daquele fundo.
59.1.	Análise: tal fato foi objeto das audiências cujos ofícios constam nas peças 61, 62 e 74 a 76. Observa-se que em relação a esse fato, à exceção do Voto do Ministro Revisor, as análises anteriores consideraram que deveriam ser acolhidas as razões de justificativa apresentadas. É o que se verifica na análise da então SecexFazenda (peça 128, p. 11, itens 67 a 70 e 75, no parecer do Ministério Público junto ao TCU (peça 135) , no Voto do Ministro Relator (peça 157, itens 6 e 7) e no Voto Complementar do Ministro Relator constante na peça 156 (itens 18 a 23) . No próprio Voto do Ministro Revisor, embora não conste o acolhimento das razões de justificativa relativas a esse fato, verifica-se que dentre as possíveis irregularidades relativas à aquisição do veículo de marca Porsche, em nenhum momento é citada a utilização do Fundo de Garantia de Operações (FGO) como possível irregularidade (peça 154, itens 5 a 14) . Também na presente instrução considera-se que devem ser acolhidas as razões de justificativa apresentadas e reitera-se a análise efetuada pela SecexFazenda na peça 128, p. 11, itens 67 a 70 e 75, in verbis:
67. Inicialmente, cabe fazer menção ao normativo que criou o Fundo Garantidor de Operações - FGO, Lei 12.087 de 2009, o qual, em seu art. 7 o, estabelece os requisitos para a utilização de seus recursos:
Art. 7º  Fica a União autorizada a participar, no limite global de até R$ 4.000.000.000,00 (quatro bilhões de reais) , de fundos que, atendidos os requisitos fixados nesta Lei, tenham por finalidade, alternativa ou cumulativamente: 
I - garantir diretamente o risco em operações de crédito para: 
a) microempreendedores individuais, microempresas e empresas de pequeno porte; 
b) empresas de médio porte, nos limites definidos no estatuto do fundo; e 
c) autônomos, na aquisição de bens de capital, nos termos definidos no estatuto do fundo; e 
d) empresas de qualquer porte dos setores definidos pelo Poder Executivo federal, nos termos do regulamento, como estratégicos para a política industrial e tecnológica, nos limites definidos pelo estatuto do fundo;  
68.	 Dando continuidade à análise, recorre-se à Súmula da Operação - Proposta 356.906.681 (peça 14, p. 35-48) , a qual define o porte da empresa Torke como sendo microempresa. Logo, ela se enquadraria na alínea "a", I, art. 7 da Lei 12.087/2009. Assim, a utilização dos recursos do mencionado fundo a fim de garantir o risco em operações de crédito para o caso em análise não poderia ser limitada pelo estatuto do fundo, como o que se observa nas alíneas "b", "c" e "d". 
69.	 Em face do relatado no parágrafo anterior, não haveria qualquer irregularidade na utilização dos recursos do FGO para garantir a operação de crédito em análise. Entretanto, o estatuto do fundo, quando estabelece a sua finalidade, apresenta redação um pouco diferente (§ 2° do art. 1°) :
§ 2° O FGO tem por finalidade garantir parte do risco dos empréstimos e financiamentos concedidos pelas instituições financeiras cotistas do fundo, no âmbito do Sistema Financeiro Nacional - SFN para micro, pequenas e médias empresas, microempreendedor individual, e autônomos transportadores rodoviários de carga, na aquisição de bens de capital inerentes a sua atividade. 
70.	 Tendo em vista a regulamentação acima, diversamente do informado pelos defendentes, não restaria claro que a associação à consecução dos objetivos sociais somente seria necessária para os profissionais autônomos. Pode-se inferir que a utilização de seus recursos deve estar associada à consecução dos objetivos sociais de toda empresa ou autônomo tomador do financiamento. Assim, seria salutar que houvesse alterações redacionais no estatuto do FGO, de modo a exaurir qualquer possiblidade de intepretação não condizente com o previsto na lei de criação do fundo.
 (...) 
75.	 Apesar dos problemas identificados, acolhe-se as razões de justificativas apresentadas, haja vista a Lei 12.087/2009 não condicionar, para microempresas, a utilização dos recursos do FGO para garantir operações de crédito aos seus objetivos sociais e, em função do fato superveniente de que a operação foi liquidada, não causando prejuízos ao Banco ao fundo, nem ter subsídio.
59.2.	Consequentemente, considera-se não haver elementos nos autos que demonstrem ser irregular a aquisição do veículo de marca Porsche, modelo Cayenne S, sem demonstração de que o bem adquirido se associasse à consecução dos objetivos sociais da empresa tomadora dos recursos, devendo ser acolhidas as razões de justificativa apresentadas.
60.	Fato "c": o financiamento para a aquisição do Porsche Cayenne S foi permeado por evidentes simulações para a fraude na viabilização da operação de crédito (alteração simulada do estatuto social da empresa apenas sob o aspecto formal) .
60.1.	Análise: a análise é a mesma efetuada acima nos itens 45.1 a 45.11, além das considerações abaixo.
60.2.	Observa-se que para efeito da contratação ora analisada, é indiferente a alteração dos objetivos sociais da Torke efetivada por meio da 6ª alteração de seu contrato social. Com efeito, não se trata de utilização da linha de crédito do BNDES Finame, com juros subsidiados. Trata-se neste caso de crédito rotativo do Banco do Brasil, utilizado na modalidade veículos novos, que admite a aquisição de veículos de transporte de passageiros. Assim, qualquer que seja o objetivo social da empresa, a empresa poderá adquirir um veículo nessa modalidade, seja para o transporte de seus funcionários, seja para o transporte único e exclusivo do administrador da empresa, seja para simplesmente deixar o veículo permanentemente parado no salão da empresa, caso a empresa decida adotar tal ação como estratégia de marketing. De forma exemplificativa, um salão de beleza, uma mercearia, podem licitamente utilizar essa modalidade de crédito do Banco do Brasil para a aquisição de veículos novos de passeio, sem que tenham que incluir em seus objetivos sociais a atividade de transporte.
60.3.	Da mesma forma, se a Torke, ou qualquer outra empresa, desejar utilizar essa linha de crédito rotativo na modalidade "equipamentos de informática", ou "material de construção", não será necessário alterar seus objetivos sociais para incluir a atividade de prestação de serviços de informática/comercialização de bens de informática ou de comercialização de material de construção. Tais bens poderão ser utilizados para qualquer necessidade das empresas.
60.4.	Consequentemente, nesse caso não se pode falar em alteração simulada do estatuto social da Torke para a obtenção do financiamento, haja vista que as normas do banco não exigem que as empresas possuam um objeto social específico para a obtenção do financiamento (diferentemente da concessão de crédito pelo Finame para a locação de veículos, em que o item 1.3.1.1.2 da IN 57-1 do Banco do Brasil exige que essa atividade esteja incluída no objeto social - peça 14, p. 228) .
60.5.	Poderia haver uma dúvida apenas no caso de a operação contar com garantia do Fundo de Garantia de Operações (FGO) , o que é o caso, mas a análise efetuada acima nos itens 59.1 a 59.2 já se manifestou no sentido da regularidade da operação. 
61.	Fato "d": o financiamento foi concedido por meio de linha de crédito empresarial, apesar de a aquisição de um veículo Porsche não se coadunar com o objeto social da empresa Torke.
61.1.	Análise: como analisado acima nos itens 59.1 a 59.4, diferentemente da concessão de crédito pelo Finame, onde é exigido que a locação de veículos esteja incluída no objeto social, nas modalidades da linha de crédito rotativo utilizadas para a aquisição do veículo Porsche, não é exigido que a utilização do veículo, ou dos equipamentos de informática, ou do material de construção esteja incluída no objeto social.
61.2.	No que se refere ao preço dos bens a serem adquiridos, as normas não se referem a isso, nem impõem limite de valor. Portanto, entende-se que é uma questão discricionária da empresa a aquisição de um veículo popular ou de um veículo de luxo, bem como a aquisição de um computador de R$ 1.000,00 ou um de dezenas de milhares de reais. Aliás, da mesma forma como acontece com as pessoas físicas ao decidirem financiar um veículo no Banco do Brasil.
61.3.	Portanto, não há elementos nos autos que demonstrem ser irregular a aquisição de um veículo da marca Porsche sem que conste um objeto social específico para sua utilização no contrato social da empresa Torke.
62.	Fato "e": o crédito estava condicionado às modalidades listadas no Parágrafo 1º da Cláusula 1ª do Contrato 356.902.899, sendo que a única modalidade correspondente ao objeto adquirido (veículo da marca Porsche) se encontraria na alínea "d" - BB Crédito Empresa - Veículos Novos, não contemplando, assim, a aquisição de veículo de luxo para o uso meramente pessoal, como teria ocorrido no caso concreto.
	Fato "f": por se tratar de veículo de luxo para o uso exclusivamente pessoal (não empresarial) , o veículo Porsche adquirido não se destinaria ao uso pela empresa, não se enquadrando, portanto, na modalidade utilizada como fundamento para a liberação da referida operação de crédito pelo BB, ficando evidenciada simulação para a fraude na obtenção do correspondente financiamento
62.1.	Análise: entende-se que não há irregularidade em que se adquira um veículo de luxo, da mesma forma que não há irregularidade em que se adquira um veículo popular, sendo a escolha da marca, do modelo e do preço do veículo uma questão de opção discricionária da empresa tomadora do crédito.
62.2.	Já no que se refere à utilização do veículo para uso meramente pessoal, considera-se efetivamente que poderia ser irregular, já que a linha de crédito, com condições específicas, como juros mais baixos do que aqueles direcionados para pessoas físicas, se destina a que os veículos sejam adquiridos por pessoas jurídicas e consequentemente sejam utilizados para o atendimento de necessidades da pessoa jurídica.
62.3.	No caso concreto, Valdirene Aparecida de Marchiori respondeu a perguntas que lhe foram feitas no âmbito do Inquérito Policial 048/2015-11-SR/DPF/SP (peça 44, p. 3 a 69) , de cujo relatório de transcrevem os seguintes trechos (peça 44, p. 46) :
 (...) 
Quais são os administradores da empresa TORKE? 
RESPONDEU: QUE "só eu";
 (...) 
Quantos caminhões e/ou carretas a empresa TORKE possui em seu patrimônio? 
RESPONDEU: QUE "cinco caminhões. A TORKE também possui outros veículos registrados em seu nome, tais como: uma Cayenne 2014, que é de meu uso, uma Mercedes 2007, um Vectra e um barco Azimute 46, ano 2009. Além dos imóveis. Um apartamento na Haddok Lobo, 1725, 6º andar, avaliado em 20 milhões de reais. Um apartamento na Rua Capitão Pinto Ferreira, 13º andar, uma casa em Londrina avaliada em 5 milhões de reais, duas chácaras em Londrina e uma outra casa em Arapongas/PR";
 (...) 
62.4.	Verifica-se que Valdirene Marchiori afirma que o veículo Cayenne "é de meu uso", bem como afirma que é a única administradora da Torke. Embora se possa entender que ela quis informar que o veículo era usado para uso exclusivamente seu, não sendo utilizado jamais no interesse da Torke, também se pode entender que ela quis informar que o veículo era usado exclusivamente por ela enquanto administradora da Torke.
62.5.	Lembra-se que a Torke possui algumas características específicas, pois é uma empresa de administração de bens próprios (ou holding patrimonial) . Ademais, é plausível depreender que, ao se dirigir ao Banco do Brasil, a escritórios de contabilidade, ou a outros locais para tratar dos interesses da Torke, Valdirene Marchiori se deslocasse nesse veículo enquanto administradora da empresa. Entende-se que não há nos autos elementos que demonstrem de forma conclusiva que o veículo era utilizado exclusivamente para atender aos interesses da pessoa física. Consequentemente, não há elementos nos autos que evidenciem essa irregularidade.
62.6.	Registra-se que, ainda que tivesse ficado configurado que o veículo estivesse sendo utilizado exclusivamente por terceiro, em seu interesse pessoal, sem nenhuma utilização no interesse da Torke, essa utilização irregular poderia ser imputada exclusivamente à Valdirene Marchiori, responsável pela administração dos bens da Torke. Não é possível responsabilizar os funcionários do Banco do Brasil que deram pareceres favoráveis ou deferiram a proposta de abertura de crédito por eventual uso irregular do veículo por parte da administradora da Torke após a sua aquisição.
62.7.	Por fim, não há de se falar em simulação. Não havia impedimento nas normas sobre a operação a que o crédito fosse utilizado para a aquisição de veículo de alto valor a ser usado por dirigente de empresa ao tratar dos interesses da mesma. Eventual alteração dos objetivos sociais da empresa não se relaciona com a concessão do presente financiamento.
63.	Fato "g": configura ato antieconômico a utilização indevida de financiamento empresarial com taxa de juros menor do que a que era praticada pelo BB para a aquisição de veículos por pessoa física.
63.1.	Análise: realmente, poderia configurar ato antieconômico se a utilização do financiamento empresarial fosse indevida, contudo, conforme análise efetuada acima nos itens 62.2 a 62.7, não se considera ser o caso.
64.	Fato "h": tanto os agentes públicos do BB quanto Val Marchiori tinham expressa ciência de que a "manobra estatutária" (alteração do estatuto social da empresa Torke) se destinava unicamente a permitir o indevido acesso à linha de crédito empresarial, a despeito do interesse exclusivamente pessoal de Val Marchiori, contrariando inclusive a Cláusula Primeira, Parágrafo Segundo, Alínea "a", do contrato.
64.1.	Análise: como já analisado acima, não se pode falar em manobra de alteração do contrato social da Torke, haja vista que não existia exigência de objetivos sociais específicos para se autorizar a utilização dessa modalidade de crédito. Ainda que Valdirene Marchiori possuísse interesse exclusivamente pessoal na aquisição do veículo, o que se entende não ser o caso, não haveria elementos que permitissem aos funcionários do Banco do Brasil ter ciência disso. Portanto, entende-se não haver irregularidade em relação a esse fato.
65.	Fato "i": a empresa Torke estava sob a administração da Sra. Val Marchiori e, como então sócios, teria inusitadamente os seus dois filhos menores (Eike Marchiori Ulinski e Victor Marchiori Ulinski, com apenas 7 anos de idade) .
65.1.	Análise: Eike Marchiori Ulinski e Victor Marchiori Ulinski, filhos de Valdirene Aparecida Marchiori, nascidos ambos na data de 24/10/2005 (peça 45, p. 2 e 11) , possuíam oito anos de idade na data de assinatura do Contrato 356.902.899, 25/2/2014 (peça 42, p. 40 a 55) . Embora possa ser incomum uma empresa ter como sócios menores de dezoito anos, não há irregularidade nesse fato, conforme análise efetuada acima nos itens 39.1 a 39.8.
[FIM DA TRANSCRIÇÃO PARCIAL DA INSTRUÇÃO À PEÇA 174]
CONCLUSÃO
66.	Os novos elementos carreados para os autos em cumprimento às determinações feitas pelo Acórdão 2865/2018-TCU-Plenário, proferido nestes autos, não evidenciam a prática de irregularidades em outros financiamentos concedidos à empresa Torke Empreendimentos e Participações Ltda. para as quais tenha concorrido o Sr. Aldemir Bendine. As diligências promovidas junto ao Ministério Público Federal e à Polícia Federal também não trouxeram evidências de possível triangulação de recursos envolvendo o referido senhor, empresas ligadas à Sra. Valdirene Marchiori e o senhor Wesley Batista, da empresa JBS.  
67.	Foi juntada aos autos 18, às peças 169-170, a sentença final proferida, em 8/10/2019, nos autos do processo 0013292-89.2015.403.6181, que tramitou na 10ª Vara Federal Criminal de São Paulo, tratando de ação penal proposta pelo Ministério Público Federal em virtude da concessão de crédito no valor de R$ 2,79 milhões, obtido por métodos fraudulentos (sentença à peça 170, p. 1-9) . A sentença absolve os réus relacionados na ação por atipicidade da denúncia, na forma do art. 397, inciso III, do Código de Processo Penal. Tal julgamento constitui mais um elemento de apoio à tese da inexistência de fraude nas operações objeto da presente representação, nos termos do que restou assentado no Acórdão 1590/2019-TCU-Plenário (Rel.: Min. Ana Arraes) 
68.	A reanálise de todas as imputações noticiadas nos autos contra os dois financiamentos à empresa Torke discutidos nestes autos, no total de 24 fatos assacados contra ambas as operações, resultou no entendimento de que não há irregularidade de monta nos procedimentos que levaram à concessão dos financiamentos e que as razões de justificativa oferecidas pelos responsáveis ouvidos nos autos podem ser acatadas. 
PROPOSTA DE ENCAMINHAMENTO
69.	Ante o exposto, propõe-se o encaminhamento dos autos ao Sr. Relator da matéria, com a seguinte proposta de encaminhamento, ouvido previamente o douto Ministério Público, se for o caso:
	a) acolher as razões de justificativas apresentadas pelos responsáveis relacionados nos autos, a saber: 
	a.1) Alexandre de Melo Canizella, CPF XXX.719.668-XX, Hamilton Soares Homobono, CPF XXX.586.466-XX e Simone Aparecida Floriano, CPF XXX.654.638-XX, em razão de, no âmbito do Comitê de Crédito da Agência, terem emitido parecer favorável à concessão de crédito à empresa Torke Empreendimentos e Participações LTDA sem a realização de análises técnicas suficientes (peça 14, p. 43) ; 
	a.2) Fabiana Aparecida Schiavon, CPF XXX.697.758-XX, Geroncio Paes de Luna Filho, CPF XXX.666.424-XX, Marlon de Castro Lauria, CPF XXX.354.516-XX e Maurício Macoto Tinen, CPF XXX.762.118-XX, em razão de, no âmbito do Comitê de Crédito da Superintendência de Varejo e Governo SP Capital, terem emitido parecer favorável à concessão de crédito à empresa Torke Empreendimentos e Participações LTDA sem a realização de análises técnicas suficientes (peça 14, p. 44) ; 
	a.3) Asclepius Ramatiz Lopes Soares, CPF XXX.087.101-XX, João Vagnes de Moura Silva, CPF XXX.043.411-XX, Márcio Aloisio Tavares Scalioni, CPF XXX.115.176-XX, por terem deferido o pleito apresentado na Súmula de Operação - Proposta: 356.906.681 (peça 14, p. 47) sem a realização de análises técnicas suficientes; 
	a.4) Marcelo Nobuhiko Shimmoto, Oscar Yassuo Sawae e Carlos Roberto Petri por terem aprovado a Súmula de Análise de Risco e Limite de Crédito DICRE/DAC (SUD. II/III) 2013/0005472, em 2/4/2013 (peça 14, p. 53) .
	b) conhecer da presente representação para, no mérito, considerá-la improcedente;
	c) arquivar os presentes autos após comunicação aos interessados e à ilustre autoridade representante."
MANIFESTAÇÃO DO MINISTÉRIO PÚBLICO JUNTO AO TCU
	O Ministério Público junto ao TCU, representado pelo Procurador Júlio Marcelo de Oliveira, manifestou divergência com a proposta oferecida pela unidade técnica, conforme o Parecer à peça 210, a seguir transcrito.
"Cuidam os autos de representação oferecida pelo Ministério Público de Contas junto ao TCU acerca de irregularidades ocorridas no Banco do Brasil S.A. (BB) , relacionadas à concessão de crédito à empresa administrada pela senhora Valdirene Aparecida de Marchiori, Torke Empreendimentos e Participações Ltda. (peça 45, p. 6) , no valor de R$ 2,79 milhões, a partir de uma linha subsidiada do Banco Nacional de Desenvolvimento Econômico e Social (BNDES) , com infringência aos atos normativos internos das duas instituições financeiras (peça 1) . 
Promovido o exame inicial dos autos e realizadas diligências junto ao BB para que a entidade fornecesse detalhes acerca das operações de crédito questionadas, foi autorizada (peça 57) pelo então relator do feito, Exmo. Ministro José Múcio Monteiro, a realização de diversas audiências de responsáveis identificados pela então Secretaria de Controle Externo da Fazenda Nacional. 
Expedidas as comunicações processuais que se faziam necessárias e recebidas as razões de justificativa, foi elaborada a instrução de peça 128, por meio da qual o auditor-instrutor concluiu que:
"76.	O presente processo refere-se à representação do Ministério Público junto ao TCU acerca de possíveis irregularidades ocorridas no BB, relacionadas à concessão de crédito à empresa administrada pela senhora Valdirene Aparecida de Marchiori, Torke Empreendimentos e Participações LTDA.
77	Foram analisadas as razões de justificativas apresentadas por empregados do BB referente à aprovação da referida concessão de crédito, sendo a análise subdivida em dois tópicos: 'I - Financiamento de caminhões-tratores e semirreboques' e 'II - Financiamento de Porsche Cayenne'.
78.	Quanto ao 'I - Financiamento de caminhões-tratores e semirreboques', à exceção dos membros da Diretoria de Crédito, firmou-se o entendimento pela rejeição das razões de justificativa. Verificou-se que não foram realizadas análises técnicas suficientes para a aprovação do referido financiamento e, tampouco, houve, no dossiê da operação, qualquer menção ao normativo que regula a realização de operações customizadas, o que estaria em desacordo com normativos internos do Banco do Brasil e com o Princípio Constitucional da Publicidade. Desse modo, propugnou-se pela cominação de multa aos responsáveis listados na matriz de responsabilização em anexo.
79.	Quanto ao 'II - Financiamento de Porsche Cayenne', firmou-se o entendimento pelo acolhimento das justificativas encaminhadas. Verificou-se que a Lei 12.087/2009 (dispõe sobre o FGO) não condiciona, para microempresas, a utilização dos recursos do FGO para garantir operações de crédito aos seus objetivos sociais. Além disso, constatou-se que a operação financeira garantida já foi liquidada e não apresentou subsídios governamentais."
Foi proposto, então, com a anuência do corpo diretivo daquela unidade técnica (peças 129/30) , o seguinte encaminhamento:
"a) aplicar multa, com fundamento no art. 58, II, da Lei 8.443/1992, fixando-lhes o prazo de 15 (quinze) dias, a contar das notificações, para que comprovem, perante o Tribunal (art. 214, inciso III, alínea 'a', do Regimento Interno/TCU) , o recolhimento da dívida ao Tesouro Nacional, atualizada monetariamente desde a data do acórdão até a do efetivo recolhimento, se for paga após o vencimento, na forma da legislação em vigor, aos seguintes responsáveis:
a.1) Alexandre de Melo Canizella, CPF XXX.719.668-XX, Hamilton Soares Homobono, CPF XXX.586.466-XX e Simone Aparecida Floriano, CPF XXX.654.638-XX, em razão de, no âmbito do Comitê de Crédito da Agência, terem emitido parecer favorável à concessão de crédito à empresa Torke Empreendimentos e Participações LTDA sem a realização de análises técnicas suficientes (peça 14, p. 43) ;
a.2) Fabiana Aparecida Schiavon, CPF XXX.697.758-XX, Geroncio Paes de Luna Filho, CPF XXX.666.424-XX, Marlon de Castro Lauria, CPF XXX.354.516-XX e Maurício Macoto Tinen, CPF XXX.762.118-XX, em razão de, no âmbito do Comitê de Crédito da Superintendência de Varejo e Governo SP Capital, terem emitido parecer favorável à concessão de crédito à empresa Torke Empreendimentos e Participações LTDA sem a realização de análises técnicas suficientes (peça 14, p. 44) ;
a.3) Asclepius Ramatiz Lopes Soares, CPF XXX.087.101-XX, João Vagnes de Moura Silva, CPF XXX.043.411-XX, Márcio Aloisio Tavares Scalioni, CPF XXX.115.176-XX, por terem deferido o pleito apresentado na Súmula de Operação - Proposta: 356.906.681 (peça 14, p. 47) sem a realização de análises técnicas suficientes;
b) acolher as razões de justificativas apresentadas pelos Srs. Marcelo Nobuhiko Shimmoto, Oscar Yassuo Sawae e Carlos Roberto Petri por terem aprovado a Súmula de Análise de Risco e Limite de Crédito DICRE/DAC (SUD. II/III) 2013/0005472, em 2/4/2013 (peça 14, p. 53) .
c) acolher as razões de justificativas apresentadas pela utilização do Fundo de Garantia de Operações - FGO na concessão, pelo Banco do Brasil S.A., de financiamento à empresa Torke Empreendimentos e Participações LTDA, CNPJ 07.899.444/0001-50, em 25/2/2014, no valor de R$ 200 mil, para a aquisição de veículo de marca/modelo Porsche/ Cayenne.
d) encaminhar este processo ao Ministério Público junto ao TCU, sob a responsabilidade do Exmo. Procurador Júlio Marcelo de Oliveira, para que oficie nos autos, em conformidade com a proposta constante desta representação (peça 1, p. 6) ." 
Na sequência, submetido o processo a este representante do Ministério Público de Contas da União, foi exarado o parecer constante à peça 135, por meio do qual foram considerados corretos os exames e a proposta de encaminhamento então formulados pela unidade instrutiva. 
Não obstante, promovida a competente análise pelo então ministro-relator e submetido o processo à deliberação do Plenário desse egrégio Tribunal de Contas, entenderam os Exmos. Ministros que ainda não poderia ser emitida decisão definitiva no processo. Assim, por intermédio do Acórdão 2865/2018-TCU-Plenário, determinou-se, nos seguintes termos, novo saneamento dos autos:
"VISTOS, relatados e discutidos estes autos de representação formulada pelo MPTCU sobre possíveis irregularidades em dois financiamentos concedidos pelos agentes públicos do Banco do Brasil em favor da Torke Empreendimentos e Participações Ltda.;
ACORDAM os Ministros do Tribunal de Contas da União, reunidos em Sessão do Plenário, diante das razões expostas pelo Relator, em:
9.1. conhecer da presente representação, por atender aos requisitos legais e regimentais de admissibilidade, para, nos termos dos arts. 157 e 250 do RITCU, passar a promover o saneamento do presente processo;
9.2. determinar, nos termos dos arts. 157 e 250 do RITCU, que a unidade técnica adote as seguintes medidas:
9.2.1. promova o necessário prosseguimento do presente feito com o intuito de aprofundar a apuração de todas as irregularidades perpetradas, a partir dos dois financiamentos concedidos pelos agentes públicos do Banco do Brasil, aí incluído o Sr. Aldemir Bendine, em favor da Torke Empreendimentos e Participações Ltda., entre outras falhas detectadas nos demais contratos porventura celebrados;
9.2.2. promova o subjacente trabalho conjunto para o efetivo compartilhamento de informações com o órgão competente do Ministério Público Federal (MPF) , contando aí, para tanto, com o eventual apoio da Seccor, sem prejuízo de autorizar a subsequente audiência de todos esses agentes públicos do Banco do Brasil para que apresentem as suas justificativas em relação às falhas originalmente imputadas no presente processo pelo MPTCU e às irregularidades ora anunciadas no presente julgamento pelo TCU, entre outras irregularidades porventura identificadas a partir das informações obtidas pelo referido compartilhamento com o MPF;
9.3. determinar que, se ainda não fez, a Secretaria-Geral de Controle Externo no TCU (Segecex) adote as medidas cabíveis para que, no prazo de 30 (trinta) dias, a unidade técnica competente autue o específico processo apartado de representação, por meio de cópia destes autos, com vistas a promover a devida apuração sobre todos os indícios de irregularidade no sistema de aposentadoria instituído indevidamente em prol da alta direção do Banco do Brasil e das demais instâncias superiores dessa empresa estatal, entre outras irregularidades porventura identificadas, sem prejuízo de estender essa mesma apuração em relação a outras empresas estatais federais; e
9.4. determinar que a SecexFazenda envie a cópia do presente Acórdão, acompanhado do Relatório e do Voto que o fundamenta, à Exma. Sra. Procuradora de República no Estado de São Paulo Karen Louise Jeanette Kahn, à Força-Tarefa do MPF na Operação Lava-Jato em Curitiba - PR e à Força-Tarefa do MPF na Operação Lava-Jato no Rio de Janeiro - RJ, para ciência e eventuais providências."   
Ato contínuo, enviados os autos para a Secretaria de Controle Externo do Sistema Financeiro e dos Fundos de Pensão, foram realizadas diversas diligências, tendo o auditor-instrutor concluído, por intermédio da instrução acostada à peça 204, o seguinte:
"66.	Os novos elementos carreados para os autos em cumprimento às determinações feitas pelo Acórdão 2865/2018-TCU-Plenário, proferido nestes autos, não evidenciam a prática de irregularidades em outros financiamentos concedidos à empresa Torke Empreendimentos e Participações Ltda. para as quais tenha concorrido o Sr. Aldemir Bendine. As diligências promovidas junto ao Ministério Público Federal e à Polícia Federal também não trouxeram evidências de possível triangulação de recursos envolvendo o referido senhor, empresas ligadas à Sra. Valdirene Marchiori e o senhor Wesley Batista, da empresa JBS.  
67.	Foi juntada aos autos 18, às peças 169-170, a sentença final proferida, em 8/10/2019, nos autos do processo 0013292-89.2015.403.6181, que tramitou na 10ª Vara Federal Criminal de São Paulo, tratando de ação penal proposta pelo Ministério Público Federal em virtude da concessão de crédito no valor de R$ 2,79 milhões, obtido por métodos fraudulentos (sentença à peça 170, p. 1-9) . A sentença absolve os réus relacionados na ação por atipicidade da denúncia, na forma do art. 397, inciso III, do Código de Processo Penal. Tal julgamento constitui mais um elemento de apoio à tese da inexistência de fraude nas operações objeto da presente representação, nos termos do que restou assentado no Acórdão 1590/2019-TCU-Plenário (Rel.: Min. Ana Arraes) 
68.	A reanálise de todas as imputações noticiadas nos autos contra os dois financiamentos à empresa Torke discutidos nestes autos, no total de 24 fatos assacados contra ambas as operações, resultou no entendimento de que não há irregularidade de monta nos procedimentos que levaram à concessão dos financiamentos e que as razões de justificativa oferecidas pelos responsáveis ouvidos nos autos podem ser acatadas." 
	Foi sugerida a seguinte proposta de encaminhamento: 
"69.	Ante o exposto, propõe-se o encaminhamento dos autos ao Sr. Relator da matéria, com a seguinte proposta de encaminhamento, ouvido previamente o douto Ministério Público, se for o caso:
a) acolher as razões de justificativas apresentadas pelos responsáveis relacionados nos autos, a saber: 
a.1) Alexandre de Melo Canizella, CPF XXX.719.668-XX, Hamilton Soares Homobono, CPF XXX.586.466-XX e Simone Aparecida Floriano, CPF XXX.654.638-XX, em razão de, no âmbito do Comitê de Crédito da Agência, terem emitido parecer favorável à concessão de crédito à empresa Torke Empreendimentos e Participações LTDA sem a realização de análises técnicas suficientes (peça 14, p. 43) ; 
a.2) Fabiana Aparecida Schiavon, CPF XXX.697.758-XX, Geroncio Paes de Luna Filho, CPF XXX.666.424-XX, Marlon de Castro Lauria, CPF XXX.354.516-XX e Maurício Macoto Tinen, CPF XXX.762.118-XX, em razão de, no âmbito do Comitê de Crédito da Superintendência de Varejo e Governo SP Capital, terem emitido parecer favorável à concessão de crédito à empresa Torke Empreendimentos e Participações LTDA sem a realização de análises técnicas suficientes (peça 14, p. 44) ; 
a.3) Asclepius Ramatiz Lopes Soares, CPF XXX.087.101-XX, João Vagnes de Moura Silva, CPF XXX.043.411-XX, Márcio Aloisio Tavares Scalioni, CPF XXX.115.176-XX, por terem deferido o pleito apresentado na Súmula de Operação - Proposta: 356.906.681 (peça 14, p. 47) sem a realização de análises técnicas suficientes; 
a.4) Marcelo Nobuhiko Shimmoto, Oscar Yassuo Sawae e Carlos Roberto Petri por terem aprovado a Súmula de Análise de Risco e Limite de Crédito DICRE/DAC (SUD. II/III) 2013/0005472, em 2/4/2013 (peça 14, p. 53) .
b) conhecer da presente representação para, no mérito, considerá-la improcedente;
c) arquivar os presentes autos após comunicação aos interessados e à ilustre autoridade representante." 
	O corpo diretivo da unidade instrutiva manifestou-se de acordo (peças 205/6) . 
II
	O Ministério Público de Contas da União, pelos motivos a seguir expostos, discorda da derradeira proposta de encaminhamento apresentada pela unidade instrutiva e entende, na linha do que asseverou por intermédio da cota lançada à peça 135, que devem ser rejeitadas as razões de justificativa apresentadas por Alexandre de Melo Canizella, Hamilton Soares Homobono, Simone Aparecida Floriano, Fabiana Aparecida Schiavon, Geroncio Paes de Luna Filho, Marlon de Castro Lauria, Maurício Macoto Tinen, Asclepius Ramatiz Lopes Soares, João Vagnes de Moura Silva e Márcio Aloisio Tavares Scalioni, com consequente aplicação de sanção de natureza pecuniária. 
	Nesse sentido, convém lembrar que a edição do Acórdão 2865/2018-TCU-Plenário motivou a realização de diversas diligências pela unidade instrutiva, tendo sido solicitadas novas informações à Força Tarefa da Operação Lava Jato do Ministério Público Federal em Curitiba e no Rio de Janeiro, à Polícia Federal e ao Banco do Brasil. À época, além de novas informações relacionadas à conduta dos responsáveis, buscava-se o compartilhamento de informações para se verificar se havia, neste caso em concreto, conduta atribuível ao sr. Aldemir Bendine.
	Como respostas a tais diligências, foram apresentados ao Tribunal documentos e  informações que não fomentam, segundo avaliação deste Parquet¸ a alteração da percepção acerca da falta de diligência de diversos empregados do Banco do Brasil que analisaram e aprovaram operação para a aquisição de caminhões-tratores e semirreboques, mediante financiamento concedido à empresa Torke Empreendimentos e Participações Ltda., em 2/8/2013, no valor de R$ 2.792.000,00, com vencimento para 15/8/2018, com recursos do BNDES - Banco Nacional de Desenvolvimento Econômico e Social (produto Finame - PSI - Programa BNDES de Sustentação do Investimento) . 
	Ora, sobejam evidências de que houve flagrante falha na avaliação promovida por diversas instâncias do Banco. Como consequência, o empréstimo foi concedido sem que fossem efetivamente observados os atos normativos do Banco do Brasil.
	Nesse contexto, por oportuno, transcreve-se excerto da instrução acostada à peça 128, por meio da qual fica evidenciada a ausência de estudos técnicos aprofundados:
"25.	Preliminarmente, percebe-se que o dossiê para a aprovação do financiamento em análise contém os seguintes documentos (conforme informado pelo Banco do Brasil na peça 14) : 1- Contrato de abertura de crédito fixo n. 40/00175-x; 2 - Súmula da Operação - Proposta 356.906.681; 3 - Súmula de Análise de Risco e Limite de Crédito n. 2013/0005472; 4 - Súmula de Análise de Cliente; 5 - Balanços Patrimoniais da Empresa Torke Empreendimentos e Participações Ltda; 5 - Certidão negativa de crédito - INSS; 6 - Declaração e Termo de Recebimento de Bens; 7 - Cadastro de Empregadores - Portaria Interministerial n. 02, de 12/05/2011, atualizada em 28/06/2013; 8 - Relação Anual de Informações Sociais - Rais, ano base 2012, protocolizada em 2013; 9 - Tela anotações cadastrais, de 14 e 17/09/2013; 10 - BB Resolve - Ocorrência n. 3.348.304. Documentos encaminhados (peça 14) em resposta à solicitação desta Corte realizada por meio dos itens 'b' e 'c' do Ofício n. 0342/2014-TCU/Secex/Fazenda, de 25/11/2014, a qual requereu o contrato e o dossiê completo da operação.
26.	Em face do trâmite para a aprovação de operações de crédito informado pelo Sr. Alexandre de Melo Canizella e dos documentos encaminhados pelo BB, verificou-se que a primeira etapa do processo de aprovação de um financiamento seria realizada pela agência bancária, a qual caberia apenas prospectar o pedido de concessão de empréstimo e encaminhá-lo à Diretoria de Crédito, cabendo a esta a realização da primeira análise propriamente dita, a qual será avaliada de forma mais detida nos parágrafos seguintes.
27.	Antes, destaca-se que cabe à diretoria em comento duas competências: i) analisar o risco de crédito da operação; e ii) analisar o limite de crédito a ser concedido à solicitante. Neste primeiro momento, será analisado o risco de crédito da operação. Após, será analisado o limite de crédito.
28.	O item 4 da Súmula de Análise de Risco e Limite de Crédito (peça 14, p. 53) , elaborada pela referida diretoria, estabelece que, 'tendo em vista as restrições impeditivas em nome da administradora Valdirene Aparecida Marchiori (replicadas) , a contratação de operações em nome da empresa Torke está condicionada a observação das instruções vigentes sobre o assunto e acerca das ocorrências notadamente o contido na IN 529-1, itens 11 (impedimentos) e 12 (replicações) '. No Enfoque Mercadológico e Empresarial dos Módulos de Consulta em anexo à referida súmula (peça 14, p. 59) , é destacado que a empresa Valmar Veículos Ltda (de propriedade da Sra. Marchiori - administradora da Empresa Torke) possui duas restrições: 1 - Inadimplência Banco Federal/Dívida Fiscal - Fonte Cadin, no período de 07/2005 a 08/2012; e 2 - Anotação de dívidas cedidas ao mercado (baixadas pelo Código de Defesa do Consumidor) , ocorrida em 05/2003. Além disso, quando da análise da margem operacional da empresa Torke a súmula em tela faz menção à IN 673-1, item 2.4.5 (instrução que regulamenta a realização de operações customizadas) , peça 14, p. 49-68.
29.	Desse modo, percebe-se que a Diretoria de Crédito, primeira instância propriamente dita do processo decisório de concessão de crédito, estabeleceu, por meio da Súmula de Análise de Risco e Limite de Crédito, as condicionantes para a aprovação da operação (observação das instruções vigentes sobre o assunto e acerca das ocorrências notadamente o contido na IN 529-1) . Ademais, fez menção à instrução que regulamenta as operações customizadas - IN 673-1 (ainda que não tenha feito alusão ao item que regulamenta a customização) . 
30.	Assim, em face de suas competências atinentes à análise do risco de crédito, percebe-se que as restrições e os impedimentos para a realização da operação foram levantados e foi ressaltada a necessidade de se observar os normativos sobre a referida matéria pelas outras instâncias do processo decisório. Desse modo, não há razoabilidade em se responsabilizar os integrantes da diretoria em tela pela aprovação do risco de crédito da operação em análise. 
[...]
35.	Em continuidade, serão analisadas as demais etapas do processo decisório para aprovação da operação de financiamento em tela, em face das razões de justificativa apresentadas.
36.	 De acordo com as etapas do processo decisório informadas pelo Sr. Alexandre, após a análise de risco e de limite de crédito é elaborada a Súmula de Operação - Proposta 356.906.681 (peça 14, p. 35-48) . Nesta súmula são analisados diversos quesitos, sendo um dos principais documentos que fundamentam a operação e subsidia a tomada de decisão de todas as instâncias seguintes do processo decisório. Em seu Item 7 - Nota Técnica, são estabelecidas algumas considerações sobre a operação, dentre as quais destacam-se: i) Administradora/Coobrigada da operação possui anotação impeditiva relativa (dívidas cedidas ao mercado) baixada pelo código de defesa do consumidor; ii) Operação customizada em função da existência de anotação impeditiva em nome da administradora/coobrigada da operação, baixada pelo CDC. 
37.	Por fim, a súmula estabelece as condicionantes para despacho/contratação da operação financeira, as quais não fazem qualquer alusão às considerações citadas anteriormente (anotações impeditivas) , tampouco são apresentadas justificativas e fundamento normativo para a realização da customização da operação. Apenas é apresentado o que motivou a customização (existência de anotação impeditiva em nome da administradora/coobrigada) , peça 14, p. 35-42. Apesar disso, manifestou-se pela adequação da proposta.
38.	Com base nas análises realizadas até o momento, o dossiê da operação é submetido à aprovação do Comitê de Crédito da Agência (peça 14, p. 42-43) , o qual se manifesta favorável ao deferimento da operação. Cabe destacar que, apesar de relatar que a operação será customizada, não é apresentada qualquer análise sobre esse tema ou normativo específico (IN 673-1, instrução que deveria balizar a análise de operações) que justifique a realização de uma operação não padronizada pelo Banco do Brasil.
39.	Após, o processo segue para aprovação da Superintendência de Varejo de São Paulo (peça 14, p. 43-44) , a qual apresenta parecer favorável, mas destaca que a operação será customizada devido à existência de anotações impeditivas em nome do coobrigado, conforme IN 529-1, itens 11.2.8, 12.3.2.2, 12.3.2.4 e IN 756-1, item 7.22. Reforça-se que o item 11 da primeira IN refere-se a causas de impedimentos e o 12, a causas de anotações cadastrais, ambas situações que podem impossibilitar a aprovação de uma proposta de financiamento. O item 7.22 da IN 756-1, por sua vez, estabelece as alçadas de competência para aprovação de empréstimos e financiamentos não customizados. Novamente, não é observada a existência de qualquer análise, justificativa ou normativo específico (IN 673-1) que balize a realização de uma operação não padronizada pelo Banco do Brasil. Apenas é apresentado o que motivou a realização de uma operação customizada, sem a demonstração de qualquer fundamentação para tanto.
40.	Na última etapa decisória, o processo é submetido à avaliação do Subcomitê de Operações (peça 14, p. 45-47) , o qual, em seu despacho, transcreve trecho de manifestações das instâncias anteriores, cabendo destacar:
 (...) tendo em vista as restrições impeditivas em nome da administradora Valdirene Aparecida Marchiori (replicadas) , a contratação da operação em nome da empresa Torke está condicionada a observação das instruções vigentes sobre o assunto e acerca das ocorrências, notadamente o contido na IN 529-1, itens 11 (impedimentos) e 12 (replicações) .
41.	Após, o Subcomitê de Operações recorre a entendimento da DICRE/GENOP, a qual, em situação similar, entendeu que 'com relação as anotações baixadas pelo motivo 08 - código de defesa do consumidor, deve ser verificado se o cliente se enquadra em alguma vedação decorrente das políticas de crédito (ex. prejuízo ao conglomerado, litígio com o banco, abatimento negocial, dívida transferida para a ativos, etc.) , situação em que estará impedido de operar, embora a anotação esteja baixada' (Resolve nº 3.348.304 de 11/11/2011) .
42.	Diante do ocorrido e do entendimento exarado pela DICRE/GENOP em situação similar, o referido subcomitê solicitou manifestação das áreas operacionais do BB acerca da viabilidade da customização da proposta (restrição CDC) , os quais relataram que ( (peça 14, p. 46) :
 'trata-se de anotação baixada pelo CDC replicada de 03.818.177/0001-98 Valmar Veículos LTDA, código 320 - dívidas cedidas ao mercado, o que impede a flexibilização da mesma. Solicitamos a continuidade da análise da proposta como customizada em função da existência desta anotação impeditiva em nome da administradora coobrigada Valdirene Aparecida de Marchiori, baixada pelo CDC.'
43.	Em face da resposta obtida, o Subcomitê de Operações manifestou-se de acordo com a aprovação da operação, na forma proposta pelas unidades operacionais do BB. Destaca-se que apesar de o referido subcomitê solicitar maiores esclarecimentos acerca da viabilidade de se customizar a operação, as áreas operacionais do banco não apresentaram qualquer justificativa, nem fundamentação normativa para a sua realização. Apesar disso, o subcomitê em tela aprovou a operação.
[...]
47	Pelas respostas das áreas operacionais e pelo impedimento informado, não seria possível flexibilizar o processo decisório (peça 14, p. 46) . Desse modo, pela impossibilidade de flexibilização, conforme relatado na referida resposta, bem como em instrução pretérita desta Corte (itens 41 - 50, peça 49) , a operação não poderia ser padronizada. Ela somente poderia ocorrer de forma customizada.
48.	Para tanto, seria essencial seguir o disposto na IN 673-1 (análise de operações - estudo e portal de negócios) , a qual, em seu item 1.6, caracteriza e estabelece os critérios a serem seguidos quando da customização de operações, bem como verificar se haveria vedação decorrente da política de crédito do banco. Além disso, de acordo com o Princípio Constitucional da Publicidade, também seria vital apresentar as justificativas e os benefícios auferidos pelo BB (e indiretamente, pelo Poder Público) com a realização do financiamento em tela, além de mencionar a norma que fundamentou a aprovação da operação, o que não foi apresentado. 
49.	Informa-se que os responsáveis, em suas razões de justificativas, relataram que os fundamentos utilizados para a aprovação da operação em comento não se restringiram a um único dispositivo de determinada instrução normativa (IN 529-1) . Segundo eles, outras instruções internas também teriam dado suporte à aprovação da operação com a mencionada empresa, mormente aquelas que autorizaram a customização da operação. Como exemplo, citaram, entre outras, a IN 673-1.
50.	Nesse sentido, concorda-se com os defendentes de que outras instruções internas do BB (além da IN 529-1) poderiam ter sido utilizadas no processo decisório para aprovação do financiamento à empresa Torke. Pode-se realizar uma lista dos diversos normativos citados nos documentos que compõem o dossiê da operação. Entretanto, à exceção da análise realizada pela Diretoria de Crédito, inexiste qualquer citação à instrução interna que regulamenta a operação de customização de operações no Banco do Brasil, tampouco existe uma análise que justifique a realização desta operação de exceção. No mínimo, deveria existir uma análise que respaldasse que a aprovação da operação em comento não estaria vedada pela política de crédito do BB.
51.	Informa-se que o item 1.6 da IN 673-1 (regula a customização) somente foi destacado após solicitação de audiência por esta Corte. Assim, a apresentação a posteriori de normativos que inexistem no dossiê da operação não podem balizar, fundamentar, tampouco justificar a operação. A conduta que se analisa tem como base as ações tomadas à época de aprovação da operação. Se naquela época, as ações não foram balizadas tendo como fundamentação seus parâmetros, não se pode requerer que esta Corte as considere para fins de apreciação de sua conduta. 
52.	Logo, em face da inexistência de menção à norma que regulamenta a customização da operação e análises sobre essa questão (entre elas, se haveria vedação à política de crédito do banco) , pode-se concluir que a operação não foi deferida com base na IN 673-1 e, mesmo que tivesse sido deferida com base no referido normativo ou em outros normativos sobre essa temática, não foram realizadas análises que fundamentassem a tomada de decisão.
53.	Em suma, à exceção da análise realizada no âmbito da Súmula de Análise de Risco e Limite de Crédito, as demais não avaliaram todos os quesitos técnicos necessários para a customização da operação, consideraram como suficientes argumentos incompletos ou, simplesmente, não realizaram exames sobre essa temática." (grifos acrescidos) 
	Ou seja, é indene de dúvidas a conclusão de que, neste caso em concreto, houve falha na avaliação promovida por diversas instâncias do Banco do Brasil, colocando em risco recursos públicos e, talvez, diminuindo a remuneração da instituição financeira em virtude de o empréstimo ter sido concedido a taxas menores, motivo por que aos responsáveis pelos exames devem ser aplicadas sanções.
	Além disso, este Parquet considera digna de nota a análise promovida na derradeira instrução da SecexFinanças, segundo a qual se dá peso desproporcional à sentença exarada nos autos do processo 0013292-89.2015.403.6181, que tramitou na 10ª Vara Federal Criminal de São Paulo, tratando de ação penal proposta pelo Ministério Público Federal em virtude da concessão de crédito no valor de R$ 2,79 milhões, para se fundamentar que não há fraude imputável aos responsáveis pelo empréstimo. Eventual ausência de fraude, frise-se, não implica que tenha havido fiel observância ao regramento normativo vigente. Não é porque não houve crime, atipicidade da conduta, que se pode concluir que também não houve irregularidade administrativa, incúria e imprudência no manejo dos recursos da instituição, com violação de suas normas internas de concessão de crédito.
	Ora, quanto ao tema, não é demais lembrar que o Tribunal de Contas da União observa o Princípio da Independência das Instâncias, conforme estabelecido amplamente em sua jurisprudência, v.g. o Acórdão 423/2010-TCU-Segunda Câmara, deixando assente que a absolvição penal por atipicidade de conduta não vincula as esferas civil e administrativa
	Assim, muito embora nesse caso em concreto a SecexFinanças busque destacar tal julgado e o utilizar como fundamento para afastar a aplicação de sanções aos responsáveis pelo famigerado empréstimo, considera-se que outros fatores devem preponderar, pois é evidente que os empréstimos concedidos à empresa administrada pela sra. Valdirene Aparecida de Marchiori não se alinharam às práticas e aos atos normativos do Banco do Brasil e, infere-se, não seriam concedidos a clientes que não possuíssem estreita relação com o corpo diretivo daquela instituição bancária. 
	Isto é, muito embora não tenha sido comprovada fraude para desvio de recursos, embora existam vários indicativos nesse sentido, é inquestionável que os empréstimos não se amoldaram aos atos normativos do banco, motivo por que devem ser responsabilizados aqueles que agiram com erro grosseiro, afrontaram o princípio da impessoalidade e colocaram em risco recursos da instituição bancária.  
Assim, o Ministério Público de Contas, discordando da derradeira instrução promovida pela unidade instrutiva, propõe que sejam rejeitadas as razões de justificativa apresentadas por Alexandre de Melo Canizella, Hamilton Soares Homobono, Simone Aparecida Floriano, Fabiana Aparecida Schiavon, Geroncio Paes de Luna Filho, Marlon de Castro Lauria, Maurício Macoto Tinen, Asclepius Ramatiz Lopes Soares, João Vagnes de Moura Silva e Márcio Aloisio Tavares Scalioni, com consequente aplicação de sanção de natureza pecuniária.
III
	Por todo o exposto, o Ministério Público de Contas da União reitera a proposta de encaminhamento contida no parecer de peça 135, no sentido de o Tribunal: 
a) aplicar multa, com fundamento no art. 58, II, da Lei 8.443/1992, fixando-lhes o prazo de 15 (quinze) dias, a contar das notificações, para que comprovem, perante o Tribunal (art. 214, inciso III, alínea "a", do Regimento Interno/TCU) , o recolhimento da dívida ao Tesouro Nacional, atualizada monetariamente desde a data do acórdão até a do efetivo recolhimento, se for paga após o vencimento, na forma da legislação em vigor, aos seguintes responsáveis:
a.1) Alexandre de Melo Canizella, CPF XXX.719.668-XX, Hamilton Soares Homobono, CPF XXX.586.466-XX, e Simone Aparecida Floriano, CPF XXX.654.638-XX, em razão de, no âmbito do Comitê de Crédito da Agência, terem emitido parecer favorável à concessão de crédito à empresa Torke Empreendimentos e Participações LTDA. sem a realização de análises técnicas suficientes;
a.2) Fabiana Aparecida Schiavon, CPF XXX.697.758-XX, Geroncio Paes de Luna Filho, CPF XXX.666.424-XX, Marlon de Castro Lauria, CPF XXX.354.516-XX, e Maurício Macoto Tinen, CPF XXX.762.118-XX, em razão de, no âmbito do Comitê de Crédito da Superintendência de Varejo e Governo SP Capital, terem emitido parecer favorável à concessão de crédito à empresa Torke Empreendimentos e Participações LTDA. sem a realização de análises técnicas suficientes;
a.3) Asclepius Ramatiz Lopes Soares, CPF XXX.087.101-XX, João Vagnes de Moura Silva, CPF XXX.043.411-XX, e Márcio Aloisio Tavares Scalioni, CPF XXX.115.176-XX, por terem deferido o pleito apresentado na Súmula de Operação - Proposta: 356.906.681 sem a realização de análises técnicas suficientes;
b) acolher as razões de justificativa apresentadas pelos Srs. Marcelo Nobuhiko Shimmoto, Oscar Yassuo Sawae e Carlos Roberto Petri por terem aprovado a Súmula de Análise de Risco e Limite de Crédito DICRE/DAC (SUD. II/III) 2013/0005472, em 2/4/2013; 
c) acolher as razões de justificativa apresentadas pela utilização do Fundo de Garantia de Operações - FGO na concessão, pelo Banco do Brasil S.A., de financiamento à empresa Torke Empreendimentos e Participações LTDA., CNPJ 07.899.444/0001-50, em 25/2/2014, no valor de R$ 200 mil, para a aquisição de veículo de marca/modelo Porsche/Cayenne."
É o Relatório.

8.1. Mateus Guimaraes Torres (15.823-E/OAB-DF) e outros, representando Banco do Brasil S.A.. 
8.2. Lucineia Possar (40297/OAB-DF) e outros, representando Banco do Brasil S.a. e Geroncio Paes de Luna Filho.

Procurador Júlio Marcelo de Oliveira.

REPRESENTAÇÃO DO MINISTÉRIO PÚBLICO JUNTO AO TCU. POSSÍVEIS IRREGULARIDADES EM EMPRÉSTIMO CONCEDIDO PELO BANCO DO BRASIL COM RECURSOS SUBSIDIADOS DO BNDES. CONHECIMENTO. IMPROCEDÊNCIA. ACOLHIMENTO DAS RAZÕES DE JUSTIFICATIVAS DOS RESPONSÁVEIS. CIÊNCIA AOS INTERESSADOS. ARQUIVAMENTO.

REPRESENTAÇÃO (REPR)

Secretaria de Controle Externo do Sistema Financeiro Nacional (SecexFinan).

Em análise, Representação oferecida pelo Ministério Público de Contas junto ao TCU, representado pelo Procurador Júlio Marcelo de Oliveira, a partir de notícias a respeito de possíveis irregularidades ocorridas no Banco do Brasil, relacionadas à concessão de crédito à empresa Torke Empreendimentos e Participações Ltda., administrada por Valdirene Aparecida de Marchiori, no valor de R$ 2,79 milhões, com recursos provenientes de linha subsidiada do Banco Nacional de Desenvolvimento Econômico e Social (BNDES) .
2.	Na Sessão Plenária de 5/12/2018, o Ministro José Múcio Monteiro, então relator do presente processo, havia proposto o afastamento das responsabilidades de Marcelo Nobuhiko Shimmoto, Oscar Yassuo Sawae e Carlos Roberto Petri quanto à concessão de financiamento à Torke para a aquisição de caminhões-tratores e semirreboques, de que se trata neste processo, bem como pelo acolhimento também das razões de justificativa de Alexandre de Melo Canizella, Hamilton Soares Homobono, Simone Aparecida Floriano, Fabiana Aparecida Schiavon, Geroncio Paes de Luna Filho, Marlon de Castro Lauria, Maurício Macoto Tinen, Asclepius Ramatiz Lopes Soares, João Vagnes de Moura Silva e Márcio Aloisio Tavares Scalioni quanto à concessão de financiamento à Torke para a aquisição de caminhões-tratores e semirreboques.
3.	Naquela oportunidade o Ministro-Substituto André Luis de Carvalho apresentou voto revisor com proposta divergente, que acabou sendo acolhida pelo Relator, culminando na prolação do Acórdão 2865/2018-TCU-Plenário, nos seguintes termos, verbis:
"9.1. conhecer da presente representação, por atender aos requisitos legais e regimentais de admissibilidade, para, nos termos dos arts. 157 e 250 do RITCU, passar a promover o saneamento do presente processo; 
9.2. determinar, nos termos dos arts. 157 e 250 do RITCU, que a unidade técnica adote as seguintes medidas:
9.2.1. promova o necessário prosseguimento do presente feito com o intuito de aprofundar a apuração de todas as irregularidades perpetradas, a partir dos dois financiamentos concedidos pelos agentes públicos do Banco do Brasil, aí incluído o Sr. Aldemir Bendine, em favor da Torke Empreendimentos e Participações Ltda., entre outras falhas detectadas nos demais contratos porventura celebrados;
9.2.2. promova o subjacente trabalho conjunto para o efetivo compartilhamento de informações com o órgão competente do Ministério Público Federal (MPF) , contando aí, para tanto, com o eventual apoio da Seccor, sem prejuízo de autorizar a subsequente audiência de todos esses agentes públicos do Banco do Brasil para que apresentem as suas justificativas em relação às falhas originalmente imputadas no presente processo pelo MPTCU e às irregularidades ora anunciadas no presente julgamento pelo TCU, entre outras irregularidades porventura identificadas a partir das informações obtidas pelo referido compartilhamento com o MPF;
9.3. determinar que, se ainda não fez, a Secretaria-Geral de Controle Externo no TCU (Segecex) adote as medidas cabíveis para que, no prazo de 30 (trinta) dias, a unidade técnica competente autue o específico processo apartado de representação, por meio de cópia destes autos, com vistas a promover a devida apuração sobre todos os indícios de irregularidade no sistema de aposentadoria instituído indevidamente em prol da alta direção do Banco do Brasil e das demais instâncias superiores dessa empresa estatal, entre outras irregularidades porventura identificadas, sem prejuízo de estender essa mesma apuração em relação a outras empresas estatais federais; e
9.4. determinar que a SecexFazenda envie a cópia do presente Acórdão, acompanhado do Relatório e do Voto que o fundamenta, à Exma. Sra. Procuradora de República no Estado de São Paulo Karen Louise Jeanette Kahn, à Força-Tarefa do MPF na Operação Lava-Jato em Curitiba - PR e à Força-Tarefa do MPF na Operação Lava-Jato no Rio de Janeiro - RJ, para ciência e eventuais providências."
4.	Após a realização de novas diligências e respectivas análises, a Secretaria de Controle Externo do Sistema Financeiro Nacional e dos Fundos de Pensão propõe, em pareceres uniformes (peças 204 a 206) :
"a) acolher as razões de justificativas apresentadas pelos responsáveis relacionados nos autos, a saber: 
	a.1) Alexandre de Melo Canizella, CPF 280.719.668-35, Hamilton Soares Homobono, CPF 044.586.466-48 e Simone Aparecida Floriano, CPF 318.654.638-92, em razão de, no âmbito do Comitê de Crédito da Agência, terem emitido parecer favorável à concessão de crédito à empresa Torke Empreendimentos e Participações LTDA sem a realização de análises técnicas suficientes (peça 14, p. 43) ; 
	a.2) Fabiana Aparecida Schiavon, CPF 191.697.758-85, Geroncio Paes de Luna Filho, CPF 178.666.424-00, Marlon de Castro Lauria, CPF 007.354.516-30 e Maurício Macoto Tinen, CPF 103.762.118-22, em razão de, no âmbito do Comitê de Crédito da Superintendência de Varejo e Governo SP Capital, terem emitido parecer favorável à concessão de crédito à empresa Torke Empreendimentos e Participações LTDA sem a realização de análises técnicas suficientes (peça 14, p. 44) ; 
	a.3) Asclepius Ramatiz Lopes Soares, CPF 443.087.101-97, João Vagnes de Moura Silva, CPF 584.043.411-68, Márcio Aloisio Tavares Scalioni, CPF 522.115.176-68, por terem deferido o pleito apresentado na Súmula de Operação - Proposta: 356.906.681 (peça 14, p. 47) sem a realização de análises técnicas suficientes; 
	a.4) Marcelo Nobuhiko Shimmoto, Oscar Yassuo Sawae e Carlos Roberto Petri por terem aprovado a Súmula de Análise de Risco e Limite de Crédito DICRE/DAC (SUD. II/III) 2013/0005472, em 2/4/2013 (peça 14, p. 53) .
	b) conhecer da presente representação para, no mérito, considerá-la improcedente;
	c) arquivar os presentes autos após comunicação aos interessados e à ilustre autoridade representante."
5.	Por força do art. 152 do RI/TCU o processo passou à relaria do Ministro Raimundo Carreiro que, mediante o Despacho à peça 208, solicitou a manifestação do MP/TCU sobre a matéria.  
6.	Atuando, desta feita, como custus legis, o Procurador Júlio Marcelo de Oliveira divergiu da proposta da unidade técnica e propôs (peça 210) :
	a) aplicar multa, com fundamento no art. 58, II, da Lei 8.443/1992, fixando-lhes o prazo de 15 (quinze) dias, a contar das notificações, para que comprovem, perante o Tribunal (art. 214, inciso III, alínea "a", do Regimento Interno/TCU) , o recolhimento da dívida ao Tesouro Nacional, atualizada monetariamente desde a data do acórdão até a do efetivo recolhimento, se for paga após o vencimento, na forma da legislação em vigor, aos seguintes responsáveis:
	a.1) Alexandre de Melo Canizella, CPF 280.719.668-35, Hamilton Soares Homobono, CPF 044.586.466-48, e Simone Aparecida Floriano, CPF 318.654.638-92, em razão de, no âmbito do Comitê de Crédito da Agência, terem emitido parecer favorável à concessão de crédito à empresa Torke Empreendimentos e Participações LTDA. sem a realização de análises técnicas suficientes;
	a.2) Fabiana Aparecida Schiavon, CPF 191.697.758-85, Geroncio Paes de Luna Filho, CPF 178.666.424-00, Marlon de Castro Lauria, CPF 007.354.516-30, e Maurício Macoto Tinen, CPF 103.762.118-22, em razão de, no âmbito do Comitê de Crédito da Superintendência de Varejo e Governo SP Capital, terem emitido parecer favorável à concessão de crédito à empresa Torke Empreendimentos e Participações LTDA. sem a realização de análises técnicas suficientes;
	a.3) Asclepius Ramatiz Lopes Soares, CPF 443.087.101-97, João Vagnes de Moura Silva, CPF 584.043.411-68, e Márcio Aloisio Tavares Scalioni, CPF 522.115.176-68, por terem deferido o pleito apresentado na Súmula de Operação - Proposta: 356.906.681 sem a realização de análises técnicas suficientes;
	b) acolher as razões de justificativa apresentadas pelos Srs. Marcelo Nobuhiko Shimmoto, Oscar Yassuo Sawae e Carlos Roberto Petri por terem aprovado a Súmula de Análise de Risco e Limite de Crédito DICRE/DAC (SUD. II/III) 2013/0005472, em 2/4/2013; 
	c) acolher as razões de justificativa apresentadas pela utilização do Fundo de Garantia de Operações - FGO na concessão, pelo Banco do Brasil S.A., de financiamento à empresa Torke Empreendimentos e Participações LTDA., CNPJ 07.899.444/0001-50, em 25/2/2014, no valor de R$ 200 mil, para a aquisição de veículo de marca/modelo Porsche/Cayenne."
7.	Na forma do art. 153 do RI/TCU, os presentes autos passaram à minha relatoria, em sucessão ao Ministro Raimundo Carreiro.
*****
8.	Como visto, o MP/TCU discorda da proposta de encaminhamento oferecida pela unidade técnica e propõe a rejeição das razões de justificativas e aplicação de multa aos seguintes responsáveis:
a) Alexandre de Melo Canizella, Hamilton Soares Homobono, Simone Aparecida Floriano, Fabiana Aparecida Schiavon, Geroncio Paes de Luna Filho, Marlon de Castro Lauria, Maurício Macoto Tinen, em razão de, no âmbito do Comitê de Crédito da Superintendência de Varejo e Governo SP Capital, terem emitido parecer favorável à concessão de crédito à empresa Torke Empreendimentos e Participações LTDA. sem a realização de análises técnicas suficientes;
b) a Asclepius Ramatiz Lopes Soares, João Vagnes de Moura Silva e Márcio Aloisio Tavares Scalioni, por terem deferido o pleito apresentado na Súmula de Operação - Proposta: 356.906.681 sem a realização de análises técnicas suficientes.
9.	Não compartilho das conclusões do MP/TCU e considero que o encaminhamento mais adequado ao caso é o contido na proposta da unidade técnica.
10.	A representação inicial apresenta o seguinte pedido: 
"a) seja conhecido o feito como Representação, uma vez atendidos os requisitos de admissibilidade previstos no art. 237 c/c art. 235, caput do RI/TCU;
 b) seja realizada fiscalização no Banco do Brasil, com o objetivo de verificar as informações acerca de operação de crédito com descumprimento de normativos internos à srª Val Marchiori, ou à empresa de sua propriedade ou participação, no valor de cerca de R$ 3 milhões, especialmente para responder às seguintes questões:
b.1) O Banco do Brasil de fato concedeu empréstimo de R$ 2,7 milhões à apresentadora de TV Val Marchiori ou à empresa da qual é sócia a partir de uma linha subsidiada pelo BNDES, contrariando normas internas das duas instituições?;
 b.2) Marchiori e/ou sua empresa tinha restrição de crédito por não ter pago empréstimo anterior ao BB e também não apresentava capacidade financeira para obter o financiamento?;
 b.3) A empresa pela qual Marchiori tomou o crédito, a Torke Empreendimentos, apresentou como comprovação de receita a pensão alimentícia de seus dois filhos menores de idade?;
 b.4) A Torke tomou o empréstimo para, imediatamente, sublocar os caminhões para a Veloz Empreendimentos, que é do irmão da apresentadora, Adelino Marchiori?;
b.5) O Banco do Brasil dispensou a comprovação de capacidade de pagamento da tomadora do crédito e dos fiadores?".
11.	As questões levantadas na inicial referentes à comprovação de receitas com base em pensões alimentícias dos sócios da empresa Torke; menores incapazes; dispensa da comprovação da capacidade de pagamento da tomadora do crédito e dos fiadores; locação de veículos adquiridos com os recursos do financiamento concedido; foram esclarecidas na etapa de instrução e consideradas não aptas a caracterizar irregularidades.
12.	Conforme instrução da unidade técnica à peça 49, apenas caracterizariam irregularidades, passíveis de realização de audiências, as ocorrências assim descritas:
- "concessão de financiamento pelo Banco do Brasil S.A. à empresa Torke Empreendimentos e Participações LTDA, CNPJ 07.899.444/0001-50, em 2/8/2013, no valor de R$ 2.792.000,00, a partir de linha subsidiada pelo BNDES, flexibilizando a operação a tomador cuja administradora possuía restrições relativas a inadimplemento anterior com o Banco do Brasil e dívida cedida ao mercado, em desacordo com a tabela de anotações cadastrais integrante da Instrução Normativa do Banco do Brasil 529-1"; e 
- "utilização do Fundo de Garantia de Operações - FGO na concessão, pelo Banco do Brasil S.A., de financiamento à empresa Torke Empreendimentos e Participações LTDA, CNPJ 07.899.444/0001-50, em 25/2/2014, no valor de R$ 200 mil, para a aquisição de veículo de marca/modelo Porsche Cayenne S, sem demonstração de que o bem adquirido se associasse à consecução dos objetivos sociais da empresa tomadora dos recursos, contrariando o art. 1º, § 2º, do estatuto daquele fundo".
13.	No parecer à peça 53, o representante do MP/TCU concordou com esse escopo para o encaminhamento do processo e acrescentou proposta para a extensão da imputação de responsabilidade ao então presidente do Banco do Brasil, Sr. Aldemir Bendine, o que acabou consubstanciado no item 9.2.1 do Acórdão 2865/2018-TCU-Plenário.
Sr. Aldemir Bendine
14.	Os novos elementos carreados aos autos em cumprimento às determinações feitas pelo Acórdão 2865/2018-TCU-Plenário, proferido nestes autos, não evidenciam a prática de irregularidades em outros financiamentos concedidos à empresa Torke Empreendimentos e Participações Ltda. para as quais tenha concorrido o Sr. Aldemir Bendine. As diligências promovidas junto ao Ministério Público Federal e à Polícia Federal também não trouxeram evidências de possível triangulação de recursos envolvendo o referido senhor, empresas ligadas à Sra. Valdirene Marchiori e o senhor Wesley Batista, da empresa JBS.
15.	A reposta da Polícia Federal é que não foram encontrados arquivos atendendo aos parâmetros fornecidos pelo TCU. Para avaliação da Corte, no entanto, a instituição policial remeteu cópia da ação penal 5035263-15.2017.404.7000, tratando do recebimento, por parte do Sr. Aldemir Bendine, de valor de R$ 3 milhões. Porém, a esse valor não há qualquer vinculação com o caso tratado nestes autos, não havendo qualquer citação da Sra. Valdirene Marchiori. O Sr. Joesley Batista é citado no caso da suposta indicação do Sr. Bendine para a presidência da Companhia Vale do Rio Doce, com intuito de favorecimento indevido, não havendo relação aparente, nesse intento, com a presente representação.        
16.	Objetivamente, tanto inexistem elementos que demonstrem, de forma processualmente hábil, o conflito de interesses na pretensa relação de amizade entre a Srª. Valdirene Aparecida de Marchiori e o Sr. Aldemir Bendine, ex-presidente do Banco do Brasil, quanto não se demonstrou processualmente a participação ativa do ex-presidente na operação em análise. De toda sorte, na tradução e comprovação de ilicitude capaz de ensejar consequências penais aos envolvidos no processo, mesmo a consubstanciação da relação de amizade não se constituiria irregularidade positiva capaz de macular a legalidade da operação. Tais laços (novamente em tradução processual) não se constituem em impedimento ou restrição para o estabelecimento de relações jurídicas com o banco, nem afetam os direitos e deveres seja da empresa, seja da pessoa física interessada em negociar com o banco. 
17.	Quanto à possibilidade de o ex-presidente do Banco do Brasil ser arrolado como responsável por irregularidade na concessão das operações mencionadas, não há nestes autos elementos objetivos que isso sustentem e lembro que à mesma conclusão chegou-se no inquérito policial. A propósito, nos termos da sentença à peça 127, o nome de Aldemir Bendine não constou sequer da denúncia, depois rejeitada, na primeira e na segunda instâncias.
18.	O voto revisor do Acórdão 2865/2018-TCU-Plenário guarda concordância com o intermediário parecer do MP/TCU à peça 53, em especial, no tocante aos pressupostos de cometimento de fraude, mediante simulação, em alteração estatutária da Torke com alegado propósito de desvio de finalidade na concessão das operações de crédito tratadas neste processo e de convicção do envolvimento do então presidente do Banco do Brasil nas supostas irregularidades.
19.	Essas imputações já haviam sido afastadas no relatório final da Polícia Federal, sobre o inquérito policial no qual foi investigada eventual prática, em tese, por Aldemir Bendine, Valdirene Aparecida de Marchiori e outros, dos ilícitos previstos nos artigos 19 e 20 da Lei 7.492/1996, em relação ao financiamento à empresa Torke para a compra de caminhões, com recursos do Finame/BNDES (peça 44, p. 3-68) .
20.	Como já dito, objetivamente, tanto inexistem elementos que demonstrem, de forma processualmente hábil, o conflito de interesses na pretensa relação de amizade entre Valdirene Aparecida de Marchiori e Aldemir Bendine, então presidente do Banco do Brasil, quanto não está processualmente demonstrada a participação ativa do ex-presidente do BB na referida operação. 
21.	Em outras palavras, potencial restrição imposta por esta Corte se materializaria não por haver uma relação de amizade, mas na concretização de favorecimento do banco a Valdirene Aparecida de Marchiori - decorrente ou não de relação de amizade - com infringência ao princípio da impessoalidade, o que não ocorreu.
22.	Além disso, conforme apontado pela unidade técnica, houve um equívoco quando o jornal Folha de São Paulo informou que "na análise de risco da operação, feita em abril, o BB constatou que a Torke não tinha CNPJ na Receita Federal - cadastro básico para empresas operarem e emitirem nota fiscal. O banco orientou Marchiori a tirar o CNPJ" (peça 1, p. 3) . Verifica-se na súmula de análise de risco e limite de crédito, elaborada em 2/4/2013, que é citado o CNPJ da Torke (peça 14, p. 59) . A afirmação sobre a ausência de CNPJ se refere ao parecer da agência, não à análise efetuada pela súmula, conforme se verifica no trecho constante do campo "parecer da agência" na peça 14, p. 49 e 51.
Aquisição do Porsche
23.	Com relação ao financiamento para a aquisição de um Porsche, as conclusões da unidade técnica, às quais anuiu o representante do MPTCU, levaram à proposta de acolhimento das razões de justificativa, visto que na Lei 12.087/2009, que rege a utilização dos recursos fonte da operação de crédito, não há, para microempresas, caso da Torke, limitação para concessão de empréstimo vinculada aos objetivos sociais da tomadora. Além disso, constatou-se que a operação financeira não contou com subsídios governamentais e já foi liquidada.
24.	Nesse ponto, anuo às propostas da unidade técnica e do MPTCU e acolho as razões de justificativa de Alexandre Teofanes Pissolatto, Marcos Polischuk de Oliveira, Érica de Lima Silva e Alexandre de Melo Canizella quanto à concessão de financiamento à Torke para a aquisição de veículo de marca/modelo Porsche/Cayenne S.
*****
25.	Restam questões sobre a operação para a aquisição de caminhões-tratores e semirreboques, pela qual o Banco do Brasil concedeu financiamento à empresa Torke Empreendimentos e Participações Ltda., em 2/8/2013, no valor de R$ 2.792.000,00, com vencimento para 15/8/2018, com recursos do BNDES - Banco Nacional de Desenvolvimento Econômico e Social (produto Finame- PSI - Programa BNDES de Sustentação do Investimento) , como informou a instituição financeira (peça 14, p. 2) .
26.	A conduta irregular imputada foi a "concessão de financiamento (...) flexibilizando operação a tomador cuja administradora possuía restrições relativas a inadimplemento anterior com o Banco do Brasil e dívida cedida ao mercado". Já a infração a norma legal ou regulamentar foi caracterizada por "desacordo [da conduta descrita] com a tabela de anotações cadastrais integrante da Instrução Normativa do Banco do Brasil 529-1."
27.	As restrições em questão foram primeiramente identificadas na Súmula de Análise de Risco e Limite de Crédito da Diretoria de Crédito/Divisão de Análise de Crédito SUDESTE II (DICRE/DAC/SUD. II) 2013/0005472, de 2/4/2013 (peça 14, pp. 49-68) . No anexo dessa súmula, no módulo Enfoque Mercadológico e Empresarial, foi destacado sobre Valdirene Aparecida Marchiori, administradora da Torke e mãe dos dois menores incapazes e únicos sócios daquela empresa (peça 14, p. 59) :
"consta sua participação na Valmar Veículos Ltda (ficad - 99% - com ingerência) CNPJ 03.818.177/0001-98 (Baixado na Receita Federal) . A empresa possui restrições impeditivas (Inadimpl. Banco Federal/Dívida Fiscal - Fonte Cadin) , no período de 07/2005 a 08/2012. Consta ainda anotação de Dívidas Cedidas ao Mercado, de 05/2003 (Baixadas pelo Código de Defesa do Consumidor) ."
28.	Com base nisso, no item 4 da Súmula de Análise de Risco e Limite de Crédito DICRE/DAC/SUD. II 2013/0005472, alertou-se para a seguinte condição relativa à concessão de crédito (peça 14, p. 53) :
"tendo em vista as restrições impeditivas em nome da administradora Valdirene Aparecida Marchiori (replicadas) , a contratação de operações em nome da empresa Torke está condicionada a observação das instruções vigentes sobre o assunto e acerca das ocorrências, notadamente o contido na IN 529-1, itens 11 (impedimentos) e 12 (replicações) ".
29.	A unidade técnica, ao propor as audiências na instrução à peça 49 (itens 30 a 50) , entendeu que tais restrições seriam absolutamente impeditivas da concessão de crédito, pois encontrariam óbice intransponível na "tabela de anotações cadastrais integrante da Instrução Normativa do Banco do Brasil 529-1". 
30.	Isso porque de acordo com o item 12.3.2 da referida IN 529-1, que trata do mecanismo denominado replicação de anotações cadastrais, havendo registro de que dirigente da solicitante do financiamento foi também administrador ou sócio em outra pessoa jurídica possuidora de anotação cadastral impeditiva, estaria vedada a concessão do crédito. Foi apontado que a empresa Torke, quando da análise do crédito, era administrada por Valdirene Aparecida Marchiori, e, portanto, por replicação, a restrição relacionada à empresa Valmar Veículos Ltda. seria impeditiva da operação em exame.
31.	Na referida instrução à peça 49, acrescentou-se que, também em conformidade com a IN 529-1, as restrições apontadas não poderiam ser tratadas como impedimentos relativos, passíveis de afastamento para concessão de crédito. 
32.	Na instrução de mérito à peça 128, aos argumentos acima descritos adicionou-se que caso, como se alegou nas razões de justificativa, as restrições em questão, referidas à IN 529-1, poderiam ser superadas com base em outras normas do próprio Banco do Brasil, a exemplo da IN 673-1, que trata da customização de operações, caberia aos gestores terem apresentado as devidas explicações, enquadramentos e motivações para isso.
33.	Assinalou-se, então, que, na primeira instância em que o pedido de financiamento foi apreciado, conforme registrado na já mencionada Súmula de Análise de Risco e Limite de Crédito da Diretoria de Crédito/Divisão de Análise de Crédito Sudeste II (DICRE/DAC/SUD. II) 2013/0005472, de 2/4/2013 (peça 14, pp. 49-68) , fez-se, além de anotação de restrições disciplinadas na IN 529-1, alerta para que o exame da operação observasse as demais instruções vigentes, fazendo, inclusive, menção à IN 673-1, que regulamenta as operações customizadas.
34.	A unidade técnica demonstrou que os signatários da referida Súmula de Análise de Risco e Limite de Crédito DICRE/DAC/SUD II 2013/0005472, em face de suas competências, instruíram adequadamente o processo de concessão de crédito e não podem ser responsabilizados pelos subsequentes atos de exame e deferimento da operação. 
35.	Assim, acompanhando as razões da unidade técnica, às quais anuiu o representante do Ministério Público, considero que devam ser afastadas as responsabilidades de Marcelo Nobuhiko Shimmoto, Oscar Yassuo Sawae e Carlos Roberto Petri quanto à concessão de financiamento à Torke para a aquisição de caminhões-tratores e semirreboques, de que se trata neste processo.
36.	Os atos subsequentes, até o deferimento da operação, estão consubstanciados na Súmula de Operação - Proposta 356.906.681 (peça 14, pp. 35 - 48) e, em linha com o entendimento da unidade técnica, entendo que este documento apresenta motivação adequada à operação em questão e, considerando seu propósito de circulação interna ao próprio Banco do Brasil, não representa ofensa ao princípio da publicidade.
37.	A própria Súmula de Análise de Risco e Limite de Crédito DICRE/DAC/SUD. II 2013/0005472 integra a motivação da posterior Súmula de Operação - Proposta 356.906.681 e, portanto, contém fundamento para a customização da operação mencionada. 
38.	Embora a literalidade dos dispositivos da IN 529-1 mencionados pela unidade técnica remetam à replicação de restrição diretamente associada a uma empresa (Valmar) no cadastro de outra (Torke) , dado uma mesma pessoa (Valdirene Aparecida Marchiori) figurar como sócia da primeira e administradora da segunda, entendo que assiste razão aos responsáveis no sentido de que outras normas, especificamente as IN 57-1, IN 673-1 e IN 606-1, autorizavam a superação dessa replicação.
39.	Deve ser destacada a seguinte informação do Banco do Brasil, apresentada em resposta à diligência (peça 14, p. 5) : "O tratamento de anotações cadastrais replicadas está normatizado sob a forma de decisão administrativa do Banco (INC 529-1, seção 11, versão 52) , podendo ser avaliada a realização do negócio por colegiado com alçada específica. A empresa tomadora do crédito apresentou à época capacidade de pagamento".
40.	O próprio Banco do Brasil, além de ter se manifestado nos autos em resposta às diligências, figura como autor, além dos responsáveis, das explicações e argumentos acostados como razões de justificativa (peças 109 a 113) , não tendo apontado descumprimento de normas ou prejuízos à instituição financeira.
41.	Releva destacar que a restrição em comento seria relativa à dívida de pequena monta, no valor de R$ 900,00 (novecentos reais) , não denotando por si só risco de repetição de conduta potencialmente lesiva ao Banco do Brasil por parte da pessoa que figurava como sócia da Valmar (peça 110, p. 6) .
42.	Ademais, caso ainda não se admita que o apontado conflito com literalidade de norma sobre replicação de restrições cadastrais possa ser afastado pelo sopesamento com outras normas do próprio Banco do Brasil, entendo que, por se tratar de ato de caráter negocial, no exercício de atividade econômica, a aplicação de multa aos gestores por parte do TCU no caso em tela requereria ao menos a comprovação de que o deferimento da operação se deu com evidente risco ou efetivo prejuízo à instituição financeira, o que não ocorreu.
43.	Ressalto não tratar o caso de ilegalidade, inconstitucionalidade, fraude ou locupletamento e que, segundo a evolução da jurisprudência desta Corte de Contas, desde a Decisão 859/1999-Plenário (Relator Ministro Adhemar Ghisi) , não cabe a apuração de débito em tomada de contas especial mesmo quando haja prejuízo decorrente de inadimplemento em operação de crédito que, embora realizada sem a observância de normas internas da instituição financeira, tenha sido concedida no sentido de proporcionar melhores resultados para entidade.
44.	Entendo que esse raciocínio também exclui a caracterização de irregularidade no caso em tela, em que se cogita apenas de falha pelo objetivo descumprimento de normas internas da instituição financeira e da qual não resta configurado prejuízo ao Banco do Brasil nem associação a outras ilegalidades.
45.	É importante observar que a operação, no aspecto econômico-financeiro, mostrava-se viável e rentável quando do deferimento do crédito, haja vista a aferição da capacidade de pagamento da tomadora, conforme a Súmula de Análise de Risco e Limite de Crédito DICRE/DAC/SUD. II 2013/0005472 e a Súmula de Operação - Proposta 356.906.681.
46.	Sobressai ainda das razões de justificativa (peça 110, p. 8) o registro de que a "operação encontra-se em situação regular, tendo sido quitadas 29 (vinte e nove) de um total de 60 (sessenta) prestações" (à época) .
Decisão judicial
47.	À peça 169, o Banco do Brasil, por seus advogados, encaminha ao processo a sentença final proferida, em 8/10/2019, nos autos do processo 0013292-89.2015.403.6181, que tramitou na 10ª Vara Federal Criminal de São Paulo, tratando de ação penal proposta pelo Ministério Público Federal em virtude da concessão de crédito no valor de R$ 2,79 milhões, obtido por métodos fraudulentos (sentença à peça 170, p. 1-9) . Segundo os advogados, a sentença absolve os réus relacionados na ação em razão da inexistência de irregularidade. Registram que a sentença transitou em julgado para o Ministério Público Federal em 15/10/2019, conforme certidão à peça 170, p. 16.
49.	Em breve histórico, o Banco do Brasil relata que, apesar do inquérito policial não ter encontrado qualquer irregularidade no empréstimo à Torke, o Ministério Público Federal ofereceu denúncia sustentando posição oposta. A denúncia foi, no entanto, rejeitada pelo Sr. Juiz da 10ª Vara Federal Criminal de São Paulo. Interposto o recurso cabível ao E. TRF da 3ª Região, a decisão de 1º grau foi mantida. Em recurso especial perante o E. STJ, o MPF voltou a não lograr êxito, mas em sede de agravo em recurso especial, determinou-se monocraticamente o prosseguimento da ação. Citados os réus e oferecidas as respectivas defesas, sobreveio a sentença absolutória em causa, já transitada em julgado. Como o MPF não interpôs recurso contra essa decisão de mérito, entende o Banco do Brasil que o próprio Parquet restou convencido da regularidade da operação.       
50.	Na sentença, o Sr. Juiz absolve sumariamente todos os réus da acusação de obtenção, mediante fraude, de financiamento em instituição financeira (art. 19 da Lei 7.492/1986) com base no art. 397, inciso III, do Código de Processo Penal, que prevê essa forma de julgamento quando "o fato narrado evidentemente não constitui crime".
51.	É notório que o TCU segue estritamente o Princípio da Independência das Instâncias, conforme estabelecido amplamente em sua jurisprudência. Mesmo em se tratando de sentença penal tratando do mesmo fato, o Tribunal já assentou que, "Em face do princípio da independência de instâncias, a absolvição penal por atipicidade de conduta não vincula as esferas civil e administrativa" (Acórdão 423/2010-TCU-Segunda Câmara, Rel.: Min. Aroldo Cedraz) . 
52.	Por outro lado, é admitido que, a depender da robustez dos seus fundamentos, a sentença penal absolutória por atipicidade há de ser levada na devida conta pelo TCU. É o que sugere a seguinte ementa ao recente Acórdão 1590/2019-TCU-Plenário (Rel.: Min. Ana Arraes) :
É possível, não obstante o princípio da independência das instâncias, considerar sentença judicial absolutória, que conclua pela atipicidade da conduta e pela descaracterização de dolo ou má-fé por parte do réu, como elemento favorável ao responsável no âmbito do TCU, em especial quando a absolvição judicial se basear em conjunto probatório robusto.
53.	No presente caso, é difícil, ante a ausência de elementos aptos, tomar como fraudulenta a alteração do contrato social de empresa pelo simples fato de ter sido processada a poucos dias da contratação do financiamento e ter sido feita a pedido do gerente responsável pela operação se os fatos desmentem de forma absoluta a existência de qualquer tipo de conluio entre o gerente e a administradora da empresa. Pelo contrário, a prova dos autos é firme no sentido de que o relacionamento entre esses dois responsáveis era estritamente profissional. Além do mais, cabia ao gerente solicitar a adequação dos objetivos sociais em vista da finalidade pretendida do financiamento, que era a locação de máquinas, o que também está estabelecido nos autos de forma indisputável.
54.	Portanto, o provimento judicial no sentido da inexistência de fraude é plausível em vista da análise em conjunto dom os demais elementos probatórios presentes nos autos, situando-se na verdade em campo próximo ao da certeza. Em face disso, há que se tomar a sentença absolutória em pauta, já transitada em julgado, como elemento probatório relevante em favor da tese de inexistência de fraude na concessão do financiamento à empresa Torke.
Aprofundamento da análise - Acórdão 2865/2018-TCU-Plenário
55.	Os novos elementos carreados aos autos em cumprimento às determinações feitas pelo Acórdão 2865/2018-TCU-Plenário, proferido nestes autos, não evidenciam a prática de irregularidades em outros financiamentos concedidos à empresa Torke Empreendimentos e Participações Ltda. para as quais tenha concorrido o Sr. Aldemir Bendine. As diligências promovidas junto ao Ministério Público Federal e à Polícia Federal também não trouxeram evidências de possível triangulação de recursos envolvendo o referido senhor, empresas ligadas à Sra. Valdirene Marchiori e o senhor Wesley Batista, da empresa JBS.
56.	Quanto ao trabalho conjunto com a Seccor (subitem 9.2.2 do Acórdão 2865/2018-TCU-Plenário) , a SecexFinanças solicitou as possíveis informações e documentos que aquela unidade pudesse disponibilizar referentes aos contratos firmados pelo Banco do Brasil com a empresa Torke Empreendimentos e Participações Ltda., bem como a práticas suspeitas em que a referida empresa pudesse estar envolvida (peça 172) .
57.	A Seccor encaminhou o relatório RICE Seccor/Diaccor 1/2020 (peça 173) , por meio do qual informa que, em pesquisa realizada em procedimento de produção de conhecimento daquela unidade, não foram identificados relatórios pretéritos produzidos sobre os objetos e alvos indicados. Informou, ainda, que, no âmbito da Justiça Federal, o assunto tratado neste processo foi também objeto do processo criminal 0013292-89.2015.4.03.6181/SP, cujos elementos principais, como o relatório do inquérito policial e a sentença final de mérito, já transitada em julgado, constam da presente representação.
58.	Quanto a um possível compartilhamento de informações com o Ministério Público Federal em relação a possíveis investigações em andamento envolvendo o ex-presidente do Banco do Brasil, especialmente no que diz respeito a possíveis triangulações indevidas com empresas pertencentes ao Sr. Wesley Batista, as duas forças tarefas da Operação Lava Jato, em Curitiba-PR e no Rio de Janeiro-RJ, responderam que não existem informações nesse sentido.
59.	Consultada a Polícia Federal, também por meio do pessoal de apoio àquela operação nas cidades citadas, a resposta é que não foram encontrados arquivos atendendo aos parâmetros fornecidos pelo TCU. Para avaliação da Corte, no entanto, a instituição policial remeteu cópia da ação penal 5035263-15.2017.404.7000, tratando do recebimento, por parte do Sr. Aldemir Bendine, de propina no valor de R$ 3 milhões. Porém, não há qualquer vinculação com o caso tratado nestes autos, não havendo qualquer citação da Sra. Valdirene Marchiori. O Sr. Joesley Batista é citado no caso da suposta indicação do Sr. Bendine para a presidência da Companhia Vale do Rio Doce, com intuito de favorecimento indevido, não havendo relação aparente, nesse intento, com a presente representação.        
60.	Quanto aos demais fatos tratados nos autos a instrução à peça 174 listou todas as irregularidades anotadas no processo relativas aos dois contratos de financiamento firmados entre o Banco do Brasil e a empresa Torke. Foi dado, assim, cumprimento ao subitem 9.2.1 do Acórdão 2865/2018-TCU-Plenário, que determinou que o aprofundamento na apuração dos fatos deveria abranger as irregularidades perpetradas nos dois financiamentos concedidos pelo Banco do Brasil em favor da empresa Torke Empreendimentos e Participações Ltda., bem como nos demais contratos porventura celebrados com a mesma firma, incluindo também irregularidades porventura praticadas pelo Sr. Aldemir Bendine (ex-Presidente do Banco do Brasil) .
61.	Conclui-se que a concessão de crédito foi efetuada à empresa Torke Empreendimentos e Participações Ltda. (não à pessoa física Valdirene Aparecida de Marchiori) e que a existência de sócios menores em sociedades por quotas de responsabilidade limitada, representados ou assistidos e sem poderes de administração, já era aceita no sistema jurídico brasileiro mesmo antes do advento da Lei 12.399, de 2011.
62.	No que se refere à possível irregularidade de ter sido concedido o crédito à empresa Torke, apesar de haver restrições relativas à capacidade de pagamento da empresa, consta na peça 14, p. 82 a 83, o Balanço Patrimonial da Torke relativo ao exercício de 2011. Verifica-se que a empresa possuía no ativo circulante, em espécie ou em depósitos bancários, valor superior a R$ 1,8 milhão, sendo que mais de R$ 1,2 milhão em depósito bancário no Banco do Brasil. Adicionalmente, a empresa possuía imóveis em valor superior a R$ 9 milhões. O seu passivo se constituía, além do patrimônio líquido, apenas em obrigações tributárias em valor inferior a R$ 125 mil e em empréstimo aos sócios em valor inferior a R$ 9 mil. 
63.	Ademais, a Torke havia celebrado com a empresa Veloz Transportes, Empreendimentos, Participações e Administração de Bens Ltda. um contrato de locação dos caminhões a serem adquiridos, por um prazo de 120 meses, pelo valor mensal de R$ 75 mil, que deveria ser depositado na conta corrente da Torke no Banco do Brasil (peça 25, p. 96-108) .
64.	Registre-se que a principal garantia da operação é o próprio bem adquirido (no caso, os caminhões e os semi-reboques) , dado em alienação fiduciária. A fiança é uma garantia adicional. Ao apresentar como uma das condicionantes que Valdirene Aparecida de Marchiori, Adelino Marcos de Marchiori e Rosângela Hernandes fossem fiadores, dispensando a comprovação de recursos compatíveis, já havia sido afirmado anteriormente que para o estabelecimento do limite de crédito considerou-se, entre outros, a avaliação da projeção do fluxo de caixa que sinalizava que a Torke teria capacidade para honrar os compromissos.
65.	Quanto à alegação de que o financiamento foi permeado por evidentes simulações para a fraude na viabilização da operação de crédito (alteração simulada do estatuto social da empresa apenas sob o aspecto formal) , não há consubstanciação de ilícito administrativo na adoção dessa sistemática, amparada pelos fundamentos da livre iniciativa e da livre concorrência previstos no art. 1º, inciso IV, e art. 170, caput, inciso IV e parágrafo único da Constituição Federal.
66.	Também não há configuração de ilícito, nem fato inusitado, na velocidade de alterações de um contrato social. Observa-se assim que haviam decorrido sete anos até a alteração do objetivo social realizada por meio da 6ª alteração do contrato social, em 8/4/2013. De todo modo, ainda que houvesse decorrido apenas um dia entre essas alterações, isso, novamente, não configuraria fato típico a atrair ação punitiva.
67.	No que se refere à menção a possível ausência de geração de emprego e renda em prol da sociedade, registra-se que as normas do Finame não demandam comprovação de geração de emprego e de renda. O Fundo de Financiamento para Aquisição de Máquinas e Equipamentos Industriais (FINAME) foi criado pelo Decreto 55.275, de 22 de dezembro de 1964, e destinava-se a financiar operações de compra e venda de máquinas e equipamentos de produção nacional, conforme previsto em seu art. 1º. O parágrafo único de seu art. 3º estabeleceu que as operações financiáveis pelo Fundo contemplariam, preferencialmente, a compra e venda de máquinas-ferramentas, equipamentos industriais e veículos pesados, estendendo o Fundo seu campo de atuação quando seus recursos o permitissem. 
Outras questões levantadas no voto revisor do Acórdão 2865/2018-TCU-Plenário
68.	As ilações sobre lavagem de dinheiro, associadas à venda da Jandelle à JBS, ocorrida mais de um ano depois da concessão do financiamento para a compra dos caminhões, além de também desacompanhadas de provas, não podem servir elementos a pressupor que os empregados do Banco do Brasil, ao tratarem da análise da concessão de crédito, pudessem ou devessem antecipar essa possibilidade.
69.	Sobre as alegações acerca de alteração das regras para teto de aposentadorias de integrantes da alta direção do Banco do Brasil, por meio de ato do conselho deliberativo da Previ, em abril de 2008, a matéria é inteiramente alheia ao objeto deste processo e, portanto, não cabe o encaminhamento de ação a respeito disso neste feito, sem prejuízo de que possam ser usados os canais institucionais já previstos para a programação de fiscalizações.
70.	No que concerne à alegação de que o Banco do Brasil aprovou o crédito em 10 de junho enquanto a alteração do contrato social da empresa Torke incluindo a locação de caminhões no seu objeto social só ocorreu em 20 de junho, conforme análise efetuada pela unidade técnica, a rigor, a aprovação do limite de crédito pelo Banco do Brasil ocorre com a assinatura do contrato de abertura de crédito, que ocorreu na data de 2/8/2013. A partir da 6ª alteração do contrato social, efetuada em 8/4/2013, havia previsão expressa no contrato social de que um dos objetivos sociais da Torke era a locação de veículos e equipamentos (peça 25, p. 147 a 153) . Mesmo que se levasse em conta a data de deferimento da proposta de abertura de crédito pelo subcomitê de operações, 17/7/2013 (peça 14, p. 45) , a alteração do contrato social já havia ocorrido. Dessa forma, é improcedente a alegação de irregularidade também quanto a este ponto.
71.	Sendo assim, considerando toda a argumentação desenvolvida ao longo do presente voto, concordo com a proposta de encaminhamento oferecida pela unidade técnica no sentido de acolher as razões de justificativas apresentadas pelos responsáveis e arquivar os presentes autos.
72.	Ante o exposto, voto por que o Tribunal adote a minuta de acórdão que ora submeto à apreciação deste colegiado.
TCU, Sala das Sessões Ministro Luciano Brandão Alves de Souza, em 7 de dezembro de 2022.
ANTONIO ANASTASIA
Relator